---
title: "Esercitazione-EFA"
author: "Ottavia"
format: 
  html: 
   self-contained: true
   toc: true
   toc-location: left
   theme: sandstone
execute: 
  echo: false
  message: false
  warning: false
editor_options: 
  chunk_output_type: console
---

```{r setup, include = FALSE}
library(MASS)
library(tidyverse)
library(lavaan)
library(psych)
library(corrplot)

plot_lambda = function(objLav, index = 1) {
   mylambda = as.data.frame(objLav$loadings[[index]])
mylambda$item = rownames(mylambda)
mylambda = pivot_longer(mylambda, cols = !item)
g = ggplot(mylambda, 
       aes(x = name, y = item, fill = value)) + geom_tile() + 
    scale_fill_gradient2(
    low = "firebrick",     # valori negativi
    mid = "white",    # zero
    high = "midnightblue",     # valori positivi
    midpoint = 0,     # centro = 0
    limits = c(-1, 1) # limiti fissati
  ) + theme_light() + 
  theme(legend.title = element_blank(), 
        legend.position = "top", 
        legend.text = element_text(size = 20), 
        axis.title = element_blank(), 
        axis.text = element_text(size = 20), 
        legend.key.width = unit(1.5, "cm"),
  legend.key.height = unit(0.8, "cm"))
  return(g)
}

library(MASS)

set.seed(123)
n <- 400   

# -------------------------
# 1. FATTORI LATENTI (OBLIQUI + un 4° debole)
# -------------------------
Sigma_f <- matrix(c(1.00, 0.30, 0.25, 0.20,
                    0.30, 1.00, 0.28, 0.15,
                    0.25, 0.28, 1.00, 0.18,
                    0.20, 0.15, 0.18, 1.00), 4, 4)

F_lat <- mvrnorm(n, mu = rep(0,4), Sigma = Sigma_f)
colnames(F_lat) <- c("Effort","Reward","Overcommitment","Method")

# -------------------------
# 2. LOADINGS (più sporchi)
# -------------------------
Lambda <- matrix(0, 23, 4)
rownames(Lambda) <- paste0("eri",1:23)
colnames(Lambda) <- colnames(F_lat)

# Effort
Lambda[c(5,22,11,1,7,4),"Effort"] <- c(.70,.60,.55,.65,.50,.45)
Lambda[c(11,7),"Overcommitment"] <- c(.20,.15)

# Reward
Lambda[c(14,9,20,13,12,3,16,10,21,15,19),"Reward"] <- 
  c(.70,.60,.55,.50,.58,.52,.55,.48,.57,.45,.50)

Lambda[c(9,16,15),"Effort"] <- c(.20,.15,.25)

# Overcommitment
Lambda[c(18,23,17,2,6,8),"Overcommitment"] <- 
  c(.70,.65,.55,.60,.50,.48)

Lambda[c(17,6),"Reward"] <- c(.15,.20)

# -------------------------
# 2b. QUARTO FATTORE "SPURIO"
# -------------------------
# carica poco ma su molti item → genera ambiguità
method_items <- sample(1:23, 10)

Lambda[method_items,"Method"] <- runif(10, .20, .35)

# -------------------------
# 3. ERRORI (con correlazioni locali)
# -------------------------
set.seed(456)

uniqueness <- runif(23, 0.50, 0.80)

# item molto rumorosi
uniqueness[c(10,21,15)] <- c(0.85,0.80,0.82)

E <- matrix(rnorm(n*23), n, 23)

# correlazioni tra errori (local dependence)
E[,c(5,7)]  <- E[,c(5,7)] %*% matrix(c(1,.4,.4,1),2,2)
E[,c(14,16)]<- E[,c(14,16)] %*% matrix(c(1,.3,.3,1),2,2)

E <- sweep(E, 2, sqrt(uniqueness), "*")

# -------------------------
# 4. DATI CONTINUI
# -------------------------
X_cont <- F_lat %*% t(Lambda) + E
colnames(X_cont) <- rownames(Lambda)

# -------------------------
# 5. TRASFORMAZIONE LIKERT (NON uniforme!)
# -------------------------
X_likert <- sapply(1:23, function(j){
  
  x <- X_cont[,j]
  
  # soglie diverse per item → skew diversi
  thresholds <- sort(rnorm(4, mean = c(-1, -0.2, 0.4, 1.2), sd = 0.3))
  
  cut(x,
      breaks = c(-Inf, thresholds, Inf),
      labels = 1:5)
})

X_likert <- as.data.frame(X_likert)
colnames(X_likert) <- paste0("eri",1:23)

data <- data.frame(lapply(X_likert, as.integer))

mat = polychoric(data)
```


# Introduzione

La scala che segue è stata sviluppata nel contesto del modello "Effort-Reward Imbalance", ovvero lo scollamento tra quello che è lo sforzo percepito che viene messo in atto e le ricompense ricevute. 

Dato il testo degli item e le soluzioni sotto riportate: 

* Trovare la soluzione fattoriale migliore considerando, oltre agli indici di fit, i principi di causazione, parsimonia e soluzione semplice
* Provare a dare una definizione ai fattori sulla base dei contenuti degli item
* Pensare a degli altri costrutti da misurare che potrebbero correlare con i costrutti misurati dal questionario

:::{.callout-caution}
## Attenzione!

Nei risultati che vedrete in seguito, gli eventuali item reverse sono già girati dalla parte giusta

:::

# Item 

<iframe src="ERI_reformatted.pdf" width="100%" height="600px"></iframe>

# Correlazione 

```{r}
corrplot(mat$rho, type = "lower")
```

# Step preliminari 

## Bartlett

```{r}
cortest.bartlett(mat$rho, n = nrow(data))
```
## KMO 

```{r}
KMO(mat$rho)
```

# Numero di fattori 


## Autovalori

```{r}
#| fig-column: margin


myeigen = eigen(mat$rho)$values
myeigen


mycolors = rep("black", length(myeigen))
mycolors[myeigen>=1] = "firebrick"
plot(myeigen, pch = 19, col = mycolors, 
     cex = 2, main = "Grafico degli autovalori", cex.main=2)
abline(h=1, lwd=2)
legend(x = 12, y = 5, legend = c("< 1", ">= 1"), 
       fill = c("black", "firebrick"),
       cex = 3, bty ="n")
```

## Metodi grafici 

```{r}
#| layout-nrow: 2
#| label: fig-Numfactor
#| fig-cap: Numero di fattori da estrarre 
#| fig-subcap: 
#|   - "Scree-Plot"
#|   - "Parallel"
#| column: screen-inset-shaded


scree(mat$rho, pc = FALSE)
fa.parallel(mat$rho, n.obs = nrow(data), 
            fa = "fa", fm="wls")
```

## MAP 

```{r}
VSS(mat$rho, plot = FALSE)
```
# EFA 

## Confronto tra modelli

```{r}
efaM = efa(data, nfactors = 2:4, rotation = "varimax",
               estimator = "WLSMV",
               ordered = colnames(data))
b =summary(efaM, fit.measures = "all")
b$fit.table
```


## Varianza spiegata e correlazione tra fattori


```{r}
#| layout-ncol: 2
#| layout-nrow: 3
#| column: screen
b$model.list$nf2$efa$sumsq.table[[1]]
lavInspect(efaM$nf2, "cor.lv")

b$model.list$nf3$efa$sumsq.table[[1]]
lavInspect(efaM$nf3, "cor.lv")

b$model.list$nf4$efa$sumsq.table[[1]]
lavInspect(efaM$nf3, "cor.lv")
```


## Due fattori 

```{r}
#| layout-ncol: 2
#| layout-nrow: 2
#| column: screen-inset-shaded
#| label: fig-2F
#| fig-cap: "Soluzione a due fattori"
#| fig-subcap: 
#|   - "Saturazioni"
#|   - "Rappresentazione grafica saturazioni"
#|   - "Residui"

efaM$nf2
plot_lambda(efaM, 1)
corrplot(residuals(efaM$nf2)$cov, type = "lower", diag = FALSE, 
         method = "shade")
```




## Tre fattori 

```{r}
#| layout-ncol: 2
#| layout-nrow: 2
#| column: screen-inset-shaded
#| label: fig-3F
#| fig-cap: "Soluzione a due fattori"
#| fig-subcap: 
#|   - "Saturazioni"
#|   - "Rappresentazione grafica saturazioni"
#|   - "Residui"

efaM$nf3
plot_lambda(efaM, 2)
corrplot(residuals(efaM$nf3)$cov, type = "lower", diag = FALSE, 
         method = "shade")
```


## Quattro fattori 

```{r}
#| layout-ncol: 2
#| layout-nrow: 2
#| column: screen-inset-shaded
#| label: fig-4F
#| fig-cap: "Soluzione a due fattori"
#| fig-subcap: 
#|   - "Saturazioni"
#|   - "Rappresentazione grafica saturazioni"
#|   - "Residui"

efaM$nf4
plot_lambda(efaM, 3)
corrplot(residuals(efaM$nf4)$cov, type = "lower", diag = FALSE, 
         method = "shade")
```



