---
title: "Modulo 6: Elementi di base dell'Analisi Fattoriale"
subtitle: "Test per le organizzaioni"
author: Ottavia M. Epifania, Margherita Calderan
format:
  beamer:
    slide-level: 3
    theme: Montpellier
    colortheme: dove
    navigation: horizontal
    highlight-style: tango
    classoption: compress, aspectratio=149
    innertheme: rounded
    outertheme: miniframes
callout-icon: false
code-annotations: below
header-includes: 
   - \usepackage{graphicx} 
   - \usepackage{xcolor}
   - \usepackage{tikz}
   - \usepackage{multirow}
   - \usepackage{amsmath}
   - \newcommand{\cov}{\mathrm{Cov}}
   - \newcommand{\strongval}[1]{\textcolor{black}{#1}}
   - \newcommand{\weakval}[1]{\textcolor{gray}{#1}}
   - \usetikzlibrary{positioning,shapes,calc,arrows,decorations.pathreplacing}
   - \AtBeginSubsection{}
   - \AtBeginDocument{\author[Ottavia M. Epifania]{Ottavia M. Epifania \\ University of Trento \\\texttt{ottavia.epifania@unitn.it}}}
   - \AtBeginDocument{\institute[]{A.A. 2025/2026} }
   -  \AtBeginSection[]
        {
      \begin{frame}[plain]
      \tableofcontents[currentsection, hideallsubsections]
     \end{frame}
        }
   - \AtBeginSubsection[] 
       {
      \begin{frame}[plain]
      \tableofcontents[currentsection,currentsubsection,hideothersubsections]
    \end{frame}
     }
editor_options: 
  chunk_output_type: console
execute: 
  echo: true
---

```{r include=FALSE}
library(tidyverse)
library(ltm)
library(psych)
library(MASS)
library(lavaan)
library(semPlot)

set.seed(123)

N <- 500

# Fattori latenti
Sigma_fattori <- matrix(c(
  1.0, 0.4, 0.4,
  0.3, 1.0, 0.33,
  0.35, 0.43, 1.0
), nrow = 3)

fattori <- mvrnorm(N, mu = c(0,0,0), Sigma = Sigma_fattori)

# Loading diversi
loadings <- c(.8, .6, .7,   # stabilità
              .7, .55, .6,   # apertura
              .75, .65, .55) # estroversione

# Errori diversi
errori_sd <- sqrt(1 - loadings^2)

# Costruzione item continui
dati_cont <- data.frame(
  Triste      = loadings[1]*fattori[,1] + rnorm(N, 0, errori_sd[1]),
  Stressat3   = loadings[2]*fattori[,1] + rnorm(N, 0, errori_sd[2]),
  Ansios3     = loadings[3]*fattori[,1] + rnorm(N, 0, errori_sd[3]),

  Artistic3   = loadings[4]*fattori[,2] + rnorm(N, 0, errori_sd[4]),
  Curios3     = loadings[5]*fattori[,2] + rnorm(N, 0, errori_sd[5]),
  Inventiv3   = loadings[6]*fattori[,2] + rnorm(N, 0, errori_sd[6]),

  Loquace     = loadings[7]*fattori[,3] + rnorm(N, 0, errori_sd[7]),
  Socievole   = loadings[8]*fattori[,3] + rnorm(N, 0, errori_sd[8]),
  Energic3    = loadings[9]*fattori[,3] + rnorm(N, 0, errori_sd[9])
)

# Soglie NON simmetriche (diverse per item!)
make_likert <- function(x) {
  # soglie un po' asimmetriche
  cuts <- c(-Inf, -1, -0.2, 0.3, 1.2, Inf)
  as.numeric(cut(x, breaks = cuts, labels = 1:5))
}

# Applico la discretizzazione
dati_likert <- as.data.frame(lapply(dati_cont, make_likert))


```



# Trovare la causa comune

## Da questo

### 


```{r}
#| echo: false
#| fig-align: center
#| out-width: 80%
library(corrplot)
corrplot(cor(dati_likert), method = "number", type = "lower")
```

## A questo 

### 

```{r}
#| echo: false 
#| fig-align: center
#| out-width: 80% 
modello <- 'Stabilita =~ Triste + Stressat3 + Ansios3
Apertura  =~ Artistic3 + Curios3 + Inventiv3
Estroversione =~ Loquace + Socievole + Energic3
'
fit <- cfa(modello, data = dati_likert, ordered = names(dati_likert))

semPaths(fit,
         whatLabels = "none",
         layout = "tree",
         style = "ram",
         intercepts = FALSE,
         residuals = FALSE,
         nCharNodes = 0, 
                  sizeMan = 6,
         sizeLat = 8,)
```
 
# Analisi Fattoriale FA

## Scopo 

### 

* Raggruppare le variabili ossevate (gli item) in  una serie di variabili latenti (fattori) sulla base della loro correlazione
* Inferire quanti sono i fattori latenti necessari per spiegare la variabilità nei dati 
* Trovare quali variabili osservate vadano su quale fattore latente
* Stabilire la forza della relazione tra le variabili osservate e il fattore latente 
* Ricavare il punteggio latente di ogni persona, ovvero il loro livello di costrutto


### 

\vspace{-3mm}

:::{.callout-tip}
## Exploratory Factor Analysis (EFA)

Quanti e quali dimensioni latenti si devono utilizzare per spiegare le covariazioni tra le variabili osservate? 

Sono i dati che guidano la scelta delle dimensioni latenti 
:::

:::{.callout-caution}
## Confirmatory Factor Analysis (CFA)

Esiste un modello teorico rispetto a quanti fattori latenti sono coinvolti, sulla loro relazione tra loro e con le variabili osservate

Viene testato un modello teorico per vedere se i si conforma ed è in grado di spiegare le variazioni nei dati 
:::

Le **saturazioni** (factor loadings) esprimono la correlazione tra l'item e il fattore latente (elevate al quadrato: varianza spiegata dal fattore per i punteggi osservati negli item)

## EFA 

### 

:::{.callout-note}

## Causazione

La correlazione tra gli indicatori è dovuta all'*effetto causale* di una serie di variabili latenti 

Le variabili latenti sono la *causa* dei punteggi osservati negli item

La relazione tra gli indicatori è una relazione spuria, dove la variabile di controllo è una variabile latente 

Tutto parte dalla matrice di correlazione tra gli indicatori e dalla sua scomposizione. Per ogni item: 

* Varianza **comune**: proporzione della variabilità di un item condivisa con gli altri item (comunalità, $h_i^2$)
* Varianza **unica** proporzione della variabilità di un item che è propria (specifica) di quell'item (unicità, $u_i = 1 - h_i^2$)

:::


### 

:::{.callout-tip}
## Parsimonia

Scopo: Raggruppare la variabilità osservata nel minor numero possibile di sottogruppi che siano il più omogenei possibile al loro interno e più distinti possibile tra di loro

Tra due soluzioni che spiegano circa la stessa quota di varianza, viene scelta quella più parsimoniosa, ossia quella che uilizza meno dimensioni latenti per spiegare la variabilità

:::

### 

:::: {.columns}

:::{.column width=50%}

```{r}
#| echo: false 
#| warning: false
#| fig-cap: Matrice di correlazione tra le variabili osservate
data = dati_likert[, 1:6]
myefa = efa(data, nfactors = 1:2)
corrplot(cor(data), type = "lower", method = "number")
```

:::

:::{.column width=50%}
```{r}
#| echo: false
#| fig-cap: Matrice di correlazione residua tra le variabili osservate (1 fattore)
corrplot(residuals(myefa$nf1)$cov,  type = "lower", method = "number")
```

:::
::::

### 

:::: {.columns}

:::{.column width=50%}

```{r}
#| echo: false 
#| warning: false
#| fig-cap: Matrice di correlazione tra le variabili osservate
corrplot(cor(data), type = "lower", method = "number")
```

:::

:::{.column width=50%}
```{r}
#| echo: false
#| fig-cap: Matrice di correlazione residua tra le variabili osservate (2 fattori)
corrplot(residuals(myefa$nf2)$cov,  type = "lower", method = "number")
```

:::
::::


### 

:::: {.columns}

:::{.column width=50%}

Saturazioni della soluzione a un fattore: 

```{r}
#| echo: false 
#| warning: false
#| results: asis
format_loading <- function(x, cutoff = 0.30) {
  ifelse(abs(x) >= cutoff,
         paste0("\\strongval{", sprintf("%.3f", x), "}"),
         paste0("\\weakval{", sprintf("%.3f", x), "}"))
}

load <- as.data.frame(unclass(myefa$loadings$nf1))

load_fmt <- as.data.frame(lapply(load, format_loading))
knitr::kable(load_fmt, escape = FALSE)
```

:::

:::{.column width=50%}
Saturazioni della soluzione a due fattori: 
```{r}
#| echo: false
load <- as.data.frame(unclass(myefa$loadings$nf2))

load_fmt <- as.data.frame(lapply(load, format_loading))
knitr::kable(load_fmt, escape = FALSE)
```

:::
::::


### 

:::{.callout-caution}
## Struttura semplice

La matrice delle saturazioni ideale dovrebbe presentare una saturazione sostanziale su ogni riga e tutte le altre estremamente basse

I cross-loadings si hanno quando un item presenta saturazioni sostanziali su più di una dimensione latente

Saturazione sostanziale $\lambda_i \geq |.30|$ (o $|.40|$)

:::


## CFA 


### 

Ci sono dei casi dove è più utile andare a testare un modello teorico già noto: Confirmatory Factor Analysis (CFA)

Viene specificato: 

* Il numero di fattori latenti
* La relazione tra i fattori latenti 
* La relazione tra i fattori latenti e le variabii osservate 

Viene direttamente testato il modello teorico sui dati e si guarda se il modello fitta 



# Cross validation


### 

La valutazione preliminare degli item (e.g., difficoltà, discriminatività, distrattori) l'analisi fattoriale esplorativa e l'analisi fattoriale confermativa **devono** essere svolti su 3 campioni differenti

Svolgere EFA e CFA sullo stesso campione: Il modello è i dati

La cross-validation è uno strumetno che garantisce la robustezza e replicabilità dei risultati
