---
title: "Modulo 7: Exploratory Factor Analysis - EFA"
subtitle: "Test per le organizzaioni"
author: Ottavia M. Epifania, Margherita Calderan
format:
  beamer:
    slide-level: 3
    theme: Montpellier
    colortheme: dove
    navigation: horizontal
    highlight-style: tango
    classoption: compress, aspectratio=149
    innertheme: rounded
    outertheme: miniframes
callout-icon: false
code-annotations: below
header-includes: 
   - \usepackage{graphicx} 
   - \usepackage{xcolor}
   - \usepackage{tikz}
   - \usepackage{multirow}
   - \usepackage{amsmath}
   - \newcommand{\cov}{\mathrm{Cov}}
   - \newcommand{\strongval}[1]{\textcolor{black}{#1}}
   - \newcommand{\weakval}[1]{\textcolor{gray}{#1}}
   - \usetikzlibrary{positioning,shapes,calc,arrows,decorations.pathreplacing}
   - \AtBeginSubsection{}
   - \AtBeginDocument{\author[Ottavia M. Epifania]{Ottavia M. Epifania \\ University of Trento \\\texttt{ottavia.epifania@unitn.it}}}
   - \AtBeginDocument{\institute[]{A.A. 2025/2026} }
   -  \AtBeginSection[]
        {
      \begin{frame}[plain]
      \tableofcontents[currentsection, hideallsubsections]
     \end{frame}
        }
   - \AtBeginSubsection[] 
       {
      \begin{frame}[plain]
      \tableofcontents[currentsection,currentsubsection,hideothersubsections]
    \end{frame}
     }
editor_options: 
  chunk_output_type: console
execute: 
  echo: true
---

```{r include=FALSE}
library(tidyverse)
library(ltm)
library(psych)
library(MASS)
library(lavaan)
library(semPlot)

data = read.delim("C:/Users/Ottavia/Documents/GitHub/test-organizzioni-fisppa/BIG5/BIG5/data.csv")
set.seed(123)
data = data[data$gender %in% c(1, 2), ]
data = data[data$engnat %in% 1, ]
data = data[data$race %in% 1, ]

data$filter = sample(c(0,1), size = nrow(data)/2, replace = TRUE)

d = data[data$filter %in% 0, colnames(data) %in% labels]


labels = list(E =  paste0("E", 1:10),
              N = paste0("N", 1:10),
              A = paste0("A", 1:10),
              O = paste0("O", 1:10),
              C = paste0("C", 1:10))

mycor = list()
myrev = list()

for(i in 1:length(names(labels))) {
  mycor[[i]] = cor(d[, colnames(d) %in% labels[[i]]])
  names(mycor)[i] = names(labels)[i]
  myrev[[i]] = names(mycor[[i]][,1][mycor[[i]][,1]< 0])
  names(myrev)[i] = names(labels)[i]
}
d[, colnames(d) %in% unlist(myrev[-3])] = 6 - d[, colnames(d) %in% unlist(myrev[-3])] 
# nel caso di A devoisolare gli item
m = labels$A[!labels$A %in% myrev$A]
# devo fare la differenza simmetrica:gli item che sono in A ma che non sono in rev$A
d[, colnames(d) %in% m] = 6 - d[, colnames(d) %in% m]

for(i in 1:length(names(labels))) {
  mycor[[i]] = cor(d[, colnames(d) %in% labels[[i]]])
  names(mycor)[i] = names(labels)[i]
  myrev[[i]] = names(mycor[[i]][,1][mycor[[i]][,1]< 0])
  names(myrev)[i] = names(labels)[i]
}

mycor = polychoric(d)

```

# matrice di correlazione

### 


```{r}
#| echo: false
#| fig-align: center
#| out-width: 100%
corrplot(mycor$rho, type = "lower")
```


# kmo e bartlett 

# Estrarre le dimensioni latenti

### 

Scree test di cattell

Parallel Analsysis

Autovalore 

### 

```{r}
#| echo: false 
scree(mycor$rho, pc = FALSE)
```


### 

```{r}
#| echo: false 
fa.parallel(mycor$rho, n.obs = nrow(d), fa = "fa")
```


### Rotazioni 

Oblique vs ortogonali 

# Indici di fit 

### 

chi quadro, p value, rmsea. solitamente si cofnrontano più mdoelli tra di loro, quindi aic e bic. 
si può guardare anche il cfi, ma più in termini comparativi con altri modelli 

conta tanto la correlazione tra i fattori (se prevista) e la quota di varianza spiegata 

L'ideale è cercare la soluzione con 3 item per fattore e senza cross loadings

Nel cofronto tra mdoelli va tenu7ta a mente sia la struutrua semplice sia il principio di parsimonia: A parità di varianza spiegata scegleire la suluzione con meno item 

# Matrice delle saturazioni 

```{r}
#| echo: false
#| warning: false
efaBF = efa(d, nfactors = 3:5, rotation = "oblimin", 
               estimator = "WLSMV", 
               ordered = colnames(d))
b =summary(efaBF, fit.measures = "all")

b$fit.table
```


# ispezione dei residui 