---
title: "Modulo 7: Exploratory Factor Analysis - EFA"
author: "Ottavia M. Epifania, Margherita Calderan"
format: 
  revealjs: 
    footer: "Psychoco 2026 - Padova"
    highlight-style: tango
    transition: none
    transition-speed: slow
    background-transition: fade
    slide-number: c/t
    show-slide-number: all
    self-contained: true
# server: shiny
editor_options: 
  chunk_output_type: console
code-annotations: hover
---

```{r include=FALSE}
library(tidyverse)
library(ltm)
library(psych)
library(MASS)
library(lavaan)
library(semPlot)
library(corrplot)

data = read.delim("C:/Users/Ottavia/Documents/GitHub/test-organizzioni-fisppa/BIG5/BIG5/data.csv")
set.seed(123)
data = data[data$gender %in% c(1, 2), ]
data = data[data$engnat %in% 1, ]
data = data[data$race %in% 1, ]

data$filter = sample(c(0,1), size = nrow(data)/2, replace = TRUE)


labels = list(E =  paste0("E", 1:10),
              N = paste0("N", 1:10),
              A = paste0("A", 1:10),
              O = paste0("O", 1:10),
              C = paste0("C", 1:10))
d = data[data$filter %in% 0, colnames(data) %in% unlist(labels)]

mycor = list()
myrev = list()

for(i in 1:length(names(labels))) {
  mycor[[i]] = cor(d[, colnames(d) %in% labels[[i]]])
  names(mycor)[i] = names(labels)[i]
  myrev[[i]] = names(mycor[[i]][,1][mycor[[i]][,1]< 0])
  names(myrev)[i] = names(labels)[i]
}
d[, colnames(d) %in% unlist(myrev[-3])] = 6 - d[, colnames(d) %in% unlist(myrev[-3])] 
# nel caso di A devoisolare gli item
m = labels$A[!labels$A %in% myrev$A]
# devo fare la differenza simmetrica:gli item che sono in A ma che non sono in rev$A
d[, colnames(d) %in% m] = 6 - d[, colnames(d) %in% m]

for(i in 1:length(names(labels))) {
  mycor[[i]] = cor(d[, colnames(d) %in% labels[[i]]])
  names(mycor)[i] = names(labels)[i]
  myrev[[i]] = names(mycor[[i]][,1][mycor[[i]][,1]< 0])
  names(myrev)[i] = names(labels)[i]
}

mycor = polychoric(d)

```

# matrice di correlazione

## 


```{r}
#| echo: false
#| fig-align: center
#| out-width: 100%
corrplot(mycor$rho, type = "lower")
```


# kmo e bartlett 

# Estrarre le dimensioni latenti

## 

Scree test di cattell

Parallel Analsysis

Autovalore 

## 

```{r}
#| echo: false 
scree(mycor$rho, pc = FALSE)
```


## 

```{r}
#| echo: false 
fa.parallel(mycor$rho, n.obs = nrow(d), fa = "fa")
```


## Rotazioni 

Oblique vs ortogonali 

# Indici di fit 

## 

chi quadro, p value, rmsea. solitamente si cofnrontano più mdoelli tra di loro, quindi aic e bic. 
si può guardare anche il cfi, ma più in termini comparativi con altri modelli 

conta tanto la correlazione tra i fattori (se prevista) e la quota di varianza spiegata 

L'ideale è cercare la soluzione con 3 item per fattore e senza cross loadings



## 

```{r}
#| echo: false
#| warning: false
efa2 = efa(d, nfactors = 4:6, rotation = "oblimin", 
               estimator = "WLSMV", 
               ordered = colnames(d))
b =summary(efa2, fit.measures = "all")
b
```


## 

```{r}
#| echo: false

b$fit.table
```

Riporta la model comparison tra i modelli: 

`chisq`: Chi-quadro del modello (testa l'ipotesi nulla per cui i dati si conformano al modello con $f$ fattori -- le frequenze attese --)

`df`: gradi di libertà del modello 

`pvalue`: p-value associato al chi quadro

`cfi`: Va interpretato in maneira comparitiva, non assoluta!

`rmsea`: Interpretato sia in maniera comparativa che assoluta

## 

```{r}
#| echo: false 

b$model.list$nf4$efa$sumsq.table[[1]]
```

Sum of sq (obliq) loadings: Somma dei quadrati dei loadings fattoriali

Proportion of total: Proporzione della varianza spiegata DAI FATTORI LATENTI (somma a 1)

Proportion var: Percentuale di varianza totale osservata spiegata da ogni fattore 

Cumulative var: Varianza totale spegata cumulativa 

## 

```{r}
b$model.list$nf4$efa$sumsq.table[[1]]
```


```{r}
b$model.list$nf5$efa$sumsq.table[[1]]
```


```{r}
b$model.list$nf6$efa$sumsq.table[[1]]
```

L'aggiunta del 6 fattore non aggiunge molto al modello: Parsimonia!




# Matrice delle saturazioni 


# ispezione dei residui 