---
title: "Modulo Didattico 1: Il concetto di Misura"
subtitle: "Test per le organizzaioni"
author: Ottavia M. Epifania, Margherita Calderan
format:
  beamer:
    slide-level: 3
    theme: Montpellier
    colortheme: dove
    navigation: horizontal
    highlight-style: tango
    classoption: compress, aspectratio=149
    innertheme: rounded
    outertheme: miniframes
callout-icon: false
code-annotations: below
header-includes: 
   - \usepackage{graphicx} 
   - \usepackage{xcolor}
   - \usepackage{tikz}
   - \usepackage{multirow}
   - \newcommand{\cov}{\mathrm{Cov}}
   - \usetikzlibrary{positioning,shapes,calc,arrows,decorations.pathreplacing}
   - \AtBeginSubsection{}
   - \AtBeginDocument{\author[Ottavia M. Epifania]{Ottavia M. Epifania \\ University of Trento \\\texttt{ottavia.epifania@unitn.it}}}
   - \AtBeginDocument{\institute[]{A.A. 2025/2026} }
   - \AtBeginSection[]
          {
             \begin{frame}[plain]
             \tableofcontents[currentsection, hideallsubsections]
              \end{frame}
          }
   - \AtBeginSubsection[]
          {
             \begin{frame}[plain]
             \tableofcontents[currentsection,currentsubsection,hideothersubsections]
             \end{frame}
          }
editor_options: 
  chunk_output_type: console
execute: 
  echo: true
---

```{r include=FALSE}
library(tidyverse)
consegne = length(dir(paste0(getwd(), "/BF")))
data = read.csv("data/bfq.csv")
revdata = read.csv("data/bfqR.csv")
df <- data.frame(
  dimension = c(
    "E","E","E","E","E","E","E","E",
    "G","G","G","G","G","G","G","G","G",
    "C","C","C","C","C","C","C","C","C",
    "S","S","S","S","S","S","S","S",
    "A","A","A","A","A","A","A","A","A","A"
  ),
  item = c(
    "I01","I06","I11","I16","I21","I26","I31","I36",
    "I02","I07","I12","I17","I22","I27","I32","I37","I42",
    "I03","I08","I13","I18","I23","I28","I33","I38","I43",
    "I04","I09","I14","I19","I24","I29","I34","I39",
    "I05","I10","I15","I20","I25","I30","I35","I40","I41","I44"
  ),
  reverse = c(
    0,1,0,0,1,0,1,0,
    1,0,1,0,0,1,0,1,0,
    0,1,0,1,1,0,0,0,1,
    0,1,0,0,1,0,1,0,
    0,0,0,0,0,0,1,0,1,0
  )
)
mappa = df
ordine_dimensioni <- unique(df$dimension)
df$dimension = factor(df$dimension, levels = ordine_dimensioni)

df_order = df[order(df$dimension, df$item), ]
item_order = df$item
corstart = cor(data[,-1])
corstart = corstart[item_order, item_order]
corstart[upper.tri(corstart, diag = FALSE)] = NA
corstart <- as.data.frame(as.table(corstart))
corstart = corstart[!is.na(corstart$Freq), ]
corstart$Var1 <- factor(corstart$Var1, levels = item_order)
corstart$Var2 <- factor(corstart$Var2, levels = item_order)
corstart <- corstart[as.numeric(corstart$Var1) >= as.numeric(corstart$Var2), ]
df = corstart
```


# BFQ 

### Grazie :) 

Ci sono state `r consegne` consegne. Di queste, sono risultate `r nrow(data)` valide per le analisi. 

Tutti i dati sono stati anonimizzati prima di qualsiasi analisi. 

:::{.callout-warning}

è una perdita di dati "fisiologica"!

:::


### {.plain}

```{r}
#| echo: false
#| fig-cap: "Matrice di correlazione degli item"
#| fig-align: center
#| out-width: "100%"
df <- corstart
diag_df <- df[df$Var1 == df$Var2, ]
lower_df <- df[df$Var1 != df$Var2, ]
ggplot() +   geom_tile(data = diag_df,
                       aes(x = Var1, y = Var2),
                       color = "#191970") +   geom_point(data = lower_df,
                                                        aes(x = Var1, y = Var2,
                                                            color = Freq,
                                                            size = abs(Freq))) + scale_fill_gradient2(
                                                              low = "firebrick", 
                                                              mid = "grey88", high = "#191970",
                                                              midpoint = 0,
                                                              limits = c(-1, 1)
                                                            ) +
  scale_color_gradient2(
    low = "firebrick", mid = "grey88", high = "#191970",
    midpoint = 0,
    limits = c(-1, 1)
  ) +   scale_size(range = c(1, 6)) + theme_light() + theme(
    axis.text.x = element_text(angle = 45, hjust = 1),
    axis.text = element_text(size = 22),
    axis.title = element_blank(), 
    legend.title = element_blank(), 
    legend.text = element_text(size = 22)
  ) + guides(size = "none")


```

### {.plain} 

```{r}
#| echo: false
#| fig-cap: "Doppia matrice di correlazione degli item"
#| fig-align: center
#| out-width: "100%"
cor_data    <- cor(data[,-1])
cor_revdata <- cor(revdata[,-1])

df1 <- as.data.frame(as.table(cor_data))
df2 <- as.data.frame(as.table(cor_revdata))

colnames(df1) <- c("Var1", "Var2", "cor")
colnames(df2) <- c("Var1", "Var2", "cor")

df1$dataset <- "data"
df2$dataset <- "revdata"
df_all <- rbind(df1, df2)
df_all$Var1 <- factor(df_all$Var1, levels = item_order)
df_all$Var2 <- factor(df_all$Var2, levels = item_order)

df_all$pos1 <- as.numeric(df_all$Var1)
df_all$pos2 <- as.numeric(df_all$Var2)

df_plot <- df_all[
  (df_all$dataset == "data"    & df_all$pos1 > df_all$pos2) |  # sopra (visivo)
    (df_all$dataset == "revdata" & df_all$pos1 < df_all$pos2) |  # sotto (visivo)
    (df_all$pos1 == df_all$pos2),
]

other_df <- df_plot[df_plot$pos1 != df_plot$pos2, ]
diag_df  <- df_plot[df_plot$pos1 == df_plot$pos2, ]


ggplot() +
  # diagonale (tile)
  geom_tile(data = diag_df,
            aes(x = Var1, y = Var2), color = "#191970") +
  # triangoli (punti)
  geom_point(data = other_df,
             aes(x = Var1, y = Var2,
                 color = cor,
                 size = abs(cor),
                 shape = dataset)) +
  scale_color_gradient2(
    low = "firebrick", mid = "grey88", high = "#191970",
    midpoint = 0,
    limits = c(-1, 1)
  ) +
  
  scale_size(range = c(2, 6)) +
  
  scale_shape_manual(values = c(16, 17))  +
  
  theme_light() + theme(
    axis.text.x = element_text(angle = 45, hjust = 1),
    axis.text = element_text(size = 22),
    axis.title = element_blank(), 
    legend.title = element_blank(), 
    legend.text = element_text(size = 22)
  ) + guides(size = "none", shape = "none")

```

## Scoring 

### 
\small
\scalebox{.80}{
\begin{tabular}{p{2.5cm}p{10cm}}
\textbf{Estroversione}	&	 item01, \textbf{item06}, item11, item16, \textbf{item21}, item26, \textbf{item31}, item36	\\
& \\
\textbf{Gradevolezza}	&	 \textbf{item02}, item07, \textbf{item12}, item17, item22, \textbf{item27}, item32, \textbf{item37}, item42	\\
		& \\
\textbf{Coscienziosità}	&	 item03, \textbf{item08}, item13, \textbf{item18}, \textbf{item23}, item28, item33, item38, \textbf{item43}	\\
		& \\
\textbf{Nevroticismo}	&	 item04, \textbf{item09}, item14, item19, \textbf{item24}, item29, \textbf{item34}, item39	\\
		& \\
\textbf{Apertura all'esperienza}	&	 item05, item10, item15, item20, item25, item30, \textbf{item35}, item40, \textbf{item41}, item44	\\
	
\end{tabular}
}


Gli item in **grassetto** sono gli **item reverse**

# Item Reverse 

### 


\vspace*{-5mm}

```{r}
#| out-width: 70%
#| echo: false
#| fig-align: center
corE = cor(data[, colnames(data) %in% mappa$item[mappa$dimension == "E"]])
corE[upper.tri(corE)] = NA
corE = as.data.frame(as.table(corE))
corE = corE[!is.na(corE$Freq), ]

corE$type = "Raw"
corEr = cor(revdata[, colnames(revdata) %in% mappa$item[mappa$dimension == "E"]])
corEr[upper.tri(corEr)] = NA
corEr = as.data.frame(as.table(corEr))
corEr = corEr[!is.na(corEr$Freq), ]

corEr$type = "Reversed"
thecor = rbind(corE, corEr)

ggplot(thecor, 
       aes(x = Var1, y = Var2, fill = Freq)) + 
  geom_tile() + 
  scale_fill_gradient2(
    low = "firebrick",
    mid = "grey88",
    high = "#191970",
    midpoint = 0,
    limits = c(-1, 1)
  ) + facet_wrap(~type) + theme_light() + 
  theme(axis.title = element_blank(), 
        axis.text = element_text(size = 22), 
        legend.title = element_blank(), 
        legend.text = element_text(size = 22))

```

:::: {.columns}

:::{.column width=50%}
\small
I01: è loquace

I06: è riservata 

I11: è piena di energia

I16: genera molto entusiasmo
:::

:::{.column width=50%}
\small
I21: tende ad essere taciturna 

I26: ha una personalità energica

I31: è qualche volta timida, inibita

I36: è estroversa, socievole
:::


::::


### 

I01: Io mi vedo come una persona che **è loquace**: 5 

I21: Io mi vedo come una persona che **tende ad essere taciturna**: 1 

\pause

L'item 21 è un item reverse! 

\small
:::{.callout-tip}
## Item straight

Sono item il cui contenuto è formulato *nella direzione del costrutto*

A punteggi *alti* nell'item sono verosilmente associati a livelli alti del costrutto 

:::

:::{.callout-warning}
## Item straight

Sono item il cui contenuto è formulato *nella direzione opposta al costrutto*

A punteggi *bassi* nell'item sono verosilmente associati a livelli alti del costrutto
:::

## Tipologie di item reverse

### 

\vspace*{-5mm}

:::{.callout-note}
## Polar opposite

Nell'item reverse viene utilizzato un termine che è concettualmente contrario al termine usato nell'item straight.

:::

:::{.callout-warning}
## Negated regular

Nell'item reverse viene aggiunta la negazione sul termine usato nell'item straight.

:::

:::{.callout-caution}
## Negated polar opposite

Nell'item reverse viene aggiunta la negazione al termine che è concettualmente contrario al termine usato nell'item straight. 

La doppia negazione implica che l'item reverse stia affermando la stessa identica cosa dell'item straight

:::

### Un esempio 

*Io mi vedo come una persona che...* LAVORA IN MODO ACCURATO 


:::{.callout-note}
## Polar opposite

Lavora in modo *inaccurato*
:::

:::{.callout-warning}
## Negated regular

Lavora in modo *non accurato*

:::

:::{.callout-caution}
## Negated polar opposite

Lavora in modo *non inaccurato*
:::


### 

\centering
Scale a 5 punti
\begin{tabular}{|c |c| c| c| c| c|}
\hline
Straight	&	1	&	2	&	3	&	4	&	5	\\
\hline
Reverse	&	5	&	4	&	3	&	2	&	1	\\
\hline
\end{tabular}

Scala a 7 punti

\begin{tabular}{|c|c|c| c|c|c| c|c|}
\hline
Straight	&	1	&	2	&	3	&	4	&	5	&	6	&	7	\\\hline
Reverse	&	7	&	6	&	5	&	4	&	3	&	2	&	1	\\\hline
\end{tabular}



$$\ldots$$


### 

\vspace*{-5mm}

:::{.callout-tip}
## Pro

* Obbligano le persone a rallentare nella compilazione e leggere con attenzione l'item per comprenderlo
* A posteriori, permettono di identificare le persone che hanno risposto a caso al questionario 

:::


:::{.callout-caution}
## Contro

* Le negazioni sono più difficili da comprendere (specie le doppie negazioni)
* Non sempre si può trovare il poalr opposite, per cui la negazione è "d'obbligo"
* Potrebbero non misurare il costrutto nello stesso modo dell'item straight

:::

## Distribuzioni delle risposte 

### 

```{r}
#| echo: false
long = pivot_longer(data, cols = !codice_personale)
colnames(long)[2] = "item"
long = merge(long, mappa)

mysum = long %>% 
  group_by(dimension, item, value) %>%  
  summarise(count = n()/nrow(data))
g= list()
for (i in 1:length(unique(mysum$dimension))) {
  g[[i]] = ggplot(mysum[mysum$dimension == unique(mysum$dimension)[i], ], 
                  aes(x = value, y = count, fill = factor(value))) + geom_bar(stat = "identity") + facet_wrap(~item) + ggtitle(unique(mysum$dimension)[i]) + 
    theme_light() + ylim(0,1)+
    theme(legend.position = "none", 
          axis.title = element_blank(),
          axis.text = element_text(size = 22), 
          plot.title = element_text(size = 22), 
          strip.text = element_text(size = 22))
}

i = 1 
```


```{r}
#| echo: false
#| fig-cap:  !expr paste("Distribuzione per la scala", unique(mysum$dimension)[i_plot])
#| fig-align: center
#| out-width: 80%

i_plot <- i   # ← salva il valore

g[[i_plot]]

i <- i + 1
```


### 

```{r}
#| echo: false
#| fig-cap:  !expr paste("Distribuzione per la scala", unique(mysum$dimension)[i_plot])
#| fig-align: center
#| out-width: 80%

i_plot <- i   # ← salva il valore

g[[i_plot]]

i <- i + 1
```

### 

```{r}
#| echo: false
#| fig-cap:  !expr paste("Distribuzione per la scala", unique(mysum$dimension)[i_plot])
#| fig-align: center
#| out-width: 80%

i_plot <- i   # ← salva il valore

g[[i_plot]]

i <- i + 1
```


### 
```{r}
#| echo: false
#| fig-cap:  !expr paste("Distribuzione per la scala", unique(mysum$dimension)[i_plot])
#| fig-align: center
#| out-width: 80%

i_plot <- i   # ← salva il valore

g[[i_plot]]

i <- i + 1
```

### 
```{r}
#| echo: false
#| fig-cap:  !expr paste("Distribuzione per la scala", unique(mysum$dimension)[i_plot])
#| fig-align: center
#| out-width: 80%

i_plot <- i   # ← salva il valore

g[[i_plot]]

i <- i + 1
```





# Correlazione 

## Pearson 

## Policorica 

## Tetracorica