---
title: "Modulo 6a: Exploratory Factor Analysis - EFA"
author: "Ottavia M. Epifania, Margherita Calderan"
format: 
  revealjs: 
    footer: "Test per le organizzazioni"
    highlight-style: tango
    transition: none
    transition-speed: slow
    background-transition: fade
    slide-number: c/t
    show-slide-number: all
    self-contained: true
    theme: test-theme.scss
    scrollable: true
editor_options: 
  chunk_output_type: console
code-annotations: hover
---

```{r include=FALSE}
library(tidyverse)
library(ltm)
library(psych)
library(MASS)
library(lavaan)
library(semPlot)
library(corrplot)

# data = read.delim("C:/Users/Ottavia/Documents/GitHub/test-organizzioni-fisppa/BIG5/BIG5/data.csv")
# set.seed(123)
# data = data[data$gender %in% c(1, 2), ]
# data = data[data$engnat %in% 1, ]
# data = data[data$race %in% 1, ]
# 
# data$filter = sample(c(0,1), size = nrow(data)/2, replace = TRUE)
# 
# 
# labels = list(E =  paste0("E", 1:10),
#               N = paste0("N", 1:10),
#               A = paste0("A", 1:10),
#               O = paste0("O", 1:10),
#               C = paste0("C", 1:10))
# d = data[data$filter %in% 0, colnames(data) %in% unlist(labels)]
# 
# mycor = list()
# myrev = list()
# 
# for(i in 1:length(names(labels))) {
#   mycor[[i]] = cor(d[, colnames(d) %in% labels[[i]]])
#   names(mycor)[i] = names(labels)[i]
#   myrev[[i]] = names(mycor[[i]][,1][mycor[[i]][,1]< 0])
#   names(myrev)[i] = names(labels)[i]
# }
# d[, colnames(d) %in% unlist(myrev[-3])] = 6 - d[, colnames(d) %in% unlist(myrev[-3])] 
# # nel caso di A devoisolare gli item
# m = labels$A[!labels$A %in% myrev$A]
# # devo fare la differenza simmetrica:gli item che sono in A ma che non sono in rev$A
# d[, colnames(d) %in% m] = 6 - d[, colnames(d) %in% m]
# 
# for(i in 1:length(names(labels))) {
#   mycor[[i]] = cor(d[, colnames(d) %in% labels[[i]]])
#   names(mycor)[i] = names(labels)[i]
#   myrev[[i]] = names(mycor[[i]][,1][mycor[[i]][,1]< 0])
#   names(myrev)[i] = names(labels)[i]
# }
# 
# mycor = polychoric(d)
load("data/efa-env.RData")
plot_lambda = function(objLav, index = 1) {
   mylambda = as.data.frame(objLav$loadings[[index]])
mylambda$item = rownames(mylambda)
mylambda = pivot_longer(mylambda, cols = !item)
g = ggplot(mylambda, 
       aes(x = name, y = item, fill = value)) + geom_tile() + 
    scale_fill_gradient2(
    low = "firebrick",     # valori negativi
    mid = "white",    # zero
    high = "midnightblue",     # valori positivi
    midpoint = 0,     # centro = 0
    limits = c(-1, 1) # limiti fissati
  ) + theme_light() + 
  theme(legend.title = element_blank(), 
        legend.position = "top", 
        legend.text = element_text(size = 20), 
        axis.title = element_blank(), 
        axis.text = element_text(size = 20), 
        legend.key.width = unit(1.5, "cm"),
  legend.key.height = unit(0.8, "cm"))
  return(g)
}
```

# Matrice di correlazione

## 


```{r}
#| echo: false
#| fig-align: center
#| out-width: 100%
corrplot(mycor$rho, type = "lower")
```

# L'analisi fattoriale esplorativa 

##

Considerando $i = 1, \ldots I$ le variabili manifeste (item) e $p = 1, \ldots, P$ le persone e assumendo $\theta$ come fattore latente unidimensionale:


$$Y_{pi} = \mu_{i} + \lambda_i \theta_p + \varepsilon_{ip}$$
dove 

$\mu_i$: è l'intercetta per l'$i$-esimo indicatore

$\theta_p$: è il livello di tratto latente *non osservato* per il $p$-esimo soggetto 

$\lambda_i$: è il *factor loading* (saturazione) dell'$i$-esimo indicatore che descrive la forza della correlazione tra l'indicatore $i$ e il tratto latente $\theta$

## Più dimensioni

$\theta_1, \ldots, \theta_F$, presupponendo che $F < I$: 

$$Y_{pi} = \mu_{i} + \lambda_{i1} \theta_{p1} + \ldots + \lambda_{iF} \theta_{pF} + \varepsilon_{ip}$$


## 

:::{.callout-tip icon="false"}

## Assunzioni 

$\theta_p$ e $\varepsilon_{pi}$ sono indipendenti tra loro 

$\varepsilon_{pi} \sim \mathcal{N}(0, 1)$ per cui $E(\varepsilon_{pi}) = 0$

$\theta \sim \mathcal{N}(0, 1)$ per cui  $E(\theta_p) = 0$ e $var(\theta_p) = 1$

:::

<br>

Date queste assunzioni: 

$Y_{p1} \ldots Y_{pI}$ sono localmente indipendenti **data** la variabile latente $\theta_p$


## 

La varianza di ogni variabile manifesta viene partizionata in:

:::{.callout-note icon="false"}
## Comunalità $h^2$

Porzione della varianza della variabile manifesta che è spiegata dal fattore latente: 

* Modello unidimensionale: $h_i^2 = \lambda_i^2$

* Modello multifattoriale con $F$ fattori: $h_i^2 = \sum_{f = 1}^{F} \lambda_{if}^2$

* Modello multifattoriale con $\mathbf{\Phi}$ (matrice di correlazione $F \times F$): $h_i^2 = \mathbf{\lambda_i} \mathbf{\Phi} \mathbf{\lambda_i^T}$

:::


:::{.callout-warning icon="false"}

## Unicità $u_i^2$

La varianza della variabile manifesta che non è spiegata dal modello fattoriale (a uno o più fattori)

$u_i^2 = 1 -h_i^2$

:::







## Stima dei parametri vs. Inferenza

<br>

I parametri del modello ($\lambda_i$, $h_i^2$, $u_i^2$) possono essere stimati a partire dalla semplice matrice di correlazione osservata 

<br>

Per estrarre i *factor scores* (il punteggio pesato in base ai $\lambda_i$ per ogni soggetto $p$), valutare la fit del modello e fare inferenza è necessario avere a disposizione la *numerosità campionaria* e i vettori delle risposte fornite ad ogni item


# Step preliminari 

## 
:::{.callout-caution icon="false"}
## La domanda

Ci sono delle correlazioni tra gli item?
:::

:::{.callout-tip}
## Test di sfericità di Bartlett

Verifica se la matrice di correlazione $\mathbf{R}$ è significativamente diversa da una matrice identità $\mathbf{I}$ (ovvero una matrice dove è prevista la non correlazione tra tutte le variabili).

$H_0: \mathbf{R} = \mathbf{I} \qquad H_1: \mathbf{R} \neq \mathbf{I}$

$$\chi^2 = - (n-1 - \dfrac{2I + 5}{6}) \ln |\mathbf{R}| \qquad \text{con} \quad df = \dfrac{I(I-1)}{2}$$
con $n$ ampiezza campionaria, $I$ numero di item e $|\mathbf{R}|$ determinante di $\mathbf{R}$
:::

## Un esempio {.smaller}


$n = 50$; $I = 2$

:::: {.columns}

:::{.column width=50%}
$$\mathbf{R} = \begin{pmatrix}
1 & 0.6  \\
0.6 & 1 
\end{pmatrix}$$

:::


:::{.column width=50%}
$$\mathbf{I} = \begin{pmatrix}
1 & 0  \\
0 & 1 
\end{pmatrix}$$
:::
::::

Determinante: $|\mathbf{R}|=1\cdot 1−0.6^2=1−0.36=0.64$

$\chi^2 = - (n-1 - \dfrac{2I + 5}{6}) \ln |\mathbf{R}| =  - (50-1 - \dfrac{2\cdot2 + 5}{6}) \ln 0.64 = \approx 21.2$


$\dfrac{I(I-1)}{2} = \dfrac{2(2-1)}{2} = 1$

<br>

$p$-value $= `r 1- pchisq(21.2, 1)`$


## Item Big Five

$n = `r nrow(d)`$; $I = `r ncol(d)`$ 


```{r}
#| echo: false
cortest.bartlett(mycor$rho, n = nrow(d))

```





##

:::{.callout-caution icon="false"}
## La domanda

Le correlazioni sono spiegabili dalle variabili latenti?

:::

:::{.callout-tip icon="false"}
## Kayser-Meyer-Olkin

Misura dell'adeguatezza dei dati per l'analisi fattoriale prendendo in considerazione le *correlazioni parziali* (le correlazioni che rimangono una volta tolto l'effetto delle variabili latenti) degli item

$$KMO = \frac{\sum_{i \ne j} r_{ij}^2}{\sum_{i \ne j} r_{ij}^2 + \sum_{i \ne j} p_{ij}^2}$$

con: 

$r_{ij}$: Correlazione tra $i,j$ (con $i, j = 1, \ldots, I$ e $i \ne j$)

$p_{ij} = -\frac{\omega_{ij}}{\sqrt{\omega_{ii}\,\omega_{jj}}} \quad \text{con} \quad \Omega = R^{-1}$: Correlazione parziale tra $i, j$ (controllando per tutte le altre, ovvero *quanto resta della relazione tra due variabili dopo aver tolto tutto il resto*)

$KMO > .90$: Ottimo, $KMO > .70$: Accettabile

:::





## Un esempio {.smaller}

$I = 3$

::::{.columns}

:::{.column width=50%}

$$\mathbf{R} =
\begin{pmatrix}
1 & 0.6 & 0.5 \\
0.6 & 1 & 0.4 \\
0.5 & 0.4 & 1
\end{pmatrix}$$


$r_{12}^2 = 0.36, \quad r_{13}^2 = 0.25, \quad r_{23}^2 = 0.16$

$\sum r_{ij}^2 = 0.36 + 0.25 + 0.16 = 0.77$

:::

:::{.column width=50%}

$$\Omega = \mathbf{R}^{-1} \approx
\begin{pmatrix}
1.56 & -0.88 & -0.43 \\
-0.88 & 1.45 & -0.22 \\
-0.43 & -0.22 & 1.29
\end{pmatrix}$$

con $p_{ij} = -\frac{\omega_{ij}}{\sqrt{\omega_{ii}\,\omega_{jj}}}$ si ottengono:


$p_{12} = -\frac{\omega_{12}}{\sqrt{\omega_{11}\,\omega_{22}}} = -\frac{-0.88}{\sqrt{1.56 \cdot 1.45}} \approx 0.59$


$p_{13} = -\frac{\omega_{13}}{\sqrt{\omega_{11}\,\omega_{33}}} = -\frac{-0.43}{\sqrt{1.56 \cdot 1.29}} \approx 0.30$


$p_{23} = -\frac{\omega_{23}}{\sqrt{\omega_{22}\,\omega_{33}}} = -\frac{-0.22}{\sqrt{1.45 \cdot 1.29}} \approx 0.16$


$\sum p_{ij}^2 = 0.59^2 + 0.30^2 + 0.16^2 \approx 0.47$

:::

::::



$$KMO = \frac{\sum r_{ij}^2}{\sum r_{ij}^2 + \sum p_{ij}^2} = \frac{0.77}{0.77 + 0.47} \approx 0.62$$


## Item Big Five

$n = `r nrow(d)`$; $I = `r ncol(d)`$ 

```{r}
#| echo: false

KMO(mycor$rho)
```



# Estrarre le dimensioni latenti

## 

:::{.callout-caution icon="false"}
## La domanda

Di quante dimensioni latenti ho bisogno per spiegare le relazioni?

:::

|Metodo|	Logica| Autore
|:------ |--------- |------:|
|Kaiser (eigenvalue > 1)|	soglia fissa| Kaiser (1960)|
|Scree  plot |	giudizio visivo (il gomito) | Cattell (1966) |
|Parallel analysis|	Confronto con dati casuali| Horn (1965)|
|MAP |	minimizzazione del residuo|


## 

:::{.callout-note icon="false"}
## Eigenvalue (Autovalore)

Misura quanta della varianza totale della matrice di correlazione è catturata da ogni fattore $f$

Viene estratto un numero $f^*$ di fattori latenti per ogni autovalore $\geq 1$ (Metodo di Kaiser, 1960) $\rightarrow$ seleziona i fattori che spiegano più varianza di una singola variabile standardizzata.
:::

### {.scrollable}

:::{.panel-tabset}
## Autovalori 

```{r}
#| echo: false
#| fig-align: center
#| out-width: 50%
eigen(mycor$rho)$values
```

## Graficamente

```{r}
#| echo: false

myeigen = eigen(mycor$rho)$values
mycolors = rep("black", length(myeigen))
mycolors[myeigen>=1] = "firebrick"
plot(eigen(mycor$rho)$values, pch = 19, col = mycolors, 
     cex = 2, main = "Grafico degli autovalori", cex.main=2)
abline(h=1, lwd=2)
legend(x = 30, y = 10, legend = c("< 1", ">= 1"), 
       fill = c("black", "firebrick"),
       cex = 3, bty ="n")
```
:::




## 

:::{.callout-note icon="false"}
## Scree plot (Cattell, 1966)

Vengono estratti gli $f$ fattori  estraibili (dove $F = I$) sull'asse delle x mentre sull'asse delle y vengono plottati gli autovalori associati ad ognuno dei fattori. 

Tutto basato sul giudizio visivo di dove si forma la curva a gomito: Si estraggono un numero di fattori tanti quanti sono i fattori sopra il gomito

:::

```{r}
#| echo: false 
#| fig-align: center
#| out-width: 50%
scree(mycor$rho, pc = FALSE)
```


## 


:::{.callout-note icon="false"}
## Parallel analysis (Horn, 1965)

Vengono confrontati gli autovalori estratti dai dati con gli autovalori estratti da dei dati completamente casuali.

Si estraggono tante dimensioni quante sono le dimensioni osservate oltre le dimensioni casuali
:::

```{r}
#| echo: false 
#| fig-align: center
#| out-width: 50%
fa.parallel(mycor$rho, n.obs = nrow(d), fa = "fa")
```


## 

:::{.callout-note icon="false"}
## Minimum Average Partial (MAP)

Misura quanta varianza residua rimane dopo aver rimosso progressivamente fattori

Sceglie la soluzione che permette di *minimizzare* la varianza residua

::::{.columns}

:::{.column width=50%}
$$MAP(f) = \dfrac{1}{m} \sum_{i \neq j} {r_{ij}^{(f)}}^2$$
$m$: Numero di coppie di variabili 

$r_{ij}^{(f)}$ correlazione parziale tra ogni coppia di variabili dopo aver estratto $f$ fattori

:::

:::{.column width=50%}
$$f^* = \arg \min_f MAP(f)$$
:::


::::

:::


##

```{r}
#| echo: false

VSS(mycor$rho, plot = FALSE, n.obs = nrow(d), 
    rotate = "oblimin")
```


# Indici di fit 

## 

Per scegliere il "miglior" modello di EFA, vanno confrontate diverse soluzioni che prendano in considerazione diversi modelli fattoriali

:::{.callout-tip icon="false"}

## Indici comparativi

Akaike's Information Criterion: $AIC = 2g - 2 \log(\mathcal{L})$

Bayesian Information Criterion: $BIC = g\log(n) - 2 \log(\mathcal{L})$

$g$: Numero di parametri liberi stimati dal modello 

$\mathcal{L}$: Funzione di verosimiglianza del modello 

$n$: ampiezza campionaria

AIC e BIC sono indici di entropia: Minore è il loro valore, meglio è la fit del modello 

Penalizzano modelli troppo complessi
:::

##

:::{.callout-caution icon="false"}

## Test $\chi^2$ (Goodness-of-fit)

Basato sulla verosimiglianza $\mathcal{L}$ ottenuta dal confronto tra la matrice di covarianza osservata  ($cov$) e la matrice di covarianza attesa ($\hat{cov}$) secondo il modello fattoriale 

$H_0$: $cov = \hat{cov}$

$df$: Numero di elementi **unici** nella matrice di covarianza $-$ numero di parametri stimati (saturazioni, correlazioni tra fattori ecc.)

Molto sensibile all'ampiezza campionaria! **Non** deve essere l'unica statistica a guidare la scelta del modello 

:::

##

:::{.callout-note icon="false"}

## Root mean square error of approximation (RMSEA)

Indice di fit assoluto basato sul $\chi^2$: 

$RMSEA = \dfrac{\chi^2 -df}{df(n-1)}$


$E(\chi^2) = df$ $\rightarrow$ più è piccolo il valore di RMSEA, minore è l'errore, migliore è il modello 

$RMSEA < .10$ fit accettabile 

$RMSEA < .05$ fit ottima

:::



## 


:::{.callout-tip icon="false"}

## Comparative Fit Index (CFI)

Confronta la performance del modello target ($T$) e di un modello baseline ($B$) in cui tutte le covarianze sono fissate a 0 (non c'è correlazione tra le variabili manifeste) e le varianze sono stimate liberamente a partire dai dati: 

$$CFI = \dfrac{(\chi_B^2 - df_B) - (\chi_T^2 - df_T)}{(\chi_B^2 - df_B)}$$

Se il modello $T$ è correttamente specificato: $(\chi_T^2 - df_T) \approx 0 \rightarrow CFI \approx 1$

$CFI \geq .90$ Valori accettabili 

$CFI \geq .95$ Valori ottimali 


:::

:::{.callout-caution}
## Attenzione!!!

Pensato per **modelli confermativi**

In EFA viene usato in senso compartivo, nel senso di vedere come cambia la fit del modelo in base al numero di fattori inseriti nel modello fattoriale


Viene definito indice comparativo ma non con lo stesso significato degli indici di entropia (AIC e BIC)
:::

## Oltre gli indici 

Per valutare la buona fit di un modello fattoriale esplorativo vanno tenuti a mente i principi di: 

* Causazione: Varianza spiegata da/dai fattore/i latenti
* Parsimonia: Non aggiungere fattori non necessari 
* Struttura semplice: Almeno 3 item per fattore e nessun cross-loading


## 

```{r}
#| echo: false
#| warning: false
# efa2 = efa(d, nfactors = 4:6, rotation = "oblimin", 
#                estimator = "WLSMV", 
#                ordered = colnames(d))
# b =summary(efa2, fit.measures = "all")
b
```


## Indici di fit 

```{r}
#| echo: false

b$fit.table
```

Riporta la model comparison tra i modelli: 

`chisq`: Chi-quadro del modello (testa l'ipotesi nulla per cui i dati si conformano al modello con $F$ fattori)

`df`: gradi di libertà del modello 

`pvalue`: p-value associato al chi quadro

`cfi`: Va interpretato in maniera comparitiva, non assoluta!

`rmsea`: Interpretato sia in maniera comparativa che assoluta





## 

```{r}
b$model.list$nf4$efa$sumsq.table[[1]]
```


```{r}
b$model.list$nf5$efa$sumsq.table[[1]]
```


```{r}
b$model.list$nf6$efa$sumsq.table[[1]]
```


## Soluzione a 4 fattori 

:::{.panel-tabset}
## Varianza spiegata 

```{r}
#| echo: false 

b$model.list$nf4$efa$sumsq.table[[1]]
```

## Residui

```{r}
#| echo: false

corrplot(residuals(efa2$nf4)$cov, type = "lower", diag = FALSE, 
         method = "shade")
```

## $\lambda_i$

```{r}
#| echo: false
#| fig-align: center
#| out-width: 70%
library(knitr)


plot_lambda(efa2, index = 1)
# kable(apply(efa2$loadings$nf4, 2, round, digits = 2))
```

##  $\mathbf{\Phi}$

```{r}
#| echo: false

corrplot(lavInspect(efa2$nf4, "cor.lv"), 
         type = "lower", diag = F, method = "shade")

```


:::

## Soluzione a 5 fattori 

:::{.panel-tabset}
## Varianza spiegata 

```{r}
#| echo: false 

b$model.list$nf5$efa$sumsq.table[[1]]
```

## Residui

```{r}
#| echo: false

corrplot(residuals(efa2$nf5)$cov, type = "lower", diag = FALSE, method = "shade")
```

## $\lambda_i$

```{r}
#| echo: false
library(knitr)
plot_lambda(efa2, index = 2)
```

## $\mathbf{\Phi}$

```{r}
#| echo: false

corrplot(lavInspect(efa2$nf5, "cor.lv"), 
         type = "lower", diag = F, method = "shade")
```



:::

## Soluzione a 6 fattori 

:::{.panel-tabset}
## Varianza spiegata 

```{r}
#| echo: false 

b$model.list$nf6$efa$sumsq.table[[1]]
```

## Residui

```{r}
#| echo: false

corrplot(residuals(efa2$nf6)$cov, type = "lower", diag = FALSE, method = "shade")
```

## $\lambda_i$

```{r}
#| echo: false
library(knitr)
plot_lambda(efa2, index = 3)
```

##  $\mathbf{\Phi}$

```{r}
#| echo: false

corrplot(lavInspect(efa2$nf6, "cor.lv"), 
         type = "lower", diag = F, method = "shade")

```



:::


# Factor scores

## 

Sono i livelli della variabile latente stimati in base al modello fattoriale 

<br>

Si possono estrarre dai modelli esplorativi, MA: 

<br>

* Sono instabili: Dipendono da una serie di decisioni prese (e.g., il tipo di rotazione)
* Non rappresentano realmente la variabile latente
* Non possono essere usati per fare infereneze, ma solo a scopi esplorativi 


