---
title: "Analisi Fattoriale Esplorativa"
subtitle: "Test per le organizzazioni - A.A. 2025/2026"
author: "Margherita Calderan & Ottavia M. Epifania"
date: today
format:
  html:
    page-layout: full
    toc: true
    toc-location: left
    toc-depth: 3
    number-sections: true
    embed-resources: true
    theme: cosmo
    css: custom-style.css
lang: it
execute:
  echo: true
  warning: false
  message: false
editor:
  markdown:
    wrap: 72
---

Nella prima parte della lezione faremo un recap degli argomenti trattati
la volta scorsa (con qualche approfondimento), nella seconda parte
proveremo a svolgere l'analisi fattoriale esplorativa attraverso il
pacchetto `lavaan`.

::: callout-note
## Fonti

Parte della lezione è stata adattata dai seguenti materiali disponibili
online:

-   Dispensa [Testing
    psicologico](https://ccaudek.github.io/testing_psicologico/) by
    Corrado Caudek
-   Brown, Anna. (2023). Psychometrics in Exercises using R and RStudio. Textbook and data resource. Available from <https://bookdown.org/annabrown/psychometricsR>.

-   [Lezione](slides/06-EFA/06-EFA-live.html): Modulo 6a: Exploratory
    Factor Analysis - EFA

Altri riferimenti utili sono:

-   Petersen, I. T. (2026). Principles of psychological assessment: With
    applied examples in R. Version 1.0.9. University of Iowa Libraries.
    <https://isaactpetersen.github.io/Principles-Psychological-Assessment>.
    <https://doi.org/10.25820/work.007199>

-   Martinková, P., & Hladká, A. (2023). Computational Aspects of
    Psychometric Methods: With R (1st ed.). Chapman and Hall/CRC.
    <https://doi.org/10.1201/9781003054313>
:::

```{r}
#| include: false

library(psych)

data(bfi, package = "psych")
items <- bfi[, 1:25]

# Item reverse (A1, C4, C5, E1, E2, O2, O5)
rev_items <- c("A1", "C4", "C5", "E1", "E2", "O2", "O5")
items_rec <- items
items_rec[, rev_items] <- 7 - items_rec[, rev_items]

ordine <- c(paste0("A", 1:5), paste0("C", 1:5), paste0("E", 1:5),
            paste0("N", 1:5), paste0("O", 1:5))
R_ord  <- polychoric(items_rec[, ordine])$rho
R_full <- R_ord

items_EN <- items_rec[, c(paste0("E", 1:5), paste0("N", 1:5))]
R_EN  <- polychoric(items_EN)$rho
n_obs <- sum(complete.cases(items_EN))

# modelli che utilizzeremo dopo
fit_unrot <- fa(R_EN, nfactors = 2, fm = "minres", rotate = "none",n.obs = n_obs)
fit_varimax <- fa(R_EN, nfactors = 2, fm = "minres", rotate = "varimax", n.obs = n_obs)
fit_oblimin <- fa(R_EN, nfactors = 2, fm = "minres", rotate = "oblimin", n.obs = n_obs)

```

::: {.callout-tip collapse="true"}

## R studio pkg

```{r setup}
#| echo: true

# se non avete il pacchetto -> install.packages("nomepacchetto")
# e poi...
library(psych)
library(corrplot)
library(ggplot2)
library(patchwork)
library(tidyverse)
library(lavaan)

# impostazione grafica 
set_theme(theme_bw(base_size = 14))
```
:::

::: {.callout-important collapse="true"}
## Notazione utilizzata in questa lezione

| Simbolo | Significato |
|------------------|------------------------------------------------------|
| $n$ | Numero di soggetti |
| $s$ | Indice del soggetto ($s = 1, \ldots, n$) |
| $p$ | Numero di item (variabili osservate) |
| $i$ | Indice dell'item generico ($i = 1, \ldots, p$) |
| $k$ | Secondo indice di item, usato nelle formule di covarianza tra coppie ($k \neq i$) |
| $Y_{si}$ | Risposta del soggetto $s$ all'item $i$ |
| $m$ | Numero di fattori comuni ($m \ll p$) |
| $j$ | Indice del fattore ($j = 1, \ldots, m$) |
| $\mu_i$ | Intercetta (media) dell'item $i$ |
| $\theta_{sj}$ | Punteggio latente del soggetto $s$ sul fattore $j$ |
| $\lambda_{ij}$ | Saturazione fattoriale dell'item $i$ sul fattore $j$ |
| $\varepsilon_{si}$ | Errore specifico del soggetto $s$ sull'item $i$ |
| $\psi_i$ | Varianza dell'errore specifico dell'item $i$ (unicità) |
| $h_i^2$ | Comunalità dell'item $i$ |
| $\mathbf{R}$ | Matrice di correlazione osservata ($p \times p$) |
| $\hat{\mathbf{R}}$ | Matrice di correlazione riprodotta dal modello |
| $\boldsymbol{\Lambda}$ | Matrice dei loading ($p \times m$) |
| $\boldsymbol{\Phi}$ | Matrice di correlazione tra i fattori ($m \times m$; $= \mathbf{I}$ se ortogonali) |
| $\boldsymbol{\Psi}$ | Matrice diagonale delle unicità ($p \times p$) |
:::

# Introduzione

La matrice di correlazione policorica dei 25 item mostra una struttura a
**blocchi**: gli item della stessa scala correlano molto tra loro,
mentre le correlazioni tra scale diverse sono più basse.

```{r}
#| echo: false
#| fig-width: 9
#| fig-height: 8
corrplot(R_ord,
         method      = "shade",
         type        = "lower",
         diag        = TRUE,
         tl.cex      = 0.85,
         tl.col      = "black",
         title       = "Correlazioni policoriche — 25 item Big Five",
         mar         = c(0, 0, 2, 0),
         addgrid.col = "white"
)
text(-1.5, 22.5, "A", col = "#E69F00", cex = 1.4, font = 2)
text(-1.5, 17.5, "C", col = "#56B4E9", cex = 1.4, font = 2)
text(-1.5, 12.5, "E", col = "#009E73", cex = 1.4, font = 2)
text(-1.5,  7.5, "N", col = "#CC79A7", cex = 1.4, font = 2)
text(-1.5,  2.5, "O", col = "#D55E00", cex = 1.4, font = 2)
```

La domanda centrale è: **perché** questi blocchi emergono?

L'**analisi fattoriale esplorativa** parte da una matrice di
correlazioni $p \times p$ tra $p$ variabili osservate e cerca una
matrice $p \times m$ di **saturazioni fattoriali** ($\lambda$) che
spieghi le correlazioni tramite $m \ll p$ fattori comuni latenti.


# Il modello monofattoriale

Gli item non correlano direttamente tra loro, ma perché sono tutti
influenzati da una stessa variabile latente (il fattore $\theta$).

Per $i = 1, \ldots, p$ item e $s = 1, \ldots, n$ soggetti, il modello
**monofattoriale** è:

$$
Y_{si} = \mu_i + \lambda_i \,\theta_s + \varepsilon_{si}
$$

dove:

-   $\mu_i$ è l'intercetta dell'item $i$;
-   $\theta_s$ è il punteggio latente del soggetto $s$ sul fattore
    comune;
-   $\lambda_i$ è la **saturazione fattoriale** dell'item $i$: indica
    quanto fortemente ***il fattore influenza quell'item***;
-   $\varepsilon_{si}$ è l'errore specifico (tutto ciò che non
    appartiene al fattore comune).

```{r}
#| echo: false
#| fig-width: 9
#| fig-height: 5
n_items   <- 5
nodes_obs <- data.frame(
  x = seq(0.5, 4.5, length.out = n_items),
  y = rep(0.8, n_items),
  label = paste0("Y", 1:n_items)
)
node_lat  <- data.frame(x = 2.5, y = 2.2, label = "θ")
nodes_err <- data.frame(
  x = seq(0.5, 4.5, length.out = n_items),
  y = rep(0.1, n_items),
  label = paste0("ε", 1:n_items)
)
lambdas <- c(0.80, 0.75, 0.70, 0.65, 0.60)

ggplot() +
  geom_segment(
    data = nodes_obs,
    aes(x = 2.5, y = 2.05, xend = x, yend = 0.97),
    arrow = arrow(length = unit(0.25, "cm"), type = "closed"),
    color = "darkorange", linewidth = 1
  ) +
  geom_label(
    data = data.frame(
      x     = (nodes_obs$x + 2.5) / 2 + c(-0.30, -0.15, 0, 0.15, 0.30),
      y     = (nodes_obs$y + 2.2) / 2 + c( 0.10,  0.05, 0,-0.05,-0.10),
      label = paste0("λ", 1:n_items, " = ", lambdas)
    ),
    aes(x = x, y = y, label = label),
    size = 3.2, fill = "white", color = "darkorange", label.size = 0.2
  ) +
  geom_segment(
    data = nodes_err,
    aes(x = x, y = 0.25, xend = x, yend = 0.63),
    arrow = arrow(length = unit(0.2, "cm"), type = "closed"),
    color = "grey50", linewidth = 0.8
  ) +
  geom_point(data = nodes_obs, aes(x = x, y = y),
             size = 16, shape = 22, fill = "steelblue", color = "navy") +
  geom_text(data = nodes_obs, aes(x = x, y = y, label = label),
            color = "white", fontface = "bold", size = 4) +
  geom_point(data = node_lat, aes(x = x, y = y),
             size = 20, shape = 21, fill = "gold",
             color = "darkorange", stroke = 2) +
  geom_text(data = node_lat, aes(x = x, y = y, label = label),
            size = 7, fontface = "bold") +
  geom_point(data = nodes_err, aes(x = x, y = y),
             size = 10, shape = 21, fill = "grey80", color = "grey50") +
  geom_text(data = nodes_err, aes(x = x, y = y, label = label),
            size = 3, color = "grey30") +
  annotate("text", x = 0.05, y = 2.2, label = "Fattore latente",
           hjust = 0, size = 3.5, color = "darkorange", fontface = "italic") +
  annotate("text", x = 0.05, y = 1, label = "Item osservati",
           hjust = 0, size = 3.5, color = "navy",       fontface = "italic") +
  annotate("text", x = 0.05, y = 0.1, label = "Errori",
           hjust = 0, size = 3.5, color = "grey50",     fontface = "italic") +
  xlim(-0.1, 5.5) + ylim(-0.1, 2.7) +
  theme_void(base_size = 13)
```

| Assunzione | Notazione |
|------------------------------|------------------------------------------|
| (Convenzione) Item centrati e standardizzati | $\mathbb{E}(Y_i) = 0$ |
| Il fattore comune è standardizzato | $\mathbb{E}(\theta) = 0$, $\mathbb{V}(\theta) = 1$ |
| Gli errori hanno media nulla e varianza $\psi_i$ | $\mathbb{E}(\varepsilon_i) = 0$, $\mathbb{V}(\varepsilon_i) = \psi_i$ |
| Errori tra loro incorrelati | $\mathrm{Cov}(\varepsilon_i, \varepsilon_k) = 0$ per $i \neq k$ |
| Errori incorrelati con il fattore | $\mathrm{Cov}(\varepsilon_i, \theta) = 0$ |

Date queste ipotesi, l’interdipendenza (cioè le correlazioni) fra le
variabili osservate è interamente spiegata dal singolo fattore
(**indipendenza locale**/**indipendenza condizionale**): una volta noto
il valore del fattore $\theta$, le risposte agli item non si influenzano
a vicenda,
$$P(Y_i, Y_k \mid \theta) = P(Y_i \mid \theta) \cdot P(Y_k \mid \theta).$$

:::::: callout-tip
## Esempio

::::: columns
::: column
<br/> La correlazione tra due item è spuria: nasce perché entrambi
dipendono da $\theta$.

La relazione tra consumo di gelati e violenza, ad esempio, è dovuta alla
causa comune "temperatura", non a un legame diretto.
:::

::: column
```{r}
#| echo: false
#| fig-width: 5
#| fig-height: 2
nodes_obs2 <- data.frame(x = c(1, 4), y = rep(0.55, 2),
                         label = c("Gelati", "Violenza"))
node_lat2  <- data.frame(x = 2.5, y = 1.1, label = "Temperatura")
ggplot() +
  geom_segment(data = nodes_obs2,
               aes(x = 2.5, y = 1.05, xend = c(1.3, 3.7), yend = 0.65),
               arrow = arrow(length = unit(0.2, "cm")),
               color = "forestgreen", linewidth = 0.9) +
  geom_point(data = nodes_obs2, aes(x = x, y = y),
             size = 22, color = "steelblue") +
  geom_text(data = nodes_obs2, aes(x = x, y = y, label = label),
            color = "white", fontface = "bold", size = 3.5) +
  geom_point(data = node_lat2, aes(x = x, y = y),
             size = 20, shape = 21, fill = "gold",
             color = "darkorange", stroke = 2) +
  geom_text(data = node_lat2, aes(x = x, y = y, label = label),
            size = 4.5, fontface = "bold") +
  xlim(0.3, 4.7) + ylim(0.2, 1.4) +
  theme_void(base_size = 12)
```
:::
:::::
::::::

## Comunalità e unicità

Sotto le assunzioni del modello, la varianza di $Y_i$ si scompone in due
parti:

$$
\underbrace{\mathbb{V}(Y_i)}_{= 1 \text{ se std.}} =
\underbrace{h_i^2}_{\text{comunalità}} +
\underbrace{\psi_i}_{\text{unicità}}
$$

**Unicità**. Varianza **non** spiegata dai fattori comuni:
$\psi_i = 1 - h_i^2$

**Comunalità**. Varianza spiegata dai fattori comuni:
$h_i^2 = \lambda_i^2$

::: callout-important
## Comunalità - multifattoriale

-   Con $m$ fattori ortogonali: $h_i^2 = \sum_{j=1}^m \lambda_{ij}^2$.
-   Con $m$ fattori correlati:
    $h_i^2 = \boldsymbol{\lambda}_i \,\boldsymbol{\Phi}\, \boldsymbol{\lambda}_i^\mathsf{T},$

con
${\lambda}_i = ({\lambda}_{i1},{\lambda}_{i2}, \dots, {\lambda}_{im})$ e
$\mathbf{\Phi}$ (matrice di correlazione $m \times m$)
:::

## La tetrade

Spearman osservò che le prestazioni scolastiche (Classics, English,
Math, …) correlano tutte tra loro, quindi ipotizzò l'estistenza di un
**fattore generale** $g$ (intelligenza) latente...

$$
\begin{array}{ccccc}
\hline
& y_c & y_e & y_m & y_p \\
\hline
y_c & 1.00 & 0.78 & 0.70 & 0.66 \\
y_e &      & 1.00 & 0.64 & 0.54 \\
y_m &      &      & 1.00 & 0.45 \\
y_p &      &      &      & 1.00 \\
\hline
\end{array}
$$

Se esiste un fattore comune $\theta$, allora $y_i$ e $y_k$, una volta
controllato $\theta$, devono risultare **condizionalmente
indipendenti**. La correlazione parziale vale zero quando:

$$
r_{ik} = r_{i\theta} \cdot r_{k\theta}
= \lambda_i \cdot \lambda_k
$$

Questa condizione implica che ogni correlazione osservata è scomponibile
come prodotto di due saturazioni.

::: {.callout-note collapse="true"}
## Esempio in R - Correlazione parziale

```{r}
set.seed(123)
n  <- 1000
f  <- rnorm(n, 24, 12) # fattore latente
y1 <- 10 + 7 * f + rnorm(n, 0, 50) # osservate funzione della latente
y2 <-  3 + 2 * f + rnorm(n, 0, 50)

Y  <- cbind(y1, y2, f) #variabili osservate e latente
round(cor(Y), 3)    # correlazioni semplici
```

```{r}
fm1 <- lm(y1 ~ f) # controllo per il fattore
fm2 <- lm(y2 ~ f)
round(cor(fm1$res, fm2$res), 3)   # correlazione parziale
```

La correlazione tra $y_1$ e $y_2$ era interamente dovuta all'effetto
condiviso di $f$.

Senza bisogno di guardare i residui, avendo le correlazioni tra una
variabile comune $f$ e tra le $y$, la correlazione parziale si può
ottenere:

$$
r_{12 \mid f} =
\frac{r_{12} - r_{1f}\,r_{2f}}{\sqrt{(1 - r_{1f}^2)(1 - r_{2f}^2)}}
$$

```{r}
R <- cor(Y)
R

# formula
(R[1, 2] - R[1, 3] * R[2, 3]) / 
  sqrt((1 - R[1, 3]^2) * (1- R[2, 3]^2)) 
```
:::

Se $r_{ij} = \lambda_i \lambda_j$ per ogni coppia, possiamo ricavare i
loading dalle sole correlazioni osservate.

$$
\begin{array}{ccccc}
\hline
& y_c & y_e & y_m & y_p \\
\hline
y_c & 1.00 & 0.78 & 0.70 & 0.66 \\
y_e &      & 1.00 & 0.64 & 0.54 \\
y_m &      &      & 1.00 & 0.45 \\
y_p &      &      &      & 1.00 \\
\hline
\end{array}
$$

Per tre variabili $c$, $e$, $m$:

$$
\lambda_m = \sqrt{\frac{r_{cm} \cdot r_{em}}{r_{ce}}}
$$


Applicando questa formula con diverse terne si ottengono **stime multiple** dello stesso loading:

$$
\hat\lambda_m = \sqrt{\frac{0.70 \times 0.64}{0.78}} \approx 0.76,
\qquad
\hat\lambda_m = \sqrt{\frac{0.78 \times 0.45}{0.66}} \approx 0.69,
\qquad
\hat\lambda_m = \sqrt{\frac{0.64 \times 0.45}{0.54}} \approx 0.73
$$

Se tutte le stime sono coerenti, il modello a un fattore è plausibile.
Se divergono, servono almeno due fattori.

::: {.callout-tip collapse="true"}
## Derivazione

Assumi tre variabili $c,e,m$. Dal modello a un fattore:

$$
r_{cm}=\lambda_c\lambda_m,\qquad
r_{em}=\lambda_e\lambda_m,\qquad
r_{ce}=\lambda_c\lambda_e.
$$

Moltiplica le prime due:

$$
r_{cm}r_{em}
=
(\lambda_c\lambda_m)(\lambda_e\lambda_m)
=
\lambda_c\lambda_e\lambda_m^2.
$$

Ora dividi per la terza:

$$
\frac{r_{cm}r_{em}}{r_{ce}}
=
\frac{\lambda_c\lambda_e\lambda_m^2}{\lambda_c\lambda_e}
=
\lambda_m^2,
$$

quindi

$$
\lambda_m=\sqrt{\frac{r_{cm}r_{em}}{r_{ce}}}.
$$
:::

### Struttura dei loadings

Formalmente, se hai $p$ item e 1 fattore, la matrice dei loadings è un
vettore colonna:

$$
\Lambda =
\begin{bmatrix}
\lambda_1\\
\lambda_2\\
\vdots\\
\lambda_p
\end{bmatrix}
$$

e quindi

$$
\Lambda \Lambda^\mathsf{T}
=
\begin{bmatrix}
\lambda_1^2 & \lambda_1\lambda_2 & \cdots & \lambda_1\lambda_p\\
\lambda_2\lambda_1 & \lambda_2^2 & \cdots & \lambda_2\lambda_p\\
\vdots & \vdots & \ddots & \vdots\\
\lambda_p\lambda_1 & \lambda_p\lambda_2 & \cdots & \lambda_p^2
\end{bmatrix}.
$$

La diagonale contiene le **comunalità** degli item, mentre fuori
diagonale compaiono le **covarianze riprodotte** tra item.

Per ottenere la matrice di covarianza **teorica** del modello bisogna
aggiungere la matrice delle **unicità** $\Psi = \operatorname{diag}(\psi_1, \psi_2, \ldots, \psi_p)$:

$$
\Sigma = \Lambda \Lambda^\mathsf{T} + \Psi
=
\begin{bmatrix}
\lambda_1^2 + \psi_1 & \lambda_1\lambda_2 & \cdots & \lambda_1\lambda_p\\
\lambda_2\lambda_1 & \lambda_2^2 + \psi_2 & \cdots & \lambda_2\lambda_p\\
\vdots & \vdots & \ddots & \vdots\\
\lambda_p\lambda_1 & \lambda_p\lambda_2 & \cdots & \lambda_p^2 + \psi_p
\end{bmatrix}.
$$

Il termine $\psi_i$ rappresenta la varianza **specifica** (o unicità) dell'item $i$,
cioè la quota di varianza non spiegata dal fattore comune.

| Elemento | Formula | Interpretazione |
|---|---|---|
| Diagonale | $\lambda_i^2 + \psi_i$ | Varianza totale = comunalità + unicità |
| Fuori diagonale | $\lambda_i \lambda_j$ | Covarianza riprodotta tra item $i$ e $j$ |


Quindi $\Lambda\Lambda^\mathsf{T}$ da sola riproduce correttamente le
covarianze fuori diagonale, ma sulla diagonale contiene solo le
**comunalità** $\lambda_i^2$, ovvero la quota di varianza spiegata dal
fattore comune. Aggiungere $\Psi$ completa la decomposizione:
varianza totale = parte comune + parte specifica.


Dato che le variabili sono standardizzate (varianza = 1), la matrice
di correlazione riprodotta dal modello è:

$$
R = \Lambda \Lambda^\mathsf{T} + \Psi
$$

con $\psi_i = 1 - \lambda_i^2$ sulla diagonale, così che
$\sigma_{i} = \lambda_i^2 + (1 - \lambda_i^2) = 1$.
Le correlazioni riprodotte fuori diagonale sono semplicemente
$\hat{r}_{ij} = \lambda_i \lambda_j$.

::: {.callout-note collapse="true"}

## Verifica in R

```{r}
Spearman <- matrix(c(
  1.00, 0.78, 0.70, 0.66,
  0.78, 1.00, 0.64, 0.54,
  0.70, 0.64, 1.00, 0.45,
  0.66, 0.54, 0.45, 1.00
), byrow = TRUE, ncol = 4,
dimnames = list(c("C","E","M","P"), c("C","E","M","P")))

Spearman

# funzione del pacchetto stats R base
fm <- factanal(covmat = Spearman, factors = 1) #specifico matrice e fattori
fm
```

La somma dei quadrati delle saturazioni fornisce la varianza totale
spiegata dal fattore:

$$
\sum_i \lambda_i^2 = \text{SS loadings} = 2.587
$$

Ciascun $\lambda_i^2$ è la comunalità del singolo item:
$C^2 + E^2 + M^2 + P^2$, il risultato è visualizzato in
`SS loadings 2.587`.

```{r}
# loadings
C <- 0.956  
E <- 0.819  
M <- 0.735  
P <- 0.679  

# total variance
C^2 + E^2 + M^2 + P^2
```

La `Proportion Var` ci dice quanto della varianza è spiegata dal
fattore. Assumendo variabili standardizzate, la varianza totale attesa è
$4$ e quindi $2.587 / 4 \approx 0.647$.

```{r}
# proportion of variance
(C^2 + E^2 + M^2 + P^2)/4
```

La **comunalità** di ciascun item è $h_i^2 = 1 - \text{uniqueness}$,
cioè la quota di varianza spiegata dal/i fattore/i comuni.

Nel caso **monofattoriale**, coincide con $\lambda_i^2$, quindi il loading si
recupera come radice quadrata della comunalità.

```{r}
comm <- 1 - fm$uniquenesses   # comunalità: quanto il fattore spiega quell'item?

tab <- data.frame(
  loading     = sqrt(comm),      # solo con 1 fattore!
  communality = comm,            # h² = λ²  (quota spiegata)
  uniqueness  = fm$uniquenesses  # ψ = 1 - h² (quota residua)
)

tab$prop_var_item <- comm / 4   # contributo di ciascun item
                                 # alla Proportion Var totale
tab
```

```{r}
# se sommo i contributi ho la varianza totale spiegata dal fattore
sum(tab$prop_var_item) 
```

Si può anche ricostruire esplicitamente la matrice di correlazione
riprodotta $\hat{R} = \Lambda\Lambda^\mathsf{T} + \Psi$ e confrontarla
con quella osservata:

```{r}
lambda <- sqrt(comm)  # vettore dei loadings (1 fattore)
Psi    <- diag(fm$uniquenesses)   # matrice diagonale delle unicità

R_hat <- lambda %*% t(lambda) + Psi  # matrice riprodotta

# aggiungo i nomi alle colonne e righe
rownames(R_hat) <- colnames(R_hat) <- c("C","E","M","P")

round(R_hat, 3)# correlazioni riprodotte dal modello

round(Spearman - R_hat, 3)  # residui (differenze dalla matrice osservata)
```

:::

# Il modello multifattoriale


Con $m$ fattori comuni e $p$ variabili, il modello è:

$$
\mathbf{Y}_s = \boldsymbol{\mu} +
\boldsymbol{\Lambda}\,\boldsymbol{\theta}_s + \boldsymbol{\varepsilon}_s
$$

In forma scalare: 
$$
Y_{si} = \mu_i + \lambda_{i1}\theta_{s1} + \cdots + \lambda_{im}\theta_{sm}
+ \varepsilon_{si}
$$


La **matrice di covarianza teorica** risulta:

-   **Fattori ortogonali** ($\boldsymbol{\Phi} = \mathbf{I}$):
    $\boldsymbol{\Sigma} = \boldsymbol{\Lambda}\boldsymbol{\Lambda}^\mathsf{T} + \boldsymbol{\Psi}$

-   **Fattori obliqui** ($\boldsymbol{\Phi} \neq \mathbf{I}$):
    $\boldsymbol{\Sigma} = \boldsymbol{\Lambda}\boldsymbol{\Phi}\boldsymbol{\Lambda}^\mathsf{T} + \boldsymbol{\Psi}$

dove $\boldsymbol{\Phi}$ è la matrice di correlazioni tra i fattori, e
$\boldsymbol{\Psi}$ la matrice diagonale delle unicità ($p \times p$).


## Esempio applicato

Dati di 250 pazienti con 4 scale di Neuroticismo (N1–N4) e 4 di
Estroversione (E1–E4).

```{r}
#| code-fold: true

varnames <- c("N1","N2","N3","N4","E1","E2","E3","E4")
cors <- '
  1.000
  0.767  1.000
  0.731  0.709  1.000
  0.778  0.738  0.762  1.000
 -0.351 -0.302 -0.356 -0.318  1.000
 -0.316 -0.280 -0.300 -0.267  0.675  1.000
 -0.296 -0.289 -0.297 -0.296  0.634  0.651  1.000
 -0.282 -0.254 -0.292 -0.245  0.534  0.593  0.566  1.000
'
psychot_cor_mat <- getCov(cors, names = varnames)
psychot_cor_mat
```

### EFA a 2 fattori con rotazione ortogonale

```{r}
n_brown <- 250

efa_ort <- factanal(
  covmat   = psychot_cor_mat,
  factors  = 2,
  rotation = "varimax",
  n.obs    = n_brown
)
efa_ort
```

::: callout-note

## Esercizio

Partendo dai loading calcola con R (o con la calcolatrice o a mano) le quantità:

1. `SS loadings`, 
2. `Proportion Var` 
3. `Cumulative Var` 
4. `communalità` (vedi sopra)
5. `unicità` (controlla che il risultato sia come quello riportato in `efa_ort$uniquenesses`)

```{r}
lambda <- efa_ort$loadings[1:8,1:2]
lambda

# ...
```

:::

**Matrice riprodotta e residui**

```{r}
# loadings * trasposto(loadings) + diagonale unicità
Rr <- lambda %*% t(lambda) + diag(efa_ort$uniqueness)
round(Rr, 2)
```

```{r}
round(psychot_cor_mat - Rr, 3)   # residui: idealmente prossimi a 0
```

**Visualizzaione**:

```{r}
fa.diagram(lambda)
```


### EFA con rotazione obliqua

```{r}
efa_obl <- fa(psychot_cor_mat, nfactors = 2, n.obs = n_brown,
              rotate = "oblimin")
```


::: {.callout-note collapse="true"}

## Interpretazione output

```{r}
efa_obl
```

Il modello è stato stimato con il metodo **minres** (minimum residual) su una matrice di correlazione (`psychot_cor_mat`), con **2 fattori** e **250 osservatori**. La rotazione usata è **oblimin**, una rotazione obliqua che permette ai fattori di essere correlati tra loro.

**Pattern Matrix (Carichi Fattoriali)**

La tabella mostra i carichi standardizzati (pattern matrix) degli 8 item sui 2 fattori. La struttura è estremamente semplice: ogni item carica quasi esclusivamente su un solo fattore.

| Item | MR1  | MR2   | h²   | u²   |
|------|------|-------|------|------|
| N1   | 0.88 | −0.02 | 0.78 | 0.22 |
| N2   | 0.85 |  0.01 | 0.72 | 0.28 |
| N3   | 0.83 | −0.04 | 0.71 | 0.29 |
| N4   | 0.90 |  0.03 | 0.78 | 0.22 |
| E1   | −0.05 | 0.77 | 0.63 | 0.37 |
| E2   |  0.03 | 0.86 | 0.71 | 0.29 |
| E3   |  0.00 | 0.79 | 0.63 | 0.37 |
| E4   | −0.01 | 0.70 | 0.49 | 0.51 |

: Pattern Matrix {.striped .hover}

MR1 cattura gli item N1–N4 (probabilmente **Nevroticismo**), MR2 cattura E1–E4 (probabilmente **Estroversione**).

- **h²** (*communality*): quota di varianza dell'item spiegata dai fattori 
- **u²** (*uniqueness*): varianza residua non spiegata (= 1 − h²)
- **com** (*complexity*): tutti = 1, ogni item satura puramente su un solo fattore

**Varianza Spiegata**

| Indice                  | MR1  | MR2  |
|-------------------------|------|------|
| SS Loadings             | 3.00 | 2.45 |
| Proportion Var          | 0.37 | 0.31 |
| Cumulative Var          | 0.37 | 0.68 |
| Proportion Explained    | 0.55 | 0.45 |
| Cumulative Proportion   | 0.55 | 1.00 |

I due fattori spiegano congiuntamente il **68% della varianza totale** degli item. 

**Correlazione tra Fattori**

$$r_{\text{MR1, MR2}} = -0.43$$

I fattori risultano **correlati negativamente**, il che è teoricamente sensato per Nevroticismo ed Estroversione.

**Indici di Fit del Modello**

Tutti gli indici indicano un ottimo adattamento del modello ai dati:

| Indice | Valore | Soglia consigliata |
|--------|--------|--------------------|
| RMSR | 0.01 | < 0.05 |
| Likelihood $\chi^2$ | 9.65 (*p* = 0.72) | *p* > 0.05 |
| TLI | 1.006 | > 0.95 |
| RMSEA | 0.00 [90% CI: 0, 0.047] | < 0.05 |
| BIC | −62.12 | Più basso = meglio |

Il test $\chi^2$ non significativo indica che il modello a 2 fattori **non viene rifiutato**: i residui sono compatibili con l'errore casuale.

:::


**Correlazione tra i fattori**:

```{r}
round(efa_obl$Phi, 3)

Phi <- efa_obl$Phi
```

**Lamdba e unicità**:

```{r}
lambda_obl <- matrix(efa_obl$loadings[, 1:2], nrow = 8)
lambda_obl

Psi_obl <- diag(efa_obl$uniquenesses)
Psi_obl
```

**Matrice riprodotta**:

```{r}
R_hat_obl <- lambda_obl %*% Phi %*% t(lambda_obl) + Psi_obl

round(R_hat_obl, 2)
```


**Residui**

```{r}
round(psychot_cor_mat - R_hat_obl, 2)
```

**Visualizzazione**

```{r}
fa.diagram(efa_obl) # qui al posto di lambda mettiamo il modello
```



# Determinare il numero di fattori

L'EFA è *esplorativa*: non impone a priori quanti fattori estrarre.

## Autovalori e Scree plot

Prima di stimare il modello EFA si analizza la **matrice di correlazione
$\mathbf{R}$** per capire quanta struttura latente contiene. Uno strumento
utile è la sua scomposizione in autovalori e autovettori:

$$\mathbf{R}\,\mathbf{v} = e\,\mathbf{v}$$

dove $\mathbf{v}$ è un **autovettore** (una direzione nello spazio degli
item lungo cui la matrice si limita a *scalare* i vettori senza ruotarli) 
e $e$ è il corrispondente **autovalore**, il fattore di scala: ci dice
quanta varianza totale è concentrata lungo quella direzione. Per una
matrice di correlazione la somma di tutti gli autovalori è uguale a $p$
(uno per item standardizzato).

Gli autovettori individuano le direzioni di **massima varianza in ordine
decrescente**: il primo autovettore punta nella direzione in cui i dati
variano di più (il "fattore generale" comune a tutti gli item), il secondo
nella direzione di massima varianza *residua* ortogonale al primo, e così
via.

Per capire meglio è utile rappresentarli geometricamente, consideriamo il caso più
semplice: **2 item** e correlazione variabile. Ogni partecipante è un
punto nello spazio bidimensionale definito dai due item; la *forma* di
questa nuvola dipende interamente dalla correlazione $r$.


```{r}
#| echo: false
#| fig-width: 15
#| fig-height: 5
#| fig-cap: >
#|   Quattro scenari di correlazione tra 2 item (n = 200).
#|   Le frecce indicano i due assi principali; la loro lunghezza è
#|   proporzionale a √e. Con r = 0 la nuvola è circolare e i due
#|   autovalori sono uguali. All'aumentare di |r| il primo asse cattura
#|   sempre più varianza a scapito del secondo.

set.seed(42)

n <- 200

make_panel <- function(rho, label) {
  S   <- matrix(c(1, rho, rho, 1), 2, 2)
  L   <- chol(S)
  raw <- matrix(rnorm(n * 2), n, 2) %*% L
  df_pts <- data.frame(x = raw[, 1], y = raw[, 2])

  ev  <- eigen(S)
  eig <- ev$values
  vec <- ev$vectors

  scale_arrow <- 1.4
  arr <- data.frame(
  x     = c(0, 0),
  y     = c(0, 0),
  xend  = c(vec[1,1] * sqrt(eig[1]), vec[1,2] * sqrt(eig[2])) * scale_arrow,
  yend  = c(vec[2,1] * sqrt(eig[1]), vec[2,2] * sqrt(eig[2])) * scale_arrow,
  Asse  = factor(c("Asse 1", "Asse 2")),
  Label = c(paste0("Asse 1  (e = ", round(eig[1], 2), ")"),
            paste0("Asse 2  (e = ", round(eig[2], 2), ")"))
)

  ggplot(df_pts, aes(x, y)) +
    geom_point(alpha = .3, color = "steelblue", size = 1.5) +
    geom_segment(data = arr,
                 aes(x = x, y = y, xend = xend, yend = yend, color = Asse),
                 linewidth = 2,
                 arrow = arrow(length = unit(0.3, "cm"), type = "closed")) +
    scale_color_manual(values = c("Asse 1" = "firebrick",
                                  "Asse 2" = "darkorange"),
                       labels = setNames(arr$Label, arr$Asse),
                       name   = NULL) +
    coord_equal(xlim = c(-3.2, 3.2), ylim = c(-3.2, 3.2)) +
    labs(title = label,
         x = "Item 1", y = "Item 2") +
    theme(legend.position = "bottom",
          legend.text = element_text(size = 12),
          plot.title = element_text(face = "bold", size = 18))
}

p_0 <- make_panel( 0.00, "r = 0")
p_pos  <- make_panel( 0.70, "r = 0.70")
p_neg  <- make_panel(-0.70, "r = −0.70")
p_high <- make_panel( 0.95, "r = 0.95")

(p_0 | p_pos | p_neg | p_high)
```

L'**Asse 1** (rosso) cattura ciò che i due item hanno in comune: punta
sempre lungo la diagonale positiva quando $r > 0$, lungo quella negativa
quando $r < 0$. L'**Asse 2** (arancione) è sempre ortogonale al primo e
cattura la varianza residua non condivisa. Con $r = 0.95$ l'Asse 2 è
quasi scomparso ($e_2 = 0.05$): un solo fattore basterebbe a descrivere
quasi tutta la struttura.

Gli autovalori ci dicono quindi ***quanti*** fattori estrarre.

### Criterio di Kaiser

Trattenere i fattori con autovalore $\geq 1$ (cioè che spiegano più varianza di un singolo item standardizzato). Utile come prima indicazione, ma tende a *sovrastimare* il numero di fattori.

```{r}
#| echo: false
#| fig-width: 9
#| fig-height: 4.5
eig_full <- eigen(R_full)$values
n_it     <- length(eig_full)
df_eig   <- data.frame(
  Fattore    = 1:n_it,
  Autovalore = eig_full,
  Colore     = ifelse(eig_full >= 1, "≥ 1 (Kaiser)", "< 1")
)
df_eig$var_pct <- round(eig_full / n_it * 100, 1)

ggplot(df_eig, aes(x = Fattore, y = Autovalore, color = Colore)) +
  geom_hline(yintercept = 1, linetype = "dashed",
             linewidth = 0.8, color = "grey40") +
  geom_line(color = "grey60", linewidth = 0.9) +
  geom_point(size = 5, show.legend = FALSE) +
  geom_text(aes(label = paste0(var_pct, "%")), color = "black",
            vjust = .8, hjust = .15, size = 3, fontface = "bold") +
  annotate("text", x = n_it - 1.5, y = 1.2,
           label = "Soglia Kaiser = 1", size = 3.5,
           color = "grey40", hjust = 1) +
  scale_color_manual(
    values = c("≥ 1 (Kaiser)" = "steelblue", "< 1" = "grey70"),
    name = NULL) +
  scale_x_continuous(breaks = 1:n_it) +
  labs(
    title    = "Scree plot (25 item Big Five)",
    subtitle = "Ogni etichetta = % di varianza totale spiegata da quel fattore",
    x = "Numero del fattore", y = "Autovalore"
  ) +
  theme(legend.position = "bottom",
        plot.title = element_text(face = "bold"))
```

Lo **scree plot** mostra il "gomito" dopo il quale gli autovalori calano
gradualmente: si trattengono i fattori prima del gomito.

### Parallel Analysis

Confronta gli autovalori osservati con la distribuzione degli autovalori
attesi da **dati completamente casuali** (stessa dimensione del
dataset). Si trattengono solo i fattori il cui autovalore reale supera
il 95° percentile della distribuzione casuale:

$$
\text{soglia}_k = \hat{q}_{0.95}
\!\left(\lambda^{\text{rand}}_{k,1}, \ldots, \lambda^{\text{rand}}_{k,B}\right)
$$

```{r}
#| echo: false
#| fig-width: 9
#| fig-height: 5
set.seed(42)
n_r <- nrow(items_rec); n_c <- ncol(items_rec); B <- 500

eig_real <- eigen(R_full)$values
eig_rand <- replicate(B, {
  eigen(cor(matrix(rnorm(n_r * n_c), nrow = n_r)))$values
})
eig_p95  <- apply(eig_rand, 1, quantile, probs = 0.95)
eig_mean <- rowMeans(eig_rand)
n_retain <- sum(eig_real > eig_p95)

df_pa <- data.frame(f = 1:n_c, reale = eig_real, casuale = eig_p95)

ggplot(df_pa, aes(x = f)) +
  geom_ribbon(aes(ymin = eig_mean, ymax = eig_p95),
              fill = "tomato", alpha = 0.12) +
  geom_line(aes(y = casuale), color = "tomato",
            linewidth = 1.2, linetype = "dashed") +
  geom_line(aes(y = reale), color = "grey60", linewidth = 0.9) +
  geom_point(aes(y = reale,
                 shape = reale > casuale, color = reale > casuale), size = 4) +
  scale_color_manual(
    values = c("TRUE" = "steelblue", "FALSE" = "grey50"),
    labels = c("TRUE" = "Autovalore reale", "FALSE" = "Rumore"),
    name = NULL) +
  scale_shape_manual(
    values = c("TRUE" = 19, "FALSE" = 1),
    labels = c("TRUE" = "Autovalore reale", "FALSE" = "Rumore"),
    name = NULL) +
  annotate("text", x = n_c - 1, y = max(eig_p95) * 0.9,
           label = paste0("95° pct. dati casuali"),
           color = "tomato", size = 3.2, hjust = 1) +
  scale_x_continuous(breaks = seq(1, n_c, by = 2)) +
  labs(
    title    = "Parallel Analysis (25 item Big Five)",
    subtitle = "Trattenere i fattori in cui la linea blu è sopra la soglia rossa",
    x = "Numero di fattori", y = "Autovalore"
  ) +
  theme(legend.position = "bottom",
        plot.title = element_text(face = "bold"))
```

### Minimum Average Partial (MAP)

Il MAP misura la **correlazione residua media** rimasta tra gli item
dopo aver rimosso via via 1, 2, 3, … fattori:

::::{.columns}

:::{.column width=50%}
$$MAP(f) = \dfrac{1}{p(p-1)} \sum_{i \neq j} {r_{ij}^{(f)}}^2$$
:::

:::{.column width=50%}
$$f^* = \arg \min_f MAP(f)$$
:::
::::

$p(p-1)$: Numero di coppie di variabili 

$r_{ij}^{(f)}$ correlazione parziale tra ogni coppia di variabili dopo aver estratto $f$ fattori

**Si sceglie** $f$ che minimizza MAP($f$): troppo
pochi fattori → correlazioni residue ancora alte; troppi fattori → i
nuovi fattori inseguono rumore e MAP risale.

```{r}
#| echo: false
#| fig-width: 9
#| fig-height: 4.5
vss_fit  <- VSS(x = R_full, n = 12, rotate = "oblimin",
                fm = "minres", plot = FALSE, n.obs = nrow(items_rec))
map_vals <- vss_fit$map
f_seq    <- seq_along(map_vals)
f_star   <- which.min(map_vals)

df_map <- data.frame(f = f_seq, map = map_vals) |>
  mutate(zona = case_when(
    f <  f_star ~ "Fattori mancanti",
    f == f_star ~ "Ottimale",
    f >  f_star ~ "Fattori in eccesso"
  ))

ggplot(df_map, aes(x = f, y = map)) +
  geom_line(color = "grey70", linewidth = 1) +
  geom_point(aes(color = zona, size = zona)) +
  geom_text(aes(label = round(map, 3)),
            vjust = -0.9, size = 3.0, fontface = "bold") +
  scale_color_manual(
    values = c("Fattori mancanti"   = "tomato",
               "Ottimale"           = "forestgreen",
               "Fattori in eccesso" = "steelblue"),
    name = NULL) +
  scale_size_manual(
    values = c("Fattori mancanti"   = 4,
               "Ottimale"           = 7,
               "Fattori in eccesso" = 4),
    guide = "none") +
  geom_vline(xintercept = f_star, linetype = "dotted",
             color = "forestgreen", linewidth = 1.2) +
  annotate("text", x = f_star + 0.3, y = max(map_vals, na.rm = TRUE) * 0.85,
           label = paste0("f* = ", f_star, "\n(minimo MAP)"),
           color = "forestgreen", fontface = "bold", hjust = 0, size = 4) +
  scale_x_continuous(breaks = f_seq) +
  labs(
    x = "Numero di fattori (f)", y = "MAP(f)"
  ) +
  theme(legend.position = "bottom",
        plot.title = element_text(face = "bold"))
```

::: callout-note
## Tre criteri a confronto

| Criterio | Logica | Tendenza |
|------------------------|------------------------|------------------------|
| Kaiser ($\lambda \geq 1$) | Autovalore ≥ varianza di 1 item | Sovrastima |
| Parallel Analysis | Autovalore reale \> autovalore casuale (95°pct) | Più conservativo |
| MAP | Minimizza la correlazione residua | Generalmente accurato |

In pratica, **usarli insieme**: se concordano, la scelta è robusta.
:::

------------------------------------------------------------------------

# Estrazione e rotazione

## L'estrazione: dalla matrice $\mathbf{R}$ ai loadings

Estrarre i fattori significa trovare $\boldsymbol{\Lambda}$ che
minimizza la differenza tra $\mathbf{R}$ osservata e la matrice
ricostruita dal modello $\hat{\mathbf{R}}$.

### I loadings: cosa sono geometricamente

Una volta estratti, i **loadings** descrivono la struttura: quanto
ciascun item è correlato con ciascun fattore latente. Geometricamente,
si rappresentano gli item come **punti** in uno spazio dove gli assi
*sono* i fattori. Con **1 fattore** lo spazio è monodimensionale: il
loading è semplicemente la *coordinata* dell'item su quell'unico asse.

```{r}
#| echo: false
#| fig-width: 6
#| fig-height: 1.5

cols_items <- c("firebrick", "darkorange", "steelblue4")

df1 <- data.frame(
  loading_F1 = c(0.85, 0.50, 0.10),
  label      = c("Item_A", "Item_B", "Item_C")
)

ggplot(df1, aes(x = loading_F1, y = 0, color = label)) +
  annotate("segment", x = -0.1, xend = 1.1, y = 0, yend = 0,
           color = "firebrick", linewidth = 1.4) +
  annotate("text", x = 1.08, y = 0.08, label = "F1",
           color = "firebrick", fontface = "bold", size = 5) +
  annotate("segment", x = c(0, 0.5, 1), xend = c(0, 0.5, 1),
           y = -0.04, yend = 0.04, color = "grey50", linewidth = 0.6) +
  annotate("text", x = c(0, 0.5, 1), y = -0.12,
           label = c("0", "0.5", "1"), size = 3, color = "grey50") +
  geom_point(size = 6, shape = 17) +
  geom_text(aes(label = paste0(label, "\n(λ = ", loading_F1, ")")),
            vjust = -0.9, size = 3.2, fontface = "bold") +
  scale_color_manual(values = setNames(cols_items, df1$label)) +
  coord_cartesian(xlim = c(-0.15, 1.25), ylim = c(-0.28, 0.35)) +
  labs(x = NULL, y = NULL) +
  theme_void(base_size = 11) +
  theme(legend.position = "none",
        plot.title = element_text(face = "bold", hjust = 0.5))
```

Con **2 fattori** lo spazio diventa bidimensionale (F1 $\times$ F2):
ogni item ha due coordinate, e la proiezione ortogonale del punto su
ciascun asse dà il loading corrispondente. Un loading alto su F1
significa che il punto cade vicino all'asse F1 (e lontano da F2);
un **cross-loading** si verifica quando un punto è equidistante da
entrambi gli assi.

```{r}
#| echo: false
#| fig-width: 5
#| fig-height: 5

df2 <- data.frame(
  F1    = c(0.85, 0.10, 0.55),
  F2    = c(0.10, 0.80, 0.55),
  label = c("Item_A", "Item_B", "Item_C")
)

ggplot(df2) +
  annotate("segment", x = -0.05, xend = 1.1, y = 0, yend = 0,
           color = "firebrick", linewidth = 1.4) +
  annotate("segment", x = 0, xend = 0, y = -0.05, yend = 1.1,
           color = "darkorange", linewidth = 1.4) +
  annotate("text", x = 1.08, y = 0.06, label = "F1",
           color = "firebrick", fontface = "bold", size = 5) +
  annotate("text", x = 0.06, y = 1.08, label = "F2",
           color = "darkorange", fontface = "bold", size = 5) +
  geom_segment(data = df2,
               aes(x = F1, y = F2, xend = F1, yend = 0, color = label),
               linetype = "dashed", linewidth = 1.0) +
  geom_segment(data = df2,
               aes(x = F1, y = F2, xend = 0, yend = F2, color = label),
               linetype = "dotted", linewidth = 1.0) +
  geom_point(aes(x = F1, y = F2, color = label), size = 6, shape = 17) +
  geom_text(aes(x = F1, y = F2, label = label, color = label),
            hjust = -0.12, size = 3.2, lineheight = 0.9) +
  geom_text(aes(x = F1, y = -0.09,
                label = paste0("λ=", F1), color = label), size = 2.8) +
  geom_text(aes(x = -0.11, y = F2,
                label = paste0("λ=", F2), color = label), size = 2.8) +
  scale_color_manual(values = setNames(cols_items, df2$label)) +
  coord_equal(xlim = c(-0.25, 1.28), ylim = c(-0.20, 1.1)) +
  labs(x = NULL, y = NULL) +
  theme_void(base_size = 11) +
  theme(legend.position = "none")
```

::: callout-warning
## Autovalori vs. loadings

Gli **autovalori iniziali** (scree plot, Kaiser) sono proprietà della
matrice $\mathbf{R}$ prima della stima del modello. I `loadings` stimati
misurano l'associazione tra ogni item e il fattore; la loro somma dei
quadrati (**SS Loadings** = $\sum_i \hat{\lambda}_{ik}^2$) indica quanta
varianza comune cattura ciascun fattore. 
:::


## Rotazione

Lavoriamo sugli item E + N del dataset `bfi`:

```{r}
fit_efa_EN <- fa(R_EN, nfactors = 2, fm = "minres",
                 rotate = "none", n.obs = n_obs)
round(fit_efa_EN$loadings[,], 3)
```


Prima della rotazione, il primo fattore tende ad essere **generale**
(tutti gli item caricano nella stessa direzione); il secondo separa
parzialmente i cluster, ma gli assi non sono ancora allineati ai dati.


:::: {.columns}
::: {.column}

```{r}
#| echo: false
#| fig-width: 6
#| fig-height: 5.5
library(ggrepel)

L_nr <- fit_efa_EN$loadings[,]
df_nr <- data.frame(
  item  = rownames(L_nr),
  F1    = L_nr[, 1],
  F2    = L_nr[, 2],
  scala = substr(rownames(L_nr), 1, 1)
)

ggplot(df_nr, aes(x = F1, y = F2, label = item, color = scala)) +
  annotate("segment", x = -0.8, xend = 0.9, y = 0, yend = 0,
           color = "navy", linewidth = 1.6,
           arrow = arrow(length = unit(0.25, "cm"), type = "closed")) +
  annotate("text", x = 0.87, y = -0.07, label = "F1",
           color = "navy", fontface = "bold", size = 5) +
  geom_point(size = 3, alpha = .8) +
  geom_text_repel(size = 3.2, show.legend = FALSE) +
  scale_color_manual(values = c("E" = "#009E73", "N" = "#CC79A7"),
                     name = NULL) +
  coord_fixed(xlim = c(-0.85, 0.95), ylim = c(-0.55, 0.65)) +
  theme_void(base_size = 18) +
  theme(panel.grid      = element_blank(),
        axis.text       = element_blank(),
        axis.title      = element_blank(),
        legend.position = "bottom")
```

:::
::: {.column}

```{r}
#| echo: false
#| fig-width: 6
#| fig-height: 5.5

ggplot(df_nr, aes(x = F1, y = F2, label = item, color = scala)) +
  annotate("segment", x = -0.85, xend = 0.9, y = 0, yend = 0,
           color = "navy", linewidth = 1.6,
           arrow = arrow(length = unit(0.25, "cm"), type = "closed")) +
  annotate("segment", x = 0, xend = 0, y = -0.55, yend = 0.65,
           color = "navy", linewidth = 1.6,
           arrow = arrow(length = unit(0.25, "cm"), type = "closed")) +
  annotate("text", x = 0.87, y = -0.07, label = "F1",
           color = "navy", fontface = "bold", size = 5) +
  annotate("text", x = 0.08, y = 0.60, label = "F2",
           color = "navy", fontface = "bold", size = 5) +
  geom_point(size = 3, alpha = .8) +
  geom_text_repel(size = 3.2, show.legend = FALSE) +
  scale_color_manual(values = c("E" = "#009E73", "N" = "#CC79A7"),
                     name = NULL) +
  coord_fixed(xlim = c(-0.85, 0.95), ylim = c(-0.55, 0.65)) +
  theme_void(base_size = 18) +
  theme(panel.grid      = element_blank(),
        axis.text       = element_blank(),
        axis.title      = element_blank(),
        legend.position = "bottom")
```

:::
::::

La soluzione non ruotata è spesso difficile da interpretare. La
**rotazione** trasforma gli assi per ottenere la **simple structure**:
ogni item carica alto su un solo fattore e vicino a zero sugli altri.
Concretamente, ruotare gli assi equivale a cambiare il sistema di
riferimento: i punti non si spostano, ma le loro coordinate
(= i loadings) cambiano. 


```{r}
#| echo: false
#| fig-width: 13
#| fig-height: 5.5

# ── Varimax ───────────────────────────────────────────────────────────────
L_var <- fit_varimax$loadings[,]
df_var <- data.frame(
  item  = rownames(L_var),
  F1    = L_var[, 1],
  F2    = L_var[, 2],
  scala = substr(rownames(L_var), 1, 1)
)

# F1 punta verso N (MR1 alto), F2 verso E (MR2 alto)
theta_v <- atan2(mean(df_var$F2[df_var$scala == "N"]),
                 mean(df_var$F1[df_var$scala == "N"]))
f1x_v <- cos(theta_v);        f1y_v <- sin(theta_v)
f2x_v <- cos(theta_v + pi/2); f2y_v <- sin(theta_v + pi/2)

p_var <- ggplot(df_var, aes(x = F1, y = F2, label = item, color = scala)) +
  annotate("segment", x = -0.4, xend = 1.0, y = -0.4, yend = -0.4,
           color = "grey70", linewidth = 0.8, linetype = "dashed") +
  annotate("segment", x = -0.4, xend = -0.4, y = -0.4, yend = 0.85,
           color = "grey70", linewidth = 0.8, linetype = "dashed") +
  annotate("segment", x = 0, xend = f1x_v, y = 0, yend = f1y_v,
           color = "firebrick", linewidth = 2.0,
           arrow = arrow(length = unit(0.25, "cm"), type = "closed")) +
  annotate("segment", x = 0, xend = f2x_v, y = 0, yend = f2y_v,
           color = "firebrick", linewidth = 2.0,
           arrow = arrow(length = unit(0.25, "cm"), type = "closed")) +
  annotate("text", x = f1x_v + 0.05, y = f1y_v - 0.05,
           label = "F1", color = "firebrick", fontface = "bold", size = 4) +
  annotate("text", x = f2x_v - 0.05, y = f2y_v + 0.06,
           label = "F2", color = "firebrick", fontface = "bold", size = 4) +
  annotate("text", x = 0.18, y = 0.18, label = "90°",
           color = "firebrick", size = 3.5) +
  geom_point(size = 3, alpha = .8) +
  geom_text_repel(size = 3.2, show.legend = FALSE) +
  scale_color_manual(values = c("E" = "#009E73", "N" = "#CC79A7"),
                     name = NULL) +
  coord_fixed(xlim = c(-0.4, 1.0), ylim = c(-0.4, 0.85)) +
  labs(title    = "Varimax (ortogonale)") +
    theme_void(base_size = 18) +
  theme(plot.title      = element_text(face = "bold"),
        plot.subtitle   = element_text(size = 9, color = "grey40"),
        panel.grid      = element_blank(),
        axis.text       = element_blank(),
        axis.title      = element_blank(),
        legend.position = "bottom")

# ── Oblimin ───────────────────────────────────────────────────────────────
L_obl <- fit_oblimin$loadings[,]
phi   <- fit_oblimin$Phi[2,1]
ang_deg <- round(acos(phi) * 180 / pi)  # ≈ 103°

df_obl <- data.frame(
  item  = rownames(L_obl),
  F1    = L_obl[, 1],
  F2    = L_obl[, 2],
  scala = substr(rownames(L_obl), 1, 1)
)

theta1 <- atan2(mean(df_obl$F2[df_obl$scala == "N"]),
                mean(df_obl$F1[df_obl$scala == "N"]))
theta2 <- atan2(mean(df_obl$F2[df_obl$scala == "E"]),
                mean(df_obl$F1[df_obl$scala == "E"]))
f1x_o <- cos(theta1); f1y_o <- sin(theta1)
f2x_o <- cos(theta2); f2y_o <- sin(theta2)
t_arc  <- seq(theta1, theta2, length.out = 60)
df_arc <- data.frame(x = 0.32 * cos(t_arc), y = 0.32 * sin(t_arc))
ang_mid <- (theta1 + theta2) / 2

p_obl <- ggplot(df_obl, aes(x = F1, y = F2, label = item, color = scala)) +
  annotate("segment", x = -0.4, xend = 1.0, y = -0.4, yend = -0.4,
           color = "grey70", linewidth = 0.8, linetype = "dashed") +
  annotate("segment", x = -0.4, xend = -0.4, y = -0.4, yend = 0.85,
           color = "grey70", linewidth = 0.8, linetype = "dashed") +
  geom_path(data = df_arc, aes(x = x, y = y),
            inherit.aes = FALSE, color = "grey30", linewidth = 0.8) +
  annotate("text",
           x = 0.42 * cos(ang_mid), y = 0.42 * sin(ang_mid),
           label = paste0(ang_deg, "°"),
           size = 3.8, fontface = "bold", color = "grey30") +
  annotate("segment", x = 0, xend = f1x_o, y = 0, yend = f1y_o,
           color = "#CC79A7", linewidth = 2.2,
           arrow = arrow(length = unit(0.25, "cm"), type = "closed")) +
  annotate("text", x = f1x_o + 0.05, y = f1y_o - 0.05,
           label = "F1", color = "#CC79A7", fontface = "bold", size = 4) +
  annotate("segment", x = 0, xend = f2x_o, y = 0, yend = f2y_o,
           color = "#009E73", linewidth = 2.2,
           arrow = arrow(length = unit(0.25, "cm"), type = "closed")) +
  annotate("text", x = f2x_o - 0.05, y = f2y_o + 0.06,
           label = "F2", color = "#009E73", fontface = "bold", size = 4) +
  geom_point(size = 3, alpha = .8) +
  geom_text_repel(size = 3.2, show.legend = FALSE) +
  scale_color_manual(values = c("E" = "#009E73", "N" = "#CC79A7"),
                     name = NULL) +
  coord_fixed(xlim = c(-0.4, 1.0), ylim = c(-0.4, 0.85)) +
  labs(title    = "Oblimin (obliqua)") +
  theme_void(base_size = 18) +
  theme(plot.title      = element_text(face = "bold"),
        plot.subtitle   = element_text(size = 9, color = "grey40"),
        panel.grid      = element_blank(),
        axis.text       = element_blank(),
        axis.title      = element_blank(),
        legend.position = "bottom")

p_var | p_obl
```


```{r}
data.frame(item = c("E1","E2","E3","E4","E5","N1","N2","N3","N4","N5"),
           orto = unname(fit_varimax$loadings[,]),
           obli = unname(fit_oblimin$loadings[,]))
```


::: {.callout-tip collapse="true"}
## Pattern matrix e Structure matrix (rotazione obliqua)

Con una rotazione **ortogonale** (es. varimax) i fattori sono incorrelati
per costruzione: esiste una sola matrice di loadings. Con una rotazione
**obliqua** (es. oblimin) i fattori possono correlare tra loro, e questo
introduce tre quantità distinte:

- $\boldsymbol{\Lambda}$ ($p \times m$) — **pattern matrix**: l'effetto
  diretto del fattore $j$ sull'item $i$, al netto degli altri fattori
- $\boldsymbol{\Phi}$ ($m \times m$) — **matrice di correlazione tra
  fattori**: quanto i fattori si assomigliano tra loro
- $\boldsymbol{S} = \boldsymbol{\Lambda}\boldsymbol{\Phi}$ ($p \times m$)
  — **structure matrix**: la correlazione totale tra item $i$ e fattore $j$

$\boldsymbol{\Phi}$ ha 1 sulla diagonale e correlazioni $\phi_{jj'}$
fuori diagonale. Con rotazione ortogonale $\boldsymbol{\Phi} = \mathbf{I}$
per costruzione.

### Structure matrix $\boldsymbol{S}$

Ogni elemento $s_{ij}$ è la **correlazione totale** tra l'item $i$ e il
fattore $j$. Risponde alla domanda:

> *"Quanto si muove insieme l'item $i$ con il fattore $j$, considerando
> anche le relazioni tra i fattori?"*

$$\boldsymbol{S} = \boldsymbol{\Lambda}\,\boldsymbol{\Phi}$$

L'elemento $s_{ij}$ include due contributi: l'effetto diretto del fattore
$j$ sull'item $i$ (il pattern loading $\lambda_{ij}$) più gli effetti
indiretti degli altri fattori $j'$, mediati dalla loro correlazione
$\phi_{jj'}$ con il fattore $j$:

$$s_{ij} = \lambda_{ij} + \sum_{j' \neq j} \lambda_{ij'}\,\phi_{j'j}$$

Se $\boldsymbol{\Phi} = \mathbf{I}$ (fattori ortogonali),
$\boldsymbol{S} = \boldsymbol{\Lambda}$: le due matrici coincidono.


### Esempio con i dati E + N

```{r}
fit_oblimin <- fa(R_EN, nfactors = 2, fm = "minres",
                  rotate = "oblimin", n.obs = n_obs)

# Pattern matrix — effetti diretti, output di default di fa()
L_pattern <- fit_oblimin$loadings[,]
round(L_pattern, 3)

# Phi — correlazione tra i fattori (m × m)
round(fit_oblimin$Phi, 3)

# Structure matrix — correlazioni totali item-fattore (p × m)
L_structure <- L_pattern %*% fit_oblimin$Phi
round(L_structure, 3)
```

:::


# Esercitazione pratica

::: callout-important
Adattato dal libro: Brown, Anna. (2023). Psychometrics in Exercises using R and RStudio. Textbook and data resource. Available from https://bookdown.org/annabrown/psychometricsR.
:::

L'obiettivo di questo esercizio è condurre un'**Analisi Fattoriale Esplorativa (EFA)** su risposte politomiche utilizzando il pacchetto `lavaan`.


## Il questionario CHI-ESQ (versione genitori)

Nel 2002, la *Commission for Health Improvement* nel Regno Unito ha sviluppato l'**Experience of Service Questionnaire (CHI-ESQ)** per misurare le esperienze degli utenti con i Servizi di Salute Mentale dell'Infanzia e dell'Adolescenza (CAMHS). Il questionario esiste in due versioni: una per ragazzi più grandi e adolescenti, e una per genitori/caregiver di bambini che hanno ricevuto trattamento. Utilizzeremo la versione per genitori/caregiver.

La versione parentale del CHI-ESQ è composta da 12 domande:

1. I feel that the people who have seen my child listened to me
2. It was easy to talk to the people who have seen my child
3. I was treated well by the people who have seen my child
4. My views and worries were taken seriously
5. I feel the people here know how to help with the problem I came for
6. I have been given enough explanation about the help available here
7. I feel that the people who have seen my child are working together to help with the problem(s)
8. The facilities here are comfortable (e.g. waiting area)
9. The appointments are usually at a convenient time (e.g. don’t interfere with work, school)
10. It is quite easy to get to the place where the appointments are
11. If a friend needed similar help, I would recommend that he or she come here
12. Overall, the help I have received here is good

Le risposte utilizzano tre categorie ordinate: **"Certamente vero"** — **"Parzialmente vero"** — **"Non vero"** (codificate 1–2–3).

Il campione è composto da N = 530 genitori che riportano esperienze con un singolo servizio CAMHS (Brown, Ford, Deighton & Wolpert, 2014).


### Passo 0. Carica pacchetti e dati

Scarica il file [CHI_ESQ.RData](https://ottaviae.github.io/test-organizzioni-fisppa/slides/06-EFA/data/CHI_ESQ.RData){download="CHI_ESQ.RData"}.
Crea un nuovo script in cui digiterai tutti i comandi.

```{r}
#| label: carica-dati
#| message: false

# pacchetti
library(lavaan)
library(psych)

# dati
load("~/test-organizzioni-fisppa/slides/06-EFA/data/CHI_ESQ.RData")
dat <- CHI_ESQ # rinomino
```



### Passo 1. Esame dell'idoneità dei dati all'analisi fattoriale

Prima di svolgere l'EFA, è sempre utile esaminare le correlazioni tra le variabili.

```{r}
#| label: correlazioni
polychoric(dat)
```

::: {.callout-tip}
## DOMANDA 1
Esamina attentamente le correlazioni, cosa noti?
:::


Calcola ora l'indice **Kaiser-Meyer-Olkin (KMO)**, la misura di adeguatezza campionaria (MSA dei dati per l’analisi fattoriale prendendo in considerazione le correlazioni parziali degli item):

```{r}
#| label: kmo
KMO(dat)
```

::: {.callout-tip}
## DOMANDA 1
Interpreta il risultato.
:::


### Passo 2. Determinazione del numero di fattori

Per determinare il numero di fattori, utilizziamo la **parallel analysis** del pacchetto `psych` come strumento esplorativo, con il metodo di stima predefinito (`fm = "minres"`) e visualizzando gli autovalori.

```{r}
#| label: parallel
#| message: false

fa.parallel(dat, fa = "fa")
```

::: {.callout-tip}
## DOMANDA 2
Esamina lo scree plot. Cosa suggerisce? Perchè lo suggerisce? 
E se invece guardassimo alla soglia di Keiser?
:::


E se guardassimo i MAP?

```{r}
R <- polychoric(dat)$rho
VSS(R, plot = FALSE, n.obs = nrow(dat), n = 3,
    rotate = "oblimin")
```


---

### Passo 3. Modello EFA a 1 fattore

In `lavaan`, l'EFA si specifica con la funzione `efa()`, per dati ordinali è importante aggiungere l'argomento `ordered = TRUE`.

```{r}
#| label: efa1
#| warning: false
# Modello EFA a 1 fattore
fit1 <- efa(data = dat,
            nfactors = 1,
            ordered = TRUE)

summary(fit1, fit.measures = TRUE)
```

::: {.callout-tip}
## DOMANDA 3
Sulla base degli indici di fit, il modello a 1 fattore si adatta adeguatamente ai dati? Quali indici suggeriscono un adattamento accettabile e quali lo rifiutano?

Guarda anche gli Eigenvalues, cosa potresti aggiungere all'interpretazione?
:::

---

### Passo 4. Modello EFA a 2 fattori

```{r}
#| label: efa2
#| warning: false
# Modello EFA a 2 fattori (rotazione obliqua oblimin, default)
fit2 <- efa(data = dat,
            nfactors  = 2,
            rotation = "oblimin",
            ordered   = TRUE)

summary(fit2, fit.measures = TRUE)
```


Ora confronta gli indici dei due modelli:
```{r}
#| label: lrt
fit <- efa(data = dat, nfactors = 1:2, ordered = TRUE, rotation = "oblimin")
summary(fit)
```

::: {.callout-tip}
## DOMANDA 4
Confronta gli indici di fit del modello a 2 fattori con quelli del modello a 1 fattore. 
:::


Per valutare la buona fit di un modello fattoriale esplorativo vanno tenuti a mente anche i principi di:

- **Causazione**: Varianza spiegata da/dai fattore/i latenti
- **Parsimonia**: Non aggiungere fattori non necessari
- **Struttura semplice**: Almeno 3 item per fattore e nessun cross-loading

::: {.callout-tip}
## DOMANDA 5
Quali item caricano prevalentemente sul Fattore 1 e quali sul Fattore 2? Proponi un'etichetta interpretativa per ciascun fattore, considerando il contenuto degli item. Interpreta poi la correlazione tra i fattori latenti: cosa implica riguardo alla struttura della soddisfazione misurata dal CHI-ESQ?
:::



### Passo 5. Confronto con la rotazione ortogonale (varimax)

Per confronto, specifica una rotazione ortogonale **varimax**, che vincola i fattori a essere non correlati:

```{r}
#| label: varimax
#| warning: false
fit2_varimax <- efa(data = CHI_ESQ,
                    nfactors   = 2,
                    ordered    = TRUE,
                    rotation   = "varimax")

summary(fit2_varimax)
```



::: {.callout-tip}
## DOMANDA 6
Confronta i carichi fattoriali della soluzione varimax con quelli della soluzione oblimin. Quale soluzione produce item più *factorially simple* (che caricano chiaramente su un solo fattore)? Quale è più facile da interpretare?
:::



