---
title: "Modulo 5: Dimensionalità, item reverse, valutazione degli item"
subtitle: "Test per le organizzaioni"
author: Ottavia M. Epifania, Margherita Calderan
format:
  beamer:
    slide-level: 3
    theme: Montpellier
    colortheme: dove
    navigation: horizontal
    highlight-style: tango
    classoption: compress, aspectratio=149
    innertheme: rounded
    outertheme: miniframes
callout-icon: false
code-annotations: below
header-includes: 
   - \usepackage{graphicx} 
   - \usepackage{xcolor}
   - \usepackage{tikz}
   - \usepackage{multirow}
   - \usepackage{amsmath}
   - \newcommand{\cov}{\mathrm{Cov}}
   - \usetikzlibrary{positioning,shapes,calc,arrows,decorations.pathreplacing}
   - \AtBeginSubsection{}
   - \AtBeginDocument{\author[Ottavia M. Epifania]{Ottavia M. Epifania \\ University of Trento \\\texttt{ottavia.epifania@unitn.it}}}
   - \AtBeginDocument{\institute[]{A.A. 2025/2026} }
   -  \AtBeginSection[]
        {
      \begin{frame}[plain]
      \tableofcontents[currentsection, hideallsubsections]
     \end{frame}
        }
   - \AtBeginSubsection[] 
       {
      \begin{frame}[plain]
      \tableofcontents[currentsection,currentsubsection,hideothersubsections]
    \end{frame}
     }
editor_options: 
  chunk_output_type: console
execute: 
  echo: true
---

```{r include=FALSE}
library(tidyverse)
library(ltm)
library(psych)
consegne = length(dir(paste0("C:/Users/Ottavia/Documents/GitHub/test-organizzioni-fisppa", "/BF")))
data = read.csv("data/bfq.csv")
revdata = read.csv("data/bfqR.csv")
df <- data.frame(
  dimension = c(
    "E","E","E","E","E","E","E","E",
    "G","G","G","G","G","G","G","G","G",
    "C","C","C","C","C","C","C","C","C",
    "S","S","S","S","S","S","S","S",
    "A","A","A","A","A","A","A","A","A","A"
  ),
  item = c(
    "I01","I06","I11","I16","I21","I26","I31","I36",
    "I02","I07","I12","I17","I22","I27","I32","I37","I42",
    "I03","I08","I13","I18","I23","I28","I33","I38","I43",
    "I04","I09","I14","I19","I24","I29","I34","I39",
    "I05","I10","I15","I20","I25","I30","I35","I40","I41","I44"
  ),
  reverse = c(
    0,1,0,0,1,0,1,0,
    1,0,1,0,0,1,0,1,0,
    0,1,0,1,1,0,0,0,1,
    0,1,0,0,1,0,1,0,
    0,0,0,0,0,0,1,0,1,0
  )
)
mappa = df
ordine_dimensioni <- unique(df$dimension)
df$dimension = factor(df$dimension, levels = ordine_dimensioni)

df_order = df[order(df$dimension, df$item), ]
item_order = df$item
corstart = cor(data[,-1])
corstart = corstart[item_order, item_order]
corstart[upper.tri(corstart, diag = FALSE)] = NA
corstart <- as.data.frame(as.table(corstart))
corstart = corstart[!is.na(corstart$Freq), ]
corstart$Var1 <- factor(corstart$Var1, levels = item_order)
corstart$Var2 <- factor(corstart$Var2, levels = item_order)
corstart <- corstart[as.numeric(corstart$Var1) >= as.numeric(corstart$Var2), ]
df = corstart
```


# BFI

### Grazie :) 

Ci sono state `r consegne` consegne. Di queste, sono risultate `r nrow(data)` valide per le analisi. 

Tutti i dati sono stati anonimizzati prima di qualsiasi analisi. 

:::{.callout-warning}

è una perdita di dati "fisiologica"!

:::


### {.plain}

```{r}
#| echo: false
#| fig-cap: "Matrice di correlazione degli item"
#| fig-align: center
#| out-width: "100%"
df <- corstart
diag_df <- df[df$Var1 == df$Var2, ]
lower_df <- df[df$Var1 != df$Var2, ]
ggplot() +   geom_tile(data = diag_df,
                       aes(x = Var1, y = Var2),
                       color = "#191970") +   geom_point(data = lower_df,
                                                        aes(x = Var1, y = Var2,
                                                            color = Freq,
                                                            size = abs(Freq))) + scale_fill_gradient2(
                                                              low = "firebrick", 
                                                              mid = "grey88", high = "#191970",
                                                              midpoint = 0,
                                                              limits = c(-1, 1)
                                                            ) +
  scale_color_gradient2(
    low = "firebrick", mid = "grey88", high = "#191970",
    midpoint = 0,
    limits = c(-1, 1)
  ) +   scale_size(range = c(1, 6)) + theme_light() + theme(
    axis.text.x = element_text(angle = 45, hjust = 1),
    axis.text = element_text(size = 22),
    axis.title = element_blank(), 
    legend.title = element_blank(), 
    legend.text = element_text(size = 22)
  ) + guides(size = "none")


```

### {.plain} 

```{r}
#| echo: false
#| fig-cap: "Doppia matrice di correlazione degli item"
#| fig-align: center
#| out-width: "100%"
cor_data    <- cor(data[,-1])
cor_revdata <- cor(revdata[,-1])

df1 <- as.data.frame(as.table(cor_data))
df2 <- as.data.frame(as.table(cor_revdata))

colnames(df1) <- c("Var1", "Var2", "cor")
colnames(df2) <- c("Var1", "Var2", "cor")

df1$dataset <- "data"
df2$dataset <- "revdata"
df_all <- rbind(df1, df2)
df_all$Var1 <- factor(df_all$Var1, levels = item_order)
df_all$Var2 <- factor(df_all$Var2, levels = item_order)

df_all$pos1 <- as.numeric(df_all$Var1)
df_all$pos2 <- as.numeric(df_all$Var2)

df_plot <- df_all[
  (df_all$dataset == "data"    & df_all$pos1 > df_all$pos2) |  # sopra (visivo)
    (df_all$dataset == "revdata" & df_all$pos1 < df_all$pos2) |  # sotto (visivo)
    (df_all$pos1 == df_all$pos2),
]

other_df <- df_plot[df_plot$pos1 != df_plot$pos2, ]
diag_df  <- df_plot[df_plot$pos1 == df_plot$pos2, ]


ggplot() +
  # diagonale (tile)
  geom_tile(data = diag_df,
            aes(x = Var1, y = Var2), color = "#191970") +
  # triangoli (punti)
  geom_point(data = other_df,
             aes(x = Var1, y = Var2,
                 color = cor,
                 size = abs(cor),
                 shape = dataset)) +
  scale_color_gradient2(
    low = "firebrick", mid = "grey88", high = "#191970",
    midpoint = 0,
    limits = c(-1, 1)
  ) +
  
  scale_size(range = c(2, 6)) +
  
  scale_shape_manual(values = c(16, 17))  +
  
  theme_light() + theme(
    axis.text.x = element_text(angle = 45, hjust = 1),
    axis.text = element_text(size = 22),
    axis.title = element_blank(), 
    legend.title = element_blank(), 
    legend.text = element_text(size = 22)
  ) + guides(size = "none", shape = "none")

```

## Scoring 

### 
\small
\scalebox{.80}{
\begin{tabular}{p{2.5cm}p{10cm}}
\textbf{Estroversione}	&	 item01, \textbf{item06}, item11, item16, \textbf{item21}, item26, \textbf{item31}, item36	\\
& \\
\textbf{Gradevolezza}	&	 \textbf{item02}, item07, \textbf{item12}, item17, item22, \textbf{item27}, item32, \textbf{item37}, item42	\\
		& \\
\textbf{Coscienziosità}	&	 item03, \textbf{item08}, item13, \textbf{item18}, \textbf{item23}, item28, item33, item38, \textbf{item43}	\\
		& \\
\textbf{Nevroticismo}	&	 item04, \textbf{item09}, item14, item19, \textbf{item24}, item29, \textbf{item34}, item39	\\
		& \\
\textbf{Apertura all'esperienza}	&	 item05, item10, item15, item20, item25, item30, \textbf{item35}, item40, \textbf{item41}, item44	\\
	
\end{tabular}
}


Gli item in **grassetto** sono gli **item reverse**

# Item Reverse 

### 


\vspace*{-5mm}

```{r}
#| out-width: 70%
#| echo: false
#| fig-align: center
corE = cor(data[, colnames(data) %in% mappa$item[mappa$dimension == "E"]])
corE[upper.tri(corE)] = NA
corE = as.data.frame(as.table(corE))
corE = corE[!is.na(corE$Freq), ]

corE$type = "Raw"
corEr = cor(revdata[, colnames(revdata) %in% mappa$item[mappa$dimension == "E"]])
corEr[upper.tri(corEr)] = NA
corEr = as.data.frame(as.table(corEr))
corEr = corEr[!is.na(corEr$Freq), ]

corEr$type = "Reversed"
thecor = rbind(corE, corEr)

ggplot(thecor, 
       aes(x = Var1, y = Var2, fill = Freq)) + 
  geom_tile() + 
  scale_fill_gradient2(
    low = "firebrick",
    mid = "grey88",
    high = "#191970",
    midpoint = 0,
    limits = c(-1, 1)
  ) + facet_wrap(~type) + theme_light() + 
  theme(axis.title = element_blank(), 
        axis.text = element_text(size = 22), 
        legend.title = element_blank(), 
        legend.text = element_text(size = 22))

```

:::: {.columns}

:::{.column width=50%}
\small
I01: è loquace

I06: è riservata 

I11: è piena di energia

I16: genera molto entusiasmo
:::

:::{.column width=50%}
\small
I21: tende ad essere taciturna 

I26: ha una personalità energica

I31: è qualche volta timida, inibita

I36: è estroversa, socievole
:::


::::


### 

I01: Io mi vedo come una persona che **è loquace**: 5 

I21: Io mi vedo come una persona che **tende ad essere taciturna**: 1 

\pause

L'item 21 è un item reverse! 

\small
:::{.callout-tip}
## Item straight

Sono item il cui contenuto è formulato *nella direzione del costrutto*

A punteggi *alti* nell'item sono verosilmente associati a livelli alti del costrutto 

:::

:::{.callout-warning}
## Item straight

Sono item il cui contenuto è formulato *nella direzione opposta al costrutto*

A punteggi *bassi* nell'item sono verosilmente associati a livelli alti del costrutto
:::

## Tipologie di item reverse

### 

\vspace*{-5mm}

:::{.callout-note}
## Polar opposite

Nell'item reverse viene utilizzato un termine che è concettualmente contrario al termine usato nell'item straight.

:::

:::{.callout-warning}
## Negated regular

Nell'item reverse viene aggiunta la negazione sul termine usato nell'item straight.

:::

:::{.callout-caution}
## Negated polar opposite

Nell'item reverse viene aggiunta la negazione al termine che è concettualmente contrario al termine usato nell'item straight. 

La doppia negazione implica che l'item reverse stia affermando la stessa identica cosa dell'item straight

:::

### Un esempio 

*Io mi vedo come una persona che...* LAVORA IN MODO ACCURATO 


:::{.callout-note}
## Polar opposite

Lavora in modo *inaccurato*
:::

:::{.callout-warning}
## Negated regular

Lavora in modo *non accurato*

:::

:::{.callout-caution}
## Negated polar opposite

Lavora in modo *non inaccurato*
:::


### 

\centering
Scale a 5 punti
\begin{tabular}{|c |c| c| c| c| c|}
\hline
Straight	&	1	&	2	&	3	&	4	&	5	\\
\hline
Reverse	&	5	&	4	&	3	&	2	&	1	\\
\hline
\end{tabular}

Scala a 7 punti

\begin{tabular}{|c|c|c| c|c|c| c|c|}
\hline
Straight	&	1	&	2	&	3	&	4	&	5	&	6	&	7	\\\hline
Reverse	&	7	&	6	&	5	&	4	&	3	&	2	&	1	\\\hline
\end{tabular}



$$\ldots$$


### 

\vspace*{-5mm}

:::{.callout-tip}
## Pro

* Obbligano le persone a rallentare nella compilazione e leggere con attenzione l'item per comprenderlo
* A posteriori, permettono di identificare le persone che hanno risposto a caso al questionario 

:::


:::{.callout-caution}
## Contro

* Le negazioni sono più difficili da comprendere (specie le doppie negazioni)
* Non sempre si può trovare il poalr opposite, per cui la negazione è "d'obbligo"
* Potrebbero non misurare il costrutto nello stesso modo dell'item straight

:::

## Distribuzioni delle risposte 

### 

```{r}
#| echo: false
long = pivot_longer(data, cols = !codice_personale)
colnames(long)[2] = "item"
long = merge(long, mappa)

mysum = long %>% 
  group_by(dimension, item, value) %>%  
  summarise(count = n()/nrow(data))
g= list()
for (i in 1:length(unique(mysum$dimension))) {
  g[[i]] = ggplot(mysum[mysum$dimension == unique(mysum$dimension)[i], ], 
                  aes(x = value, y = count, fill = factor(value))) + geom_bar(stat = "identity") + facet_wrap(~item) + ggtitle(unique(mysum$dimension)[i]) + 
    theme_light() + ylim(0,1)+
    theme(legend.position = "none", 
          axis.title = element_blank(),
          axis.text = element_text(size = 22), 
          plot.title = element_text(size = 22), 
          strip.text = element_text(size = 22))
}

i = 1 
```


```{r}
#| echo: false
#| fig-cap:  !expr paste("Distribuzione per la scala", unique(mysum$dimension)[i_plot])
#| fig-align: center
#| out-width: 80%

i_plot <- i   # ← salva il valore

g[[i_plot]]

i <- i + 1
```


### 

```{r}
#| echo: false
#| fig-cap:  !expr paste("Distribuzione per la scala", unique(mysum$dimension)[i_plot])
#| fig-align: center
#| out-width: 80%

i_plot <- i   # ← salva il valore

g[[i_plot]]

i <- i + 1
```

### 

```{r}
#| echo: false
#| fig-cap:  !expr paste("Distribuzione per la scala", unique(mysum$dimension)[i_plot])
#| fig-align: center
#| out-width: 80%

i_plot <- i   # ← salva il valore

g[[i_plot]]

i <- i + 1
```


### 
```{r}
#| echo: false
#| fig-cap:  !expr paste("Distribuzione per la scala", unique(mysum$dimension)[i_plot])
#| fig-align: center
#| out-width: 80%

i_plot <- i   # ← salva il valore

g[[i_plot]]

i <- i + 1
```

### 
```{r}
#| echo: false
#| fig-cap:  !expr paste("Distribuzione per la scala", unique(mysum$dimension)[i_plot])
#| fig-align: center
#| out-width: 80%

i_plot <- i   # ← salva il valore

g[[i_plot]]

i <- i + 1
```



# Analisi degli item 

## Difficoltà degli item 

### 

:::{.callout-note}
## Item dicotomici

La difficoltà è semplicemente la proporzione di risposte corrette a un item, identificata come $p_i = \frac{1}{N} \sum_{n=1}^{N} Y_{ni}$, dove $N$ è il totale dei rispondenti e $Y_{ni} \in \{0,1\}$

Più correttamente, $p_i$ rappresenta la *facilità* dell'item, per cui la difficoltà è stimata come $1 - p_i$
:::


:::{.callout-note}
## Item politomici

La difficoltà corrisponde al punteggio medio osservato su ogni item, $p_i = \frac{1}{N} \sum_{n=1}^{N} Y_{ni}$, dove $Y_{ni} \in \{1, 2, \ldots, K\}$ e $K$ sono le categorie di risposta dell'item

La difficoltà è quindi la tendenza media dell'item

:::

### 

La difficoltà degli item dipende dal campione di rispondenti considerato, ovvero dal livello latente di abilità delle persone sotto osservazione

Questo vuol dire che non è una qualità assoluta degli item!

L'importanze della rappresentatività del campione rispetto alla popolazione target nel momento in cui si valida una misura 



## Item dicotomici

### 

La deviazione standard per ogni item è

$$s_i = \sqrt{pi(1-p_i)}$$

Per cui la variabilità è massima quando $p_i = .50$

### 

Facilità:

```{r}
#| echo: false
#| warning: false
library(ltm)
colMeans(LSAT)
```


Difficoltà: 

```{r}
#| echo: false
#| warning: false

1- colMeans(LSAT)
```

Deviazione standard: 

```{r}
#| echo: false
#| warning: false
library(ltm)
sqrt(colMeans(LSAT)*(1-colMeans(LSAT)))
```

## Item politomici 

### 

Il punteggio medio per ogni item $p_i$ è una buona stima della difficoltà dell'item 

Per rendere però i punteggi comparabili, si "corregge" il punteggio dell'item considerando il valore massimo e minimo ottenbile *teoricamente*: 

$$\pi_i = \dfrac{p_i - \min(Y_i)}{\max(Y_i) - \min(Y_i)}$$

### Dicotomizzazione {.plain}

\small

:::{.callout-note}
## Proporzione del punteggio massimo

$$\pi_i = \dfrac{1}{n} \sum_{n = 1}^{N}Y_{pi} = \max(Y_i)$$
La difficoltà è quindi la proporzione di persone che hanno scleto il punteggio massimo
:::

:::{.callout-tip}
## Proporzione $Y_i \geq k_i$

$k_i$ è un valore di cut-off deciso arbitrariamente (può  essere la media, la mediana, un punto a caso): 
$$\pi_i = \dfrac{1}{n}\sum_{n = 1}^{N} Y_{pi} = Y_{pi} \geq k_i$$
:::

In entrambi i casi, la difficoltà è calcolata come per gli item dicotomici 

### 

Indici di difficoltà come tendenza al punteggio medio 

\footnotesize

```{r}
#| echo: false

d = data.frame(lapply(Science, as.integer))
d$Environment = ifelse(d$Environment == 4, 3, d$Environment)
colMeans(d)
```

\normalsize

Non dice molto rispetto 
alla difficoltà degli item... qual è il valore minimo? e il massimo? 

### 

\footnotesize

```{r}
#| echo: false

describe(d)
normaldiff = colMeans(d)
```

\normalsize

Attenzione all'item "enrivornment"! Non ha mai ottenuto il punteggio massimo 

### 

\footnotesize
```{r}
#| echo: false

mydiff = (colMeans(d) - 1)/(4 - 1)
mydiff 
```

\small

Indipendentemente dalle scelte fatte dalle persone, gli item sono confrontabili in termini di difficoltà. 

Più è alto il valore della proporzione, più sono stati scelti i punteggi alti. 


### {.plain}
 
```{r}
#| echo: false
#| fig-cap: "Scala E del vostro BFI"
#| out-width: 80%
#| fig-align: center
e = data[, colnames(data) %in% mappa$item[mappa$dimension == "E"]]
eR = revdata[, colnames(revdata) %in% mappa$item[mappa$dimension == "E"]]

myE = data.frame(rbind((colMeans(e) - 1)/(5-1),
(colMeans(eR) - 1)/(5-1)))
myE$type = c("0","1")
myE = pivot_longer(myE, 
                   cols = !type)

ggplot(myE, 
       aes( x= name, y = value, fill = type)) + 
  geom_bar(stat = "identity", position = position_dodge()) + ylim(0, 1) +
theme_light() + 
  theme(axis.title = element_blank(), 
        axis.text = element_text(size = 22), 
        legend.position = "none")

```


\pause

Attenzione agli item reverse! 

### 

\footnotesize

Proporzione della risposta massima:

```{r}
#| echo: false 
colSums(d ==4)/nrow(d)

myd = data.frame(rbind(colSums(d >=3)/nrow(d), 
colSums(d >=2)/nrow(d),
colSums(d >=1)/nrow(d)
))
myd$type = c("k >= 3", "k >= 2", "k >= 1")
myd = pivot_longer(myd, cols = !type)


```

### 

Dicotomizzazione basata su $k$. Quale $k$?

```{r}
#| echo: false
#| fig-align: center
#| out-width: 80%
ggplot(myd, 
       aes( x= name, y = value, fill = type)) + 
  geom_bar(stat = "identity", position = position_dodge()) + ylim(0, 1) +
theme_light() + 
  theme(axis.title = element_blank(), 
        axis.text = element_text(size = 22), 
        legend.position = "bottom", 
        legend.title = element_blank(), 
        legend.text = element_text(size = 22))
```


## Discriminatività 

### 
\small 

Con discriminatività di un item si intende la sua capacità di distinguere tra rispondenti con livelli alti e bassi di tratto latente

:::{.callout-tip}
## Esempi

Student3 con alti/bassi livelli di abilità, pazienti con  un grado alto vs. basso di compromissione
:::


La misura "prediletta" è la *correlazione item-totale* (meglio *item totale corretto*) 

:::{.callout-caution}
## Attenzione!

Assume che il tratto misurato sia unidimensionale 

Come la difficoltà, dipende dal campione. In questo caso, maggiore è l'eterogeneità dei livelli di abilità delle persone, maggiore è la capacità discriminatività degli item
:::

### Correlazione item-totale corretta 

Se si considera la correlazione tra ogni singolo item e il punteggio totale, calcolato come somma dei punteggi a ogni item, sarà sempre positiva

Per questo si utilizza la correlazione "corretta", ovvero senza l'item incluso nel totale $T_{n(-i)} = \sum_{j \ne i} Y_{nj}$: 

$$r_{i,\mathrm{tot}(-i)} = \frac{\sum_{n=1}^{N} (Y_{ni} - \bar{Y}_i)(T_{n(-i)} - \overline{T_{(-i)}})}{\sqrt{\sum_{n=1}^{N} (Y_{ni} - \bar{Y}_i)^2} \sqrt{\sum_{n=1}^{N} (T_{n(-i)} - \overline{T_{(-i)}})^2}}$$

### Item dicotomici

Stesso principio ma applicato alla correlazione punto-biseriale, 

$$r_{pb,i}^{*} = \frac{\bar{T}_{1(-i)} - \bar{T}_{0(-i)}}{s_{T(-i)}} \sqrt{p_i q_i}$$


Dove di nuovo il totale è calcolato escludendo un item alla volta

### 

:::: {.columns}

:::{.column width=50%}

```{r}
#| echo: false
#| warning: false 
#| message: false
erit = as.data.frame(psych::alpha(e)$item.stats)
eRrit = as.data.frame(psych::alpha(eR)$item.stats)
apply(erit[, c("n", "raw.r", "r.drop", "mean", "sd")], 2, round, digits = 2)

```

:::

:::{.column width=50%}

```{r}
#| echo: false
#| warning: false 
apply(eRrit[, c("n", "raw.r", "r.drop", "mean", "sd")], 2, round, digits = 2)

```

:::

::::


## Analisi dei distrattori 

### 

La risposta corretta è sempre il focus dell'analisi, ma la difficoltà e discriminatività di ogni item dipendono anche da come sono strutturati i distrattori

I distrattori non devono mai essere più probabili della risposta corretta o non deve esserci un distrattore più scelto degli altri o meno scelto degli altri

Ci si aspetta quindi che i distrattori venagno scelti in maniera uniforme, ovvero abbastanza a caso

Questa analisi si può fare sia consdierando il campione nella sua totalità sia considerando diversi gruppi di rispondenti, suddivisi in diversi gruppi a seconda del punteggio totale osservato


### 

```{r}
#| echo: false 
#| out-width: 80%
#| fig-align: center
set.seed(123)
to_binary <- function(data, key) {
  as.data.frame(
    mapply(function(x, k) as.integer(x == k),
           data, key)
  )
}

N <- 300   # numero soggetti
J <- 4     # numero item
K <- 4     # numero alternative (A,B,C,D)

options <- c("A","B","C","D")

# risposte corrette per ciascun item
correct <- c("A","B","C","D")


sim_good <- matrix(NA, nrow = N, ncol = J)

for (j in 1:J) {
  
  # probabilità: corretta più alta, distrattori simili
  probs <- c(0.5, 0.166, 0.166, 0.166)
  
  # riordino per mettere la corretta nella posizione giusta
  probs <- probs[match(options, c(correct[j], setdiff(options, correct[j])))]
  
  sim_good[, j] <- sample(options, N, replace = TRUE, prob = probs)
}


colnames(sim_good) <- paste0("Item", 1:J)
sim_good <- as.data.frame(sim_good)

sim_bad <- matrix(NA, nrow = N, ncol = J)

for (j in 1:J) {
  
  # corretta + distrattore dominante
  probs <- c(0.4, 0.4, 0.1, 0.1)
  
  probs <- probs[match(options, c(correct[j], setdiff(options, correct[j])))]
  
  sim_bad[, j] <- sample(options, N, replace = TRUE, prob = probs)
}

colnames(sim_bad) <- paste0("Item", 1:J)
sim_bad <- as.data.frame(sim_bad)

m = data.frame(name = colnames(sim_good), 
               correct = correct)
sim_good$respondents = 1:nrow(sim_good)
sim_bad$respondents = 1:nrow(sim_bad)


long_good = pivot_longer(sim_good, cols = !respondents)
long_bad = pivot_longer(sim_bad, cols = !respondents)

count_good = long_good %>%  
  group_by(name, value) %>%  
  summarise(prop = n()/nrow(sim_good))
count_good = merge(count_good, m)
count_good$mc = ifelse(count_good$value == count_good$correct, 1, 0)
ggplot(count_good, 
       aes( x= value, y = prop, fill = factor(mc))) + geom_bar(stat = "identity") + facet_wrap(~name) + theme_light() + 
  theme(axis.title = element_blank(), 
        axis.text = element_text(size = 22), 
        legend.position = "none", 
        strip.text = element_text(size = 22)) + ylim(0,1)


 
```


### 

```{r}
#| echo: false 
#| out-width: 80%
#| fig-align: center
count_bad = long_bad %>%  
  group_by(name, value) %>%  
  summarise(prop = n()/nrow(sim_bad))
count_bad = merge(count_bad, m)
count_bad$mc = ifelse(count_bad$value == count_bad$correct, 1, 0)
ggplot(count_bad, 
       aes( x= value, y = prop, fill = factor(mc))) + geom_bar(stat = "identity") + facet_wrap(~name) + theme_light() + 
  theme(axis.title = element_blank(), 
        axis.text = element_text(size = 22), 
        legend.position = "none", 
        strip.text = element_text(size = 22)) + ylim(0,1)
dico_good = to_binary(sim_good[,-ncol(sim_good)], correct)
dico_good$respondents = sim_good$respondents
dico_good$total = rowSums(dico_good[, -ncol(dico_good)])
dico_good$group = cut_interval(dico_good$total, n = 3)
dico_good = dico_good[, c("respondents", "group")]
long_good = merge(long_good, dico_good)

```


### 

```{r}
#| echo: false 
#| out-width: 80%
#| fig-align: center

count_good_group = long_good %>%  
  group_by(name, value, group) %>%  
  summarise(prop = n()/nrow(sim_good))
count_good_group = merge(count_good_group, m)
count_good_group$mc = ifelse(count_good_group$value == count_good_group$correct, 1, 0)

ggplot(count_good_group, 
       aes(x= group, y = prop, color = value, 
           shape = factor(mc),  group = factor(value), 
           linetype = value)) + geom_point(size = 3) + 
  geom_line(linewidth=1.2) + facet_wrap(~name) + theme_light() +
  theme(axis.title = element_blank(), 
        axis.text = element_text(size = 22), 
        strip.text = element_text(size = 22), 
        legend.position = "bottom",
        legend.text = element_text(size = 22), 
        legend.title = element_text(size = 22)) + guides(shape = "none") + ylim(0,.50)


```


### 

```{r}
#| echo: false
dico_bad = to_binary(sim_bad[,-ncol(sim_bad)], correct)
dico_bad$respondents = sim_bad$respondents
dico_bad$total = rowSums(dico_bad[, -ncol(dico_bad)])
dico_bad$group = cut_interval(dico_bad$total, n = 3)
dico_bad = dico_bad[, c("respondents", "group")]
long_bad = merge(long_bad, dico_bad)

count_bad_group = long_bad %>%  
  group_by(name, value, group) %>%  
  summarise(prop = n()/nrow(sim_bad))
count_bad_group = merge(count_bad_group, m)
count_bad_group$mc = ifelse(count_bad_group$value == count_bad_group$correct, 1, 0)

ggplot(count_bad_group, 
       aes(x= group, y = prop, color = value, 
           shape = factor(mc),  group = factor(value), 
           linetype = value)) + geom_point(size = 3) + 
  geom_line(linewidth=1.2) + facet_wrap(~name) + theme_light() +
  theme(axis.title = element_blank(), 
        axis.text = element_text(size = 22), 
        strip.text = element_text(size = 22), 
        legend.position = "bottom",
        legend.text = element_text(size = 22), 
        legend.title = element_text(size = 22)) + guides(shape = "none") + ylim(0,.50)
```


## Missing

### 

L'analisi dei missing permette di indagare più a fondo la validità degli item e del test

Questa analisi permette di capire se la lunghezza del questionario è adeguata (questo solo se la somministrazione degli item non è randomizzata) o se gli item hanno delle formulazioni che non permettono di dare una risposta

:::{.callout-wanring}
## Rule of thumb

Se un item ha circa più del 5% di risposte missing dovrebbe essere ricontrollato ed eventualmente eliminato
:::

### 

```{r}
#| echo: false 
#| wanrning: false 
library(ShinyItemAnalysis)
data("HeightInventory")
md = HeightInventory

myna = data.frame(item = colnames(md)[1:10], 
          percNA = (colSums(apply(md[, 1:10], 2, is.na))/nrow(md))*100)

ggplot(myna, 
       aes(x = item, y = percNA)) + geom_bar(stat = "identity") + ylim(0, 5) + 
  ylab("% NA") + theme_light() + 
  theme(axis.title.y = element_text(size = 22),
        axis.title.x = element_blank(),
        axis.text = element_text(size = 22), 
        axis.text.x = element_text(angle = 40, margin = margin(t = 15)))
  

```


# Correlazione 

### 

Tra gli scopi di una validazione di test, si vuole trovare il numero delle dimensioni non osservate (i fattori latenti) che permettono di raggruppare tra di loro gli item in base alle loro similarità

\pause

:::{.callout-tip}
## Un esempio

*Triste, Artistic3, Curios3, Inventiv3, Loquace, Stressat3, Ansios3, Socievole, Energic3*

Come potrebbero raggrupparsi? Cosa potrebbero indicare?

:::


L'assunzione sottostante è che item con contenuto simile tendono a ricevere risposte simili

La **correlazione** è una misura della similarità tra gli item: Più gli item hanno un contentuo simile, più le correlazioni tra i loro punteggi dovrebbero essere simili


### 

\vspace*{-5mm}

```{r}
#| echo: false
#| fig-align: center
#| out-width: 100%
# Pacchetti
library(MASS)

library(MASS)
library(psych)

set.seed(123)

N <- 200

# Fattori latenti
Sigma_fattori <- matrix(c(
  1.0, 0.3, 0.3,
  0.3, 1.0, 0.3,
  0.3, 0.3, 1.0
), nrow = 3)

fattori <- mvrnorm(N, mu = c(0,0,0), Sigma = Sigma_fattori)

# Loading diversi
loadings <- c(.8, .6, .7,   # stabilità
              .7, .5, .6,   # apertura
              .75, .65, .55) # estroversione

# Errori diversi
errori_sd <- sqrt(1 - loadings^2)

# Costruzione item continui
dati_cont <- data.frame(
  Triste      = loadings[1]*fattori[,1] + rnorm(N, 0, errori_sd[1]),
  Stressat3   = loadings[2]*fattori[,1] + rnorm(N, 0, errori_sd[2]),
  Ansios3     = loadings[3]*fattori[,1] + rnorm(N, 0, errori_sd[3]),

  Artistic3   = loadings[4]*fattori[,2] + rnorm(N, 0, errori_sd[4]),
  Curios3     = loadings[5]*fattori[,2] + rnorm(N, 0, errori_sd[5]),
  Inventiv3   = loadings[6]*fattori[,2] + rnorm(N, 0, errori_sd[6]),

  Loquace     = loadings[7]*fattori[,3] + rnorm(N, 0, errori_sd[7]),
  Socievole   = loadings[8]*fattori[,3] + rnorm(N, 0, errori_sd[8]),
  Energic3    = loadings[9]*fattori[,3] + rnorm(N, 0, errori_sd[9])
)

# Soglie NON simmetriche (diverse per item!)
make_likert <- function(x) {
  # soglie un po' asimmetriche
  cuts <- c(-Inf, -1, -0.2, 0.3, 1.2, Inf)
  as.numeric(cut(x, breaks = cuts, labels = 1:5))
}

# Applico la discretizzazione
dati_likert <- as.data.frame(lapply(dati_cont, make_likert))


library(corrplot)
corrplot(cor(dati_likert), method = "number", type = "lower")

```


## Pearson 

### 

$$
r_{ij} = r_{Y_i Y_j} = \frac{\operatorname{Cov}(Y_i, Y_j)}{\sigma_{Y_i}\,\sigma_{Y_j}} 
= \frac{\sum_{m=1}^{N} (y_{mi} - \bar{y}_i)(y_{mj} - \bar{y}_j)}
{\sqrt{\sum_{m=1}^{N} (y_{mi} - \bar{y}_i)^2} \,\sqrt{\sum_{m=1}^{N} (y_{mj} - \bar{y}_j)^2}}
$$

$r_{ij}$: Correlazione per ogni coppia di item $(i,j)$

$m$: indice del soggetto 


### 

La correlazione di Pearson va bene quando si hanno item con distribuzioni distribuite quasi normalmente

Peccato che gli item siano quasi sempre misurati su scala Likert! 

:::{.callout-note}
## Rules of thumb

Considerando $k$ come numero di categorie di risposta: 

1. Se $k \geq 5$: La correlazione di Pearson potrebbe essere adeguata dati alcuni controlli circa la linearità e normalità della distribuzione delle risposte alle coppie di item
2. Se $k \leq 4$: Pearson rischi di portare stime distorte: 
   * $k = 2$: Correlazione tetracorica
   * $2 < k \leq 4$: Correlazione policorica

:::


### 

Skewness e Kurtosis sono indici fondamentali per fare inferenze circa la normalità delle distribuzione: 

* MPlus USer guide: Raccomandazioni più rigide: 

> Sk e Ku: $[-1, +1]$

* Curran, West e Finch: 

> Sk: [-2, +2]
>
> Ku: [-7, +7]


### 

\footnotesize

```{r}
#| echo: false
library(psych)
describe(dati_likert)
```



## Tetracorica

### 

Per variabili dicotomiche (e.g., vero vs. falso), non ha senso calcolare la correlazione di Pearson

Le risposte agli item $Y_i$ sono la realizzazione di una *variabile latente* $Y_i^*$

$Y_i^*$ è continua e distribuita normalmente.. $Y_i$ no! 

$$Y_i =
\begin{cases}
1 & \text{se } Y_i^* \geq \tau_i \\
0 & \text{se } Y_i^* < \tau_i
\end{cases}
$$

dove $\tau_i$ è una soglia fissa (incognita) da cui dipende la risposta positiva

\pause

$$r_{\text{tet}_{Y_i Y_j}} = r_{Y_i^* Y_j^*}$$

### 

Punto di partenza: 

\begin{table}
\centering
\begin{tabular}{|c|c|c|c|}
\hline
 & $Y_j = 0$ & $Y_j = 1$ & \\ 
 \hline
 $Y_i = 0$ & $n_{00}$ & $n_{01}$ & $n_{0\bullet} = n_{00} + n_{01}$\\\hline
 $Y_i = 1$ & $n_{10}$ & $n_{11}$ & $n_{1\bullet} = n_{10} + n_{11}$\\\hline
 & $n_{\bullet0} = n_{00} + n_{10}$ & $n_{\bullet1} = n_{01} + n_{11}$ \\\hline 
\end{tabular}

\end{table}

dove $n$ è il totale delle osservazioni. 

La correlazione tetracorica è calcolata a partire dai valori marginali della tabella: 

$$r_{\text{tet}_{Y_i, Y_j}} \approx \cos \left(\dfrac{\pi}{1+ \sqrt{\dfrac{\hat{\pi}_{00}\hat{\pi}_{11}}{\hat{\pi}_{10}\hat{\pi}_{01}}}}\right)$$


### 

:::: {.columns}

:::{.column width=40%}
\small
```{r}
#| echo: false

dicoitem = dati_likert[, c(1:2)]
dicoitem = data.frame((dicoitem >= 3)*1 + (dicoitem < 3)*0)
colnames(dicoitem) = c("item1", "item2")
b = tetrachoric(table(dicoitem$item1, dicoitem$item2))
tetrachoric(table(dicoitem$item1, dicoitem$item2))

```

La correlazione è positiva. 

I livelli latenti necessari per osservare la risposta corretta sono per entrambi gli item sotto la media 

:::

:::{.column width=60%}
```{r}
#| echo: false
#| fig-align: center
#| out-width: 100%


draw.tetra(r = b$rho, t1 = b$tau[1], t2 = b$tau[2])
```

:::
::::


## Policorica 


### 

è la metoldogia più appropriata  per calcolare le correlazioni tra item misurati su scala Likert con $k$ categorie: 

Le risposte agli item $Y_i$ sono la realizzazione di una *variabile latente* $Y_i^*$

$Y_i^*$ è continua e distribuita normalmente.. $Y_i$ no! 

$$Y_i =
\begin{cases}
0 & \text{se } Y_i^* < \tau_{i,0} \\
k & \text{se } \tau_{i, k-1}   \leq Y_i^* \leq \tau_{i, k} \\
\end{cases}
$$

con $k = 1, \ldots, K_i$



### 

```{r}
#| echo: false
data = dati_likert
polychoric(data[,c(1:2)])
```

La correlazione tra i punteggi degli item è positiva e moderata.

Le soglie associate ad ogni categoria per ogni item sono riportate nella sezione `with tau of`



# Esercitazione 

### 

Calcolate i vostri punteggi al Big Five, secondo lo scoring riportato all'inizio della lezione

Ricollocate il vostro punteggio nei dati standardizzati!