---
title: "Analisi Preliminare degli Item"
subtitle: "Esercitazione pratica e richiami alla teoria"
author: "Margherita Calderan"
date: today
format:
  html:
    page-layout: full
    toc: true
    toc-location: left
    toc-depth: 3
    number-sections: true
    embed-resources: true
    theme: cosmo
    css: custom-style.css
lang: it
execute:
  echo: true
  warning: false
  message: false
editor: 
  markdown: 
    wrap: 72
---

# Test di prestazione tipica: il Big Five

Per gli esempi che seguono utilizziamo il file
[`dataB.Rdata`](slides/05-Dimensioni/data/dataB.Rdata){download="dataB.RData"},
che contiene le risposte al questionario di personalità **Big Five**
(test di prestazione tipica) somministrato a 19.709 partecipanti online.
Gli item sono stati valutati su una scala a cinque punti (1 =
*Completamente in disaccordo*, 3 = *Né d'accordo né in disaccordo*, 5 =
*Completamente d'accordo*), dove il valore NA indica una risposta
omessa.

Il questionario misura i **Cinque Grandi fattori di personalità**
secondo il modello di Goldberg (1992): Estroversione (E), Nevroticismo
(N), Gradevolezza (A), Coscienziosità (C) e Apertura all'esperienza (O).
Ciascuna scala è composta da 10 item, per un totale di 50 item.

::: callout-note
## Cos'è un test di prestazione tipica?

Nei **test di prestazione tipica** non esistono risposte giuste o
sbagliate: si chiede al rispondente di descrivere come *di solito*
pensa, sente o si comporta.
:::

## Variabili socio-demografiche

Il dataset include, oltre agli item del questionario, cinque variabili
socio-demografiche:

| Variabile | Descrizione | Codifica |
|-----------------------|---------------------------|---------------------|
| `race` | Gruppo etnico (menu a tendina) | 1 = Multirazziale; 2 = Artico; 3 = Caucasico (Europeo); 4 = Caucasico (Indiano); 5 = Caucasico (Medio Oriente); 6 = Caucasico (Nord Africa); 7 = Australiano indigeno; 8 = Nativo Americano; 9 = Asia nord-orientale; 10 = Pacifico; 11 = Asia sud-orientale; 12 = Africa occidentale/Etiopia; 13 = Altro (0 = mancante) |
| `age` | Età (inserita come testo; esclusi i partecipanti con età \< 13 anni) | Variabile continua |
| `engnat` | Madrelingua inglese? | 1 = Sì; 2 = No (0 = mancante) |
| `gender` | Genere (menu a tendina) | 1 = Maschio; 2 = Femmina; 3 = Altro (0 = mancante) |
| `hand` | Mano dominante | 1 = Destra; 2 = Sinistra; 3 = Entrambe (0 = mancante) |

## Item del questionario

Di seguito sono riportati gli item suddivisi per scala. Gli item in
**grassetto** sono gli **item reverse**.

#### Estroversione (E)

| Item    | Testo originale                                 |
|---------|-------------------------------------------------|
| E1      | I am the life of the party.                     |
| **E2**  | I don't talk a lot.                             |
| E3      | I feel comfortable around people.               |
| **E4**  | I keep in the background.                       |
| E5      | I start conversations.                          |
| **E6**  | I have little to say.                           |
| E7      | I talk to a lot of different people at parties. |
| **E8**  | I don't like to draw attention to myself.       |
| E9      | I don't mind being the center of attention.     |
| **E10** | I am quiet around strangers.                    |

#### Nevroticismo (N)

| Item   | Testo originale                |
|--------|--------------------------------|
| N1     | I get stressed out easily.     |
| **N2** | I am relaxed most of the time. |
| N3     | I worry about things.          |
| **N4** | I seldom feel blue.            |
| N5     | I am easily disturbed.         |
| N6     | I get upset easily.            |
| N7     | I change my mood a lot.        |
| N8     | I have frequent mood swings.   |
| N9     | I get irritated easily.        |
| N10    | I often feel blue.             |

#### Gradevolezza (A)

| Item   | Testo originale                                 |
|--------|-------------------------------------------------|
| **A1** | I feel little concern for others.               |
| A2     | I am interested in people.                      |
| **A3** | I insult people.                                |
| A4     | I sympathize with others' feelings.             |
| **A5** | I am not interested in other people's problems. |
| A6     | I have a soft heart.                            |
| **A7** | I am not really interested in others.           |
| A8     | I take time out for others.                     |
| A9     | I feel others' emotions.                        |
| A10    | I make people feel at ease.                     |

#### Coscienziosità (C)

| Item   | Testo originale                                          |
|--------|----------------------------------------------------------|
| C1     | I am always prepared.                                    |
| **C2** | I leave my belongings around.                            |
| C3     | I pay attention to details.                              |
| **C4** | I make a mess of things.                                 |
| C5     | I get chores done right away.                            |
| **C6** | I often forget to put things back in their proper place. |
| C7     | I like order.                                            |
| **C8** | I shirk my duties.                                       |
| C9     | I follow a schedule.                                     |
| C10    | I am exacting in my work.                                |

#### Apertura all'esperienza (O)

| Item   | Testo originale                                 |
|--------|-------------------------------------------------|
| O1     | I have a rich vocabulary.                       |
| **O2** | I have difficulty understanding abstract ideas. |
| O3     | I have a vivid imagination.                     |
| **O4** | I am not interested in abstract ideas.          |
| O5     | I have excellent ideas.                         |
| **O6** | I do not have a good imagination.               |
| O7     | I am quick to understand things.                |
| O8     | I use difficult words.                          |
| O9     | I spend time reflecting on things.              |
| O10    | I am full of ideas.                             |

------------------------------------------------------------------------

## Caricamento e preparazione dei dati

```{r}
# pulisco lo spazio di lavoro
rm(list = ls())

# Carico pacchetti 
# se non ho i pacchetti devo prima lanciare il comando 
# install.packages("nomepacchetto")
library(psych)
library(psychTools)
library(corrplot)
library(ggplot2)
library(tidyr)

# setwd('/percorso/cartella')  # adatta al tuo percorso

# carico il dato in formato R attraverso la funzione load
load("data/dataB.RData")

# visualizzo la struttura: quante righe, quante colonne, che tipo di variabili
str(dataB)
```

Le prime 7 colonne sono le variabili socio-demografiche; dalla colonna 8
in poi ci sono i 50 item del questionario. Li estraiamo in un dataframe
separato:

```{r}
item <- dataB[, 8:ncol(dataB)]
```

------------------------------------------------------------------------

## Struttura dell'intero questionario

Visualizziamo la matrice di correlazione dell'intero questionario:

```{r}
#| fig-width: 12
#| fig-height: 12
#| code-fold: true
#| fig-cap: "Matrice di correlazione dell'intero questionario"

R_rec <- cor(item, use = "pairwise.complete.obs")
corrplot(R_rec, type = "lower", tl.cex = 1, mar = c(0, 0, 1, 0))
```

> Cosa notate di strano? Come descrivereste questa matrice?

------------------------------------------------------------------------

```{r}
#| fig-width: 12
#| fig-height: 12
#| code-fold: true
#| fig-cap: "Matrice di correlazione dell'intero questionario (tutti gli item reverse ricodificati)"

# item reverse per tutte le scale
rev_E <- paste("E", seq(2, 10, by = 2), sep = "")
rev_N <- c("N2", "N4")
rev_A <- c("A1", "A3", "A5", "A7")
rev_C <- c("C2", "C4", "C6", "C8")
rev_O <- c("O2", "O4", "O6")
tutti_rev <- c(rev_E, rev_N, rev_A, rev_C, rev_O)

item_rec <- item
item_rec[, tutti_rev] <- 6 - item_rec[, tutti_rev]

# ordino le colonne per scala
ordine <- c(paste("E", 1:10, sep = ""), paste("N", 1:10, sep = ""),
            paste("A", 1:10, sep = ""), paste("C", 1:10, sep = ""),
            paste("O", 1:10, sep = ""))

R_rec <- cor(item_rec[, ordine], use = "pairwise.complete.obs")
corrplot(R_rec, type = "lower", tl.cex = 1, mar = c(0, 0, 1, 0))
```

------------------------------------------------------------------------

## Analisi della scala di Estroversione

Illustriamo tutti i passaggi dell'analisi preliminare degli item usando
la scala di **Estroversione** come esempio.

Il flusso di analisi che seguiremo è questo:

1.  Estrazione degli item della scala
2.  Analisi dei dati mancanti
3.  Ricodifica degli item reverse
4.  Statistiche descrittive
5.  Distribuzione delle risposte
6.  Matrice di correlazione
7.  Discriminatività (correlazione item-totale corretta)
8.  Ridondanza

### Passo 1: Estrazione degli item

```{r}
# paste() concatena la stringa "E" con i numeri da 1 a 10, senza separatore
E <- paste("E", 1:10, sep = "")
E 

itemE_orig <- as.data.frame(item[, E])  # salvo una copia degli item originali
head(itemE_orig)
```

### Passo 2: Analisi dei dati mancanti

Prima di qualsiasi analisi è buona prassi verificare quanti dati
mancanti ci sono e come sono distribuiti tra gli item.

```{r}
# numero assoluto di missing per item
colSums(is.na(itemE_orig)) # sommo gli NA per colonna

# missing per item
colMeans(is.na(itemE_orig))
```

Nel nostro caso i missing sono più o meno uniformemente distribuiti tra
gli item e in percentuale trascurabile. Occorre tuttavia chiedersi
*perché* si sono generati.

::: callout-note
## Perché il significato dei missing è diverso nei due tipi di test

Nei **test di prestazione tipica**, un'omissione è ambigua: non sappiamo
se il rispondente non ha capito, non voleva rispondere, o si è
distratto. Nei **test di prestazione massima**, invece, un'omissione può
essere interpretata come mancata conoscenza (l'item era troppo
difficile).
:::

In letteratura si distinguono tre meccanismi che possono generare dati
[mancanti](https://www.ncbi.nlm.nih.gov/books/NBK493614/):

-   **MCAR** (*Missing Completely at Random*): la probabilità che un
    dato sia mancante è **del tutto indipendente** sia **dal costrutto**
    misurato sia **da qualsiasi altra variabile** osservata. È il caso
    più favorevole e consente di procedere con la *complete-case
    analysis* (analizzare solo i casi completi) senza introdurre
    distorsioni.
-   **MAR** (*Missing at Random*): la probabilità di missing **dipende
    da altre variabili osservate** (es. età, genere), ma non dal valore
    mancante in sé.
-   **MNAR** (*Missing Not at Random*): la probabilità di missing
    **dipende dal valore non osservato stesso**, il caso più
    problematico, difficile da rilevare senza informazioni esterne.

Nel nostro caso, con una percentuale di missing molto bassa, qualunque
meccanismo sia in atto le conseguenze pratiche sono trascurabili.
Procediamo con la **complete-case analysis**.

### Passo 3: Ricodifica degli item reverse

Prima delle statistiche descrittive è necessario ricodificare gli **item
reverse**.

::: callout-important
## Cosa sono gli item reverse?

Gli **item reverse** sono item il cui contenuto è formulato nella
direzione *opposta* al costrutto misurato. Nella scala di Estroversione,
E1 (*"I am the life of the party"*) è un item diretto: chi è molto
estroverso tende a essere d'accordo (punteggio = 5). Al contrario, E2
(*"I don't talk a lot"*) è reverse: chi è molto estroverso tende a
essere in *disaccordo* (punteggio = 1).

Se non li ricodifico prima di calcolare le statistiche, tutte le analisi
successive saranno distorte: la media sarà artificialmente bassa per gli
item reverse anche in persone con un alto livello del tratto, e le
correlazioni tra item della stessa scala risulteranno negative invece
che positive.
:::

La formula di ricodifica per una scala 1-5 è:

$$x_{\text{rec}} = k_{\max} - x + k_{\min} = 6 - x$$

|   Risposta originale    |  Risposta ricodificata  |
|:-----------------------:|:-----------------------:|
| 1 (molto in disaccordo) |   5 (molto d'accordo)   |
|            2            |            4            |
|      3 (neutrale)       |      3 (neutrale)       |
|            4            |            2            |
|   5 (molto d'accordo)   | 1 (molto in disaccordo) |

Il valore neutrale (3) rimane invariato, e i poli si invertono
simmetricamente.

Per la scala di Estroversione gli item reverse sono **E2, E4, E6, E8,
E10** (tutti i pari):

```{r}
# seq() genera la sequenza 2, 4, 6, 8, 10
Erev <- paste("E", seq(from = 2, to = 10, by = 2), sep = "")
Erev  # verifica

# Risultato identico a creare un vettore così
Erev <- c("E2","E4","E6","E8","E10")

itemE <- itemE_orig  # lavoro su una copia
itemE[, Erev] <- 5 - itemE[, Erev] + 1  # ricodifica
```

### Passo 4: Statistiche descrittive e difficoltà

```{r}
describe(itemE)
```

Esaminiamo le colonne più rilevanti.

**Dati mancanti** (colonna `n`): il numero di casi validi per ciascun
item. Se `n` è inferiore a 19.709, quell'item ha dei missing.

**Minimo e massimo** (`min`, `max`): ci aspettiamo che tutti e cinque i
punti della scala siano stati scelti almeno una volta (es. Un item con
massimo osservato inferiore a 5 non sfrutta l'intera gamma di risposta).

**Media e deviazione standard** (`mean`, `sd`): ci aspettiamo che la
media sia lontana dagli estremi e che la deviazione standard sia
sufficientemente ampia. Un item in cui tutti tendono a rispondere allo
stesso modo ha deviazione standard molto bassa e discrimina poco tra i
rispondenti.

**Skewness e curtosi** (`skew`, `kurtosis`): descrivono la forma della
distribuzione. La **skewness** misura l'asimmetria: un valore positivo
indica che la maggior parte delle risposte si concentra nella parte
bassa della scala (coda verso destra); un valore negativo indica il
contrario. La **curtosi** misura l'appiattimento: valori positivi code
più sottili rispetto alla normale. Come linee guida si usano \|sk\| \< 1
e \|ku\| \< 1 (Muthén & Kaplan, 1985), o più liberalmente \|sk\| \< 2 e
\|ku\| \< 7 (Curran, West & Finch, 1996).

#### **Difficoltà**

Nei test di prestazione tipica la **difficoltà** si reinterpreta come la
**tendenza media dell'item** $p_i$.

E' buona prassi trasformare $p_i$ in funzione degli estemi della scale,
cioè otteniamo un punteggio medio normalizzato rispetto agli estremi
teorici della scala:

$$\pi_i = \frac{p_i - k_{\min}}{k_{\max} - k_{\min}}$$

Il risultato è sempre compreso tra 0 e 1, indipendentemente dalla scala
usata, il che rende gli item **confrontabili anche se provengono da
scale diverse**. Più $\pi_i$ è alto, più i rispondenti hanno scelto
punteggi alti su quell'item. Valori molto vicini a 0 o a 1 segnalano
scarsa variabilità: quasi tutti rispondono allo stesso modo, e l'item
discrimina poco.

::: callout-important
## Attenzione agli item reverse!

Il calcolo di $\pi_i$ ha senso solo *dopo* la ricodifica. Prima della
ricodifica, un item reverse mostrerebbe $\pi_i$ artificialmente basso
anche per persone con un livello alto del tratto.
:::

Visualizziamo la differenza tra difficoltà prima e dopo la ricodifica:

```{r}
# difficoltà item prima della trasformazione (itemE_orig)
p_star_orig <- (colMeans(itemE_orig, na.rm = TRUE) - 1) / (5 - 1)

# difficoltà item dopo la trasformazione (itemE)
p_star_rec  <- (colMeans(itemE,      na.rm = TRUE) - 1) / (5 - 1)
```

```{r}
#| fig-width: 9
#| fig-height: 4
#| fig-cap: "Difficoltà degli item di Estroversione prima e dopo la ricodifica"
#| code-fold: true

df_pstar <- data.frame(
  Item     = rep(E, 2),
  p_star   = c(p_star_orig, p_star_rec),
  Versione = rep(c("Prima della ricodifica", "Dopo la ricodifica"), each = 10),
  Tipo     = rep(ifelse(E %in% Erev, "Reverse", "Diretto"), 2)
)
df_pstar$Versione <- factor(df_pstar$Versione,
                            levels = c("Prima della ricodifica", "Dopo la ricodifica"))

ggplot(df_pstar, aes(x = Item, y = p_star, fill = Tipo)) +
  geom_col() +
  geom_hline(yintercept = 0.5, linetype = "dashed", color = "gray40") +
  facet_wrap(~Versione) +
  scale_fill_manual(values = c("Diretto" = "steelblue3", "Reverse" = "tomato3")) +
  labs(x = "Item", y = expression(p[i]^"*"), fill = "Tipo di item") +
  ylim(0, 1) +
  theme_bw() +
  theme(axis.text.x = element_text(angle = 45, hjust = 1))
```

Dopo la ricodifica tutti gli item sono nella stessa direzione e i valori
di $\pi_i$ diventano comparabili.

```{r}
#| code-fold: true
# tabella riassuntiva della difficoltà dopo la ricodifica
p_star_tab <- data.frame(
  Item   = names(p_star_rec),
  Media  = round(colMeans(itemE, na.rm = TRUE), 2),
  pi = round(p_star_rec, 2),
  Tipo   = ifelse(names(p_star_rec) %in% Erev, "Reverse (ricodificato)", "Diretto")
)
p_star_tab
```

### Passo 5: Distribuzione delle risposte

Calcoliamo le **distribuzioni di frequenza** per ciascun item della
scala di Estroversione. Per gli item Likert questo è particolarmente
utile per verificare che tutte le categorie di risposta siano state
usate almeno una volta e per individuare eventuali pattern anomali (es.
una categoria mai scelta, o una fortemente dominante).

#### Frequenze per un singolo item

Partiamo da E1 per capire la logica, poi vedremo come estendere il
calcolo a tutti gli item contemporaneamente.

```{r}
n <- nrow(dataB)  # numero totale di rispondenti

# frequenze assolute semplici: quante persone hanno scelto ciascun punteggio
fi_E1 <- table(itemE$E1)
fi_E1

# frequenze relative semplici: proporzione di rispondenti per categoria
pi_E1 <- table(itemE$E1) / n
round(pi_E1, 3)

# frequenze relative cumulate
Pi_E1 <- cumsum(table(itemE$E1) / n)
round(Pi_E1, 3)
```

#### Frequenze per tutti gli item della scala

Per calcolare le distribuzioni di frequenza di tutti gli item in una
volta sola, usiamo la funzione `response.frequencies()` del pacchetto
`psych`:

```{r}
# frequenze relative per tutti gli item (una riga per categoria, una colonna per item)
response.frequencies(itemE)
```

Ogni colonna corrisponde a un item, ogni riga a una categoria di
risposta (1–5). Il valore `miss` nella riga finale indica la proporzione
di dati mancanti. Cose a cui prestare attenzione:

-   **Categorie mai scelte** (valore 0 in una riga): l'item non sfrutta
    tutta la scala di risposta
-   **Categorie quasi mai scelte**: la scala potrebbe essere troppo
    lunga per quel campione
-   **Asimmetrie evidenti**: quasi tutti scelgono la stessa categoria →
    l'item discrimina poco

```{r}
#| fig-width: 12
#| fig-height: 4
#| code-fold: true
#| fig-cap: "Distribuzione delle risposte – Estroversione (dopo la ricodifica)"
rf <- round(response.frequencies(itemE)[1:5,-c(6)], 3)
barplot(t(rf), beside = TRUE,
        ylab = "Frequenza relativa", xlab = "Item",
        args.legend = list(title = "Risposta", bty = "n"))


rf <- round(response.frequencies(itemE)[6:10,-c(6)], 3)
barplot(t(rf), beside = TRUE,
        ylab = "Frequenza relativa", xlab = "Item",
        args.legend = list(title = "Risposta", bty = "n"))
```

Il grafico mostra le **frequenze relative** per ciascuna categoria di
risposta, separate per item.

```{r}
describe(itemE)
```

------------------------------------------------------------------------

### Passo 6: Matrice di correlazione

La matrice di correlazione tra gli item è uno strumento fondamentale per
esplorare la struttura interna di una scala. L'idea di fondo è semplice:
item che misurano lo stesso costrutto dovrebbero essere **positivamente
correlati** tra loro.

#### Quale coefficiente usare?

La scelta del coefficiente dipende dal numero di categorie di risposta
$k$:

| Tipo di item               | Coefficiente appropriato                   |
|----------------------------|--------------------------------------------|
| Item dicotomici ($k$ = 2)  | Correlazione tetracorica                   |
| Item Likert con $k \leq 4$ | Correlazione policorica                    |
| Item Likert con $k \geq 5$ | Pearson (leggera distorsione) o policorica |

La correlazione di Pearson assume che i dati siano su scala continua e
distribuiti normalmente. Gli item Likert sono ordinali: applicare
Pearson introduce una certa distorsione, più evidente quando $k \leq 4$
o quando le distribuzioni sono molto asimmetriche.

Dopo la ricodifica, **tutte le correlazioni tra item della stessa scala
dovrebbero essere positive**. Se ne persistono di negative, significa
che qualche item reverse non è stato ricodificato.

```{r}
#| fig-width: 6
#| fig-height: 6
#| fig-cap: "Matrice di correlazione – Estroversione (dopo la ricodifica)"

R_E <- polychoric(itemE)$rho
corrplot(R_E, type = "lower", tl.cex = 0.9, mar = c(0, 0, 1, 0))
```

```{r}
#| fig-width: 6
#| fig-height: 6
#| fig-cap: "Matrice di correlazione – Estroversione (prima della ricodifica)"

R_E <- polychoric(itemE_orig)$rho
corrplot(R_E, type = "lower", tl.cex = 0.9, mar = c(0, 0, 1, 0))
```

#### **Correlazioni policoriche**

```{r}
polychoric(itemE)
```

La correlazione tra i punteggi degli item è positiva e moderata. Le
soglie associate ad ogni categoria per ogni item sono riportate nella
sezione with tau of..

### Cosa sono le soglie $\tau$?

La correlazione policorica si basa sull'idea che la risposta Likert
osservata $Y_i \in \{1, 2, 3, 4, 5\}$ non sia altro che la versione
"tagliata" di una variabile latente continua $Y_i^*$, distribuita
normalmente con media 0 e varianza 1. Questa variabile latente non è mai
osservata direttamente: rappresenta il livello del tratto sottostante
(es. estroversione) di ogni rispondente.

Le **soglie** $\tau$ sono i valori sulla scala di $Y_i^*$ che separano
le categorie di risposta:

$$Y_i = k \quad \text{se} \quad \tau_{k-1} \leq Y_i^* < \tau_k,
\quad k = 1, \ldots, K$$

Con $K = 5$ categorie ci sono **4 soglie**:
$\tau_1 < \tau_2 < \tau_3 < \tau_4$.

```{r}
#| fig-width: 8
#| fig-height: 4
#| code-fold: true
#| fig-cap: "Variabile latente Y* e soglie τ per un item con scala 1–5. Ogni area colorata corrisponde a una categoria di risposta."


# soglie stimate da polychoric() per E1
tau <- c(-0.72, -0.0891, 0.654, 1.44)

x <- seq(-5, 5, length.out = 1000)
df_curve <- data.frame(x = x, y = dnorm(x))

breaks <- c(-Inf, tau, Inf)
labels_cat <- paste("Risposta", 1:5)
colors <- c("#dbeafe", "#bfdbfe", "#c4b5fd", "#a5b4fc", "#818cf8")

df_areas <- do.call(rbind, lapply(1:5, function(k) {
  xs <- seq(max(-3.5, breaks[k]), min(3.5, breaks[k+1]), length.out = 200)
  data.frame(x = xs, y = dnorm(xs), categoria = labels_cat[k])
}))
df_areas$categoria <- factor(df_areas$categoria, levels = labels_cat)

df_tau <- data.frame(
  x   = tau,
  y   = dnorm(tau),
  lab = paste0("\u03c4", 1:4, " = ", tau)
)

ggplot() +
  geom_area(data = df_areas,
            aes(x = x, y = y, fill = categoria),
            position = "identity", alpha = 0.85) +
  geom_line(data = df_curve, aes(x = x, y = y),
            color = "#1e3a8a", linewidth = 1) +
  geom_vline(data = df_tau, aes(xintercept = x),
             color = "#C2410C", linetype = "dashed", linewidth = 0.8) +
  annotate("text",
           x = c(-1.6, -0.5, 0.1, 0.8, 1.7),
           y = c(0.05, 0.13, 0.19, 0.13, 0.05),
           label = 1:5,
           size = 5, fontface = "bold", color = "black") +
  scale_fill_manual(values = colors, name = NULL) +
  scale_x_continuous(breaks = c(-3, -2, tau, 2, 3),
                     labels = c("-3", "-2", as.character(tau), "2", "3")) +
  labs(
    x = expression(Y^"*" ~ "(tratto latente, scala normale standardizzata)"),
    y = "Densità"
  ) +
  theme_bw(base_size = 18) +
  theme(
    legend.position  = "none",
    panel.grid.minor = element_blank(),
    axis.text.x      = element_text(size = 9)
  )
```

``` r
# with tau of
#  E1  -0.72 -0.089  0.654 1.44
```

Ogni riga riporta le 4 soglie di un item sulla scala normale
standardizzata. Come si vede nel grafico:

-   $\tau < 0$: la soglia è *sotto* la media della distribuzione normale
-   $\tau > 0$: la soglia è *sopra* la media
-   La **distanza tra soglie consecutive** indica quanto è "larga"
    quella categoria: soglie vicine indicano che quella categoria copre
    un intervallo ristretto del tratto, e quindi discrimina poco tra i
    rispondenti

**Da dove vengono questi valori? (in pratica)**

Le soglie $\tau$ sono stimate a partire dalle **frequenze cumulate
osservate** nel campione. Per ogni item si calcola la proporzione di
rispondenti con risposta $\leq k$...

```{r}
# Frequenze relative osservate per E1 
# (proporzione per ciascuna categoria)
response.frequencies(itemE)[1, ]

# Le frequenze cumulate (attraverso la funzione cumsum, 
# prendo le prime 4)
freq_cum <- cumsum(response.frequencies(itemE)[1, ])[1:4]
freq_cum
```

...e quella proporzione viene tradotta nel quantile della normale
standard che le corrisponde: il punto su $Y^*$ al di sotto del quale
ricade esattamente quella quota della distribuzione.

```{r}
qnorm(freq_cum)  
```

> La soglia $\tau_k$ è il quantile della normale standard corrispondente
> alla proporzione di risposte $\leq$ k nel campione.

::: callout-note
## `pnorm()` e `qnorm()`

**`pnorm()`**: Dato un valore $q$, restituisce l'area a sinistra sotto
la curva, cioè $P(X \leq q)$.

```{r}
pnorm(0) # probabilità di ottenere un valore minore o uguale a 0
```

**`qnorm()`**: Dato un livello di probabilità cumulata $p$, restituisce
il quantile corrispondente, cioè il valore $x$ tale che
$P(X \leq x) = p$.

```{r}
qnorm(0.5) #quantile corrispondete alla probabilità cumulata 0.5
```
:::

::: callout-tip
## Esercizio 1

Per l'item E1, le soglie stimate sono: $\tau_1 = -0.72$,
$\tau_2 = -0.089$, $\tau_3 = 0.654$, $\tau_4 = 1.44$.

Quale proporzione di rispondenti ci si aspetta che abbia scelto la
categoria **3** (cioè tra $\tau_2$ e $\tau_3$)? Qual'è la probabiltà di
rispondere 3?

*Suggerimento:* usa `pnorm()` su entrambe le soglie.

```{r}


# output desiderato: 0.2789429
```
:::

------------------------------------------------------------------------

::: callout-tip
## Esercizio 2

Immagina un item con scala 1–5 e le seguenti **frequenze relative
osservate** nel campione:

| Categoria          | 1    | 2    | 3    | 4    | 5    |
|--------------------|------|------|------|------|------|
| frequenza relativa | 0.08 | 0.34 | 0.32 | 0.25 | 0.01 |

a.  Calcola le frequenze cumulate.
b.  Applica `qnorm()` per ottenere le 4 soglie $\tau$.

```{r}
# frequenze relative
freq_rel  <- c(0.08, 0.34, 0.32, 0.25, 0.01)

# calcolo frequenze cumulate

# calcolo i tau


# output desiderato: -1.4050716 -0.2018935  0.6433454  2.3263479

```
:::

### Passo 7: Discriminatività

La **discriminatività** misura quanto un item riesce a distinguere
persone con livelli alti da persone con livelli bassi del tratto. La
misura standard è la **correlazione item-totale corretta**: la
correlazione tra il punteggio all'item e il punteggio totale della scala
calcolato *escludendo* quell'item dal totale.

Si dice "corretta" perché se includessimo l'item nel totale la
correlazione sarebbe artificialmente gonfiata: un numero è sempre
correlato con una somma di cui fa parte.

::: notes
Assume che il tratto misurato sia unidimensionale, e dipende dal
campione. **Maggiore** è l’**eterogeneità** dei livelli di abilità delle
persone, maggiore è la capacità **discriminatività** degli item.
:::

```{r}
alpha_E <- psych::alpha(itemE)
round(alpha_E$item.stats[, c("raw.r", "r.drop")], 2)
```

Se un item ha una correlazione item-totale corretta bassa o negativa,
significa che non "lavora" nella stessa direzione del test e, quindi,
discrimina male il costrutto.

```{r}
alpha_E <- psych::alpha(itemE_orig)
round(alpha_E$item.stats[, c("raw.r", "r.drop")], 2)
```

### Passo 8: Ridondanza

Due item sono **ridondanti** se correlano troppo tra loro ($r > .70$):
stanno misurando sostanzialmente la stessa cosa e uno dei due potrebbe
essere rimosso senza perdita di informazione rilevante.

```{r}
#| code-fold: true

# estraggo il triangolo superiore e ordino per correlazione decrescente
corr_E <- data.frame(
  item1 = rownames(R_E)[row(R_E)[upper.tri(R_E)]],
  item2 = colnames(R_E)[col(R_E)[upper.tri(R_E)]],
  r     = round(R_E[upper.tri(R_E)], 2)
)
corr_E <- corr_E[order(-corr_E$r), ]
head(corr_E, 10)
```

------------------------------------------------------------------------

::: callout-tip
## Esercizio: Nevroticismo

Applica la stessa procedura alla scala di **Nevroticismo** (item
reverse: N2, N4):

1.  Estrai gli item N1–N10
2.  Analizza i dati mancanti
3.  Ricodifica gli item reverse
4.  Calcola statistiche descrittive e la difficoltà
5.  Visualizza la distribuzione delle risposte (opzionale)
6.  Calcola e visualizza la matrice di correlazione
7.  Valuta la discriminatività con `alpha()`
8.  Verifica se ci sono coppie di item ridondanti ($r > .70$)
:::

# Test di prestazione massima: abilità cognitiva

Per gli esempi che seguono utilizziamo il dataset **`iqitems`**, incluso
nel pacchetto `psychTools` e liberamente disponibile in R. Il dataset
contiene le **risposte grezze a 16 item a scelta multipla di abilità
cognitiva** somministrati online nel progetto **SAPA** (*Synthetic
Aperture Personality Assessment*) da agosto a settembre 2012. Il
campione comprende **1.525 partecipanti**.

Gli item sono stati selezionati da un pool di 80 item sviluppati per
costruire misure open-source di abilità cognitiva (Condon & Revelle,
2014). Ogni item prevede tra **6 e 8 alternative di risposta**, di cui
una sola corretta; le risposte degli altri sono i **distrattori**. Il
valore `0` indica una risposta omessa o non valida.

::: callout-note
## Cos'è un test di prestazione massima?

Nei **test di prestazione massima** esiste una risposta corretta e una o
più risposte sbagliate (i *distrattori*). Si chiede al rispondente di
fornire la **migliore prestazione possibile**: non si descrive come ci
si sente o come ci si comporta, ma si risolve un problema. Esempi
classici sono i test di intelligenza, i test attitudinali e gli esami
scolastici.
:::

## Item del questionario

I 16 item misurano **quattro abilità cognitive di primo ordine**, che
condividono un fattore generale (*g*):

| Sottoscala | Item | Descrizione |
|-----------------|-----------------------------------|--------------------|
| Ragionamento verbale | `reason.4`, `reason.16`, `reason.17`, `reason.19` | Domande di ragionamento di base |
| Serie di lettere | `letter.7`, `letter.33`, `letter.34`, `letter.58` | Serie alfanumeriche |
| Matrici | `matrix.45`, `matrix.46`, `matrix.47`, `matrix.55` | Completamento di matrici visive |
| Rotazioni spaziali | `rotate.3`, `rotate.4`, `rotate.6`, `rotate.8` | Rotazione mentale di figure |

------------------------------------------------------------------------

## Caricamento e preparazione dei dati

```{r}

# puliamo lo spazio di lavoro
rm(list = ls())

# carico pacchetti
library(psych)
library(psychTools)
library(ggplot2)
library(tidyr)
library(corrplot)

#carico dati
data(iqitems)

# definisco le chiavi di risposta (i.e corrette)
iq.keys <- c(4, 4, 4, 6,   # ragionamento verbale
             6, 3, 4, 4,   # serie di lettere
             5, 2, 2, 4,   # matrici
             3, 2, 6, 7)   # rotazioni spaziali

# struttura del dataset: 1525 righe, 16 colonne
str(iqitems)
```

I valori in ogni cella rappresentano l'alternativa scelta dal
rispondente (1, 2, 3, ...); `0` = risposta omessa o non valida. La
differenza fondamentale rispetto a un questionario di personalità (es.
Big Five) è che qui ogni cella non contiene un punteggio Likert, ma il
**codice dell'alternativa scelta** in un item a scelta multipla.

### Gestione dei dati mancanti

Prima di procedere con le analisi, è buona prassi verificare la presenza
di **dati mancanti**. Distinguiamo due tipi:

-   **Valore `0`**: risposta omessa o non valida, registrata
    esplicitamente;
-   **`NA`**: dato assente per problemi di acquisizione o codifica.

```{r}
# numero di risposte omesse (valore = 0) per item
apply(iqitems, 2, function(x) sum(x == 0, na.rm = TRUE))
```

```{r}
# numero di NA veri per item
apply(iqitems, 2, function(x) sum(is.na(x)))

# quante righe rimangono con dati completi?
nrow(iqitems[complete.cases(iqitems), ])
```

Vediamo i dati dei casi incompleti:

```{r}
iqitems[!complete.cases(iqitems), ]
```

Questi soggetti presentano molti `NA`, probabilmente per problemi di
codifica. È opportuno rimuoverli con `na.omit()`:

```{r}
iqitems <- na.omit(iqitems)
```

::: callout-note
## Perché il significato dei missing è diverso nei due tipi di test

Nei **test di prestazione tipica**, un'omissione è ambigua: il
rispondente potrebbe non aver voluto rispondere, non aver capito l'item,
o essersi distratto.

Nei **test di prestazione massima**, invece, un'omissione ha spesso un
significato più preciso: l'item era probabilmente **troppo difficile**
(o il tempo era scaduto). Per questo motivo, in molti contesti i missing
vengono trattati come **risposte errate** (valore = 0) prima di
calcolare le statistiche.
:::

------------------------------------------------------------------------

## Analisi preliminare item matrici e rotazioni

Illustriamo tutti i passaggi dell’analisi preliminare degli item usando
gli item Matrix e Rotation.

Il flusso di analisi che seguiremo è questo:

1.  Estrazione degli item della scala
2.  Statistiche descrittive e difficoltà
3.  Analisi dei distrattori
4.  Matrice di correlazione (Ridondanza)
5.  Discriminatività (correlazione item-totale corretta)

------------------------------------------------------------------------

### Passo 1: Estrazione degli item

```{r}
names(iqitems)
```

```{r}
# matrici (col. 9-12) + rotazioni spaziali (col. 13-16)
item <- iqitems[, 9:16]
names(item)

# chiavi di risposta corrette per questi 8 item
key <- iq.keys[9:16]
key
```

------------------------------------------------------------------------

### Passo 2: Statistiche descrittive e difficoltà

Quando si analizzano item di un test di prestazione massima, la prima
caratteristica da esaminare è la **difficoltà**, definita come la
**proporzione di rispondenti che ha risposto correttamente**. Per
calcolarla, occorre prima eseguire lo **scoring**: ogni risposta grezza
viene convertita in `0` (errata) o `1` (corretta).

::: callout-important
## La difficoltà non è una qualità assoluta

La difficoltà degli item dipende dal campione di rispondenti
considerato: item "difficili" in un campione di bassa abilità possono
risultare "facili" in un campione esperto. Questo sottolinea
l'importanza della **rappresentatività del campione** rispetto alla
popolazione target nella fase di validazione di una misura.
:::

Un modo manuale per ottenere lo scoring è tramite `ifelse()`:

```{r, eval=FALSE}
# scoring manuale per singolo item
# se il valore è uguale a ... allora assegna 1, altrimenti 0
item$matrix.45 <- ifelse(item$matrix.45 == 5, 1, 0)
item$matrix.46 <- ifelse(item$matrix.46 == 2, 1, 0)

# metodo più compatto, applicato a tutte le righe
t(apply(item, 1, function(x) ifelse(x == key, 1, 0)))
```

Il pacchetto `psych` automatizza questa trasformazione tramite
`score.multiple.choice()`:

```{r, eval=FALSE}
# key = risposta giuata (chiave di risposta)
score.multiple.choice(key = key, data = item, score = FALSE)
```

```{r}
# visualizza le prime righe 
head(score.multiple.choice(key = key, data = item, score = FALSE))
```

Con `score = TRUE` otteniamo alcune statistiche per ciascun item:

```{r}
item.stats <- score.multiple.choice(key = key, data = item, score = TRUE)$item.stats
item.stats
```

::: callout-tip
## Come interpretare la tabella

Le colonne principali sono:

| Colonna | Significato |
|------------------------------|------------------------------------------|
| `key` | Risposta corretta (chiave) |
| `mean` | **Difficoltà**: proporzione di rispondenti corretti (0 = nessuno corretto, 1 = tutti corretti) |
| `sd` | Deviazione standard delle difficoltà |
| `n` | numero di unità statistiche |
| `0 ... 8` | frequenze relative |
:::

------------------------------------------------------------------------

### Passo 3: Analisi dei distrattori

Per ciascun item vogliamo sapere:

1.  **Quanti rispondenti hanno scelto ciascuna alternativa?**
2.  **I distrattori sono funzionanti?** Un distrattore scelto da
    pochissimi (o da nessuno) può essere revisionato o rimosso.
3.  **Le alternative sono scelte in modo relativamente distribuito?**
    Idelamente i distrattori dovrebbero essere scelti uniformemente.

#### Frequenze delle alternative: grafici per item

Visualizziamo la distribuzione di frequenza per ogni item:

```{r, fig.height=8, fig.width=10}
#| code-fold: true

# salvo item originali (risposte grezze) prima dello scoring
item_raw <- iqitems[, 9:16]

par(mfrow = c(2, 4), mar = c(4, 4, 3, 1))

for (i in seq_along(names(item_raw))) {
  nome <- names(item_raw)[i]
  freq  <- table(item_raw[[i]]) / nrow(item_raw)

  bp <- barplot(
    freq,
    main  = nome,
    ylab  = "Proporzione",
    xlab  = "Alternativa",
    col   = ifelse(names(freq) == key[i], "#2196F3", "#BDBDBD"),
    ylim  = c(0, max(freq) * 1.2)
  )
  }
```

> La barra **blu** rappresenta la risposta corretta; le barre **grigie**
> sono i distrattori.

------------------------------------------------------------------------

### Passo 4: Matrice di correlazione

È utile esaminare le **correlazioni tra item** per individuare possibili
ridondanze e verificare la coerenza interna della batteria. Per item
dicotomici, tuttavia, la correlazione di Pearson non è la scelta più
appropriata: le risposte 0/1 non sono variabili continue, e applicare
Pearson significherebbe ignorare la natura del dato.

#### **Correlazione tetracorica**

La stessa logica della correlazione policorica si applica al caso più
semplice in cui le variabili sono **dicotomiche** (0/1): con una sola
categoria di confine, rimane un'unica soglia $\tau_i$.

L'assunzione è che ogni risposta osservata $Y_i$ sia la realizzazione di
una *variabile latente continua* $Y_i^*$, distribuita normalmente,
osservabile solo attraverso il superamento o meno di una soglia:

$$
Y_i = \begin{cases} 1 & \text{se } Y_i^* \geq \tau_i \\ 0 & \text{se } Y_i^* < \tau_i \end{cases}
$$

dove $\tau_i$ è una soglia fissa (incognita). La correlazione
tetracorica stima la correlazione tra le variabili latenti sottostanti:

$$
r_{\text{tet}_{Y_i Y_j}} = r_{Y_i^* Y_j^*}
$$

La **regione arancione** rappresenta i rispondenti il cui livello
latente supera la soglia $\tau_i$ (rispondono 1); la **regione blu** chi
non la supera (risponde 0). La soglia $\tau_i$ determina la
**probabilità** di rispondere 1: più è alta (spostata a destra), minore
è la proporzione di risposte corrette (ie., più difficile è l'item).

```{r}
#| code-fold: true

tau <- 0.5

x <- seq(-4, 4, length.out = 500)
y <- dnorm(x)

plot(x, y, type = "l", lwd = 2,
     xlab = expression(Y[i]^"*"),
     ylab = "Densità",
     main = "Dalla variabile latente alla risposta osservata",
     axes = FALSE, frame.plot = FALSE)
axis(1); axis(2)

x_left <- x[x < tau]
polygon(c(x_left, rev(x_left)),
        c(dnorm(x_left), rep(0, length(x_left))),
        col = "#d9e8f5", border = NA)

x_right <- x[x >= tau]
polygon(c(x_right, rev(x_right)),
        c(dnorm(x_right), rep(0, length(x_right))),
        col = "#f4a582", border = NA)

abline(v = tau, lty = 2, lwd = 1.8, col = "gray30")
mtext(expression(tau[i]), side = 1, at = tau,
      line = 0.4, cex = 1.1, col = "gray30")
text(-1.8, 0.15, expression(Y[i] == 0), cex = 1.1, col = "#2166ac")
text( 1.8, 0.15, expression(Y[i] == 1), cex = 1.1, col = "#b2182b")

p1 <- round(1 - pnorm(tau), 2)
p0 <- round(pnorm(tau), 2)
text(-1.8, 0.10, paste0("P = ", p0), cex = 0.9, col = "#2166ac")
text( 1.8, 0.10, paste0("P = ", p1), cex = 0.9, col = "#b2182b")
lines(x, y, lwd = 2)
```

L'area arancione corrisponde esattamente a $1 - \Phi(\tau_i)$, cioè la
proporzione attesa di risposte 1 (lo stesso `pnorm()` che abbiamo usato
per interpretare le soglie nella sezione precedente).

::: callout-tip
## Binomiale ($p = 1 - \Phi(\tau_i)$)

Possiamo confermarlo empiricamente: se simuliamo 10.000 rispondenti da
un processo binomiale con probabilità di successo
$p = 1 - \Phi(\tau_i)$, la proporzione di 1 ottenuta converge all'area
arancione.

```{r}
tau <- 0.5

# P(Y = 1) teorica
p_corretto <- 1 - pnorm(tau)
p_corretto

# Verifica empirica: proporzione di 1 su 10.000 simulazioni
mean(rbinom(10000, size = 1, prob = p_corretto))
```
:::

#### Approssimazione della correlazione tetracorica

Il punto di partenza è la tabella di contingenza $2 \times 2$ tra due
item $Y_i$ e $Y_j$:

|   | $Y_j = 0$ | $Y_j = 1$ |   |
|----------------|-------------------|-------------------|-------------------|
| $Y_i = 0$ | $n_{00}$ | $n_{01}$ | $n_{0\bullet} = n_{00} + n_{01}$ |
| $Y_i = 1$ | $n_{10}$ | $n_{11}$ | $n_{1\bullet} = n_{10} + n_{11}$ |
|  | $n_{\bullet 0} = n_{00} + n_{10}$ | $n_{\bullet 1} = n_{01} + n_{11}$ | $n$ |

A partire da qui, la correlazione tetracorica si può approssimare come:

$$
r_{\text{tet}_{Y_i, Y_j}} \approx \cos\!\left(\frac{\pi}{1 +
\sqrt{\dfrac{\hat{\pi}_{00}\,\hat{\pi}_{11}}{\hat{\pi}_{10}\,\hat{\pi}_{01}}}}\right)
$$

dove $\pi$ è il pi greco e il termine sotto radice è il **rapporto tra
le celle concordanti** ($\hat{\pi}_{00}\,\hat{\pi}_{11}$, stessa
risposta su entrambi gli item) e **discordanti**
($\hat{\pi}_{10}\,\hat{\pi}_{01}$, risposte opposte). Più questo
rapporto è grande, più i due item tendono a co-occorrere, e quindi più
alta è la correlazione.

**Esempio numerico:**

Supponiamo di avere $n = 100$ rispondenti e la seguente tabella di
contingenza osservata:

|            | $Y_j = 0$ | $Y_j = 1$ | Totale |
|------------|-----------|-----------|--------|
| $Y_i = 0$  | 30        | 20        | 50     |
| $Y_i = 1$  | 10        | 40        | 50     |
| **Totale** | 40        | 60        | 100    |

Le proporzioni di cella sono:

$$
\hat{\pi}_{00} = 0.30, \quad \hat{\pi}_{01} = 0.20, \quad \hat{\pi}_{10} = 0.10, \quad \hat{\pi}_{11} = 0.40
$$

Sostituendo nella formula:

$$
r_{\text{tet}} \approx \cos\!\left(\frac{\pi}{1 + \sqrt{\dfrac{0.30 \times 0.40}{0.10 \times 0.20}}}\right) = \cos\!\left(\frac{\pi}{1 + \sqrt{6}}\right) = \cos\!\left(\frac{\pi}{3.449}\right) \approx 0.61
$$

I due item mostrano dunque una correlazione tetracorica di circa
**0.61**, coerentemente con un'associazione positiva tra le variabili
latenti sottostanti.

::: callout-tip
## Esercizio: 1

Supponiamo di avere $n = 100$ rispondenti e la seguente tabella di
contingenza osservata:

|            | $Y_j = 0$ | $Y_j = 1$ | Totale |
|------------|-----------|-----------|--------|
| $Y_i = 0$  | 10        | 40        | 50     |
| $Y_i = 1$  | 40        | 10        | 50     |
| **Totale** | 50        | 50        | 100    |

Cosa puoi dire della correlazione tra queste due variabili?
:::

#### Calcolo in R

```{r}
# scoring 
item_scored <- score.multiple.choice(key = key, data = item, score = FALSE)

# visualizzo prime righe
head(item_scored)

# matrice di correlazione tetracorica
cor_matrix <- tetrachoric(item_scored)$rho

# Viasualizzo
corrplot(cor_matrix,
         method = "color",
         type = "lower",
         addCoef.col = "black",
         number.cex  = 0.7,
         tl.col = "black",
         tl.cex = 0.85,
         mar  = c(0, 0, 1, 0))
```

L'output di `tetrachoric()` riporta la stima di $\rho$ e i valori di
$\tau$ (le soglie) per ciascun item. Valori di $\tau$ negativi indicano
che la soglia latente è al di sotto della media della distribuzione,
cioè che l'item è relativamente facile.

```{r}
tetrachoric(item_scored)
```

> Cosa potete dire su questo output?

Relazione tra: matrix.45 e matrix.46

```{r}
draw.tetra(0.51, -0.065, -0.125)
```

Relazione tra: matrix.46 e rotate.8

```{r}
draw.tetra(0.29, -0.125, 0.896)
```

Relazione inventata, con correlazione negativa:

```{r}
draw.tetra(-0.29, 0.896, 0.896)
```

------------------------------------------------------------------------

### Passo 5: Discriminatività (correlazione item-totale corretta)

La **discriminatività** misura quanto bene un singolo item distingue tra
rispondenti con abilità alta e bassa. L'indice più usato è la
**correlazione item-totale corretta**: correlazione tra il punteggio di
ciascun item e il punteggio totale calcolato *escludendo* quell'item
(per evitare correlazioni spurie).

**Correlazione punto-biseriale**

Nel caso di item dicotomici, questa misura viene calcolata tramite la
**correlazione punto-biseriale** ($r_{pb}$), che è la correlazione tra
una variabile binaria (la risposta 0/1 al singolo item) e una variabile
continua (il punteggio totale). La formula è:

$$
r_{pb} = \frac{\bar{X}_1 - \bar{X}_0}{s_X} \sqrt{\frac{n_1 \, n_0}{n^2}}
$$

dove:

-   $\bar{X}_1$ è il punteggio medio totale dei rispondenti che hanno
    risposto correttamente all'item (risposta = 1)
-   $\bar{X}_0$ è il punteggio medio totale dei rispondenti che hanno
    risposto in modo errato (risposta = 0)
-   $s_X$ è la deviazione standard del punteggio totale
-   $n_1$ e $n_0$ sono rispettivamente il numero di rispondenti con
    risposta 1 e 0
-   $n = n_1 + n_0$ è il totale dei rispondenti

Intuitivamente, un item discrimina bene se chi lo risponde correttamente
tende ad avere anche un punteggio totale alto: in questo caso
$\bar{X}_1 \gg \bar{X}_0$ e $r_{pb}$ sarà elevata.

```{r}
# prendo gli item relativi a matrix
df <- as.data.frame(item_scored[,1:4])

# estraggo osservazioni sottogruppi
g1 <- df[df$matrix.45 == 1, ]
g0 <- df[df$matrix.45 == 0, ]

# tolgo la prima colonna (matrix.45)
g1 <- g1[,-c(1)] 
g0 <- g0[,-c(1)] 

# computo il punteggio totale
# somma gli 1 sulle per riga
# mean applica la media 
m1 <- mean(rowSums(g1))
m0 <- mean(rowSums(g0))

# ottengo la deviazione standard del totale 
# escludendo però "matrix.45"
df <- df[,-c(1)] 
sdtot <- sd(rowSums(df))

# mi serve il numero di soggetti che hanno 
# risposto corrett vs. no
n1 <- nrow(g1)
n2 <- nrow(g0)
N <- n1+n2 # il totale

# la formula
((m1-m0)/sdtot)*sqrt((n1*n2)/N^2)

```

Verifico che il valore sia simile a quanto ottengo attraverso la
funzione `psych::alpha`:

```{r}
alpha_output <- psych::alpha(item_scored[,1:4])

alpha_output$item.stats[ , c("r.drop")]
```

In generale, si considerano accettabili valori superiori a **.20–.30**.
Item con valori molto bassi o negativi sono problematici: non
discriminano tra rispondenti capaci e non capaci, e potrebbero essere
formulati in modo ambiguo, avere una chiave di risposta errata, o
misurare qualcosa di diverso dal resto del test.

::: callout-tip
## Esercizio

Computa la correlazione item-totale corretta per matrix.46, seguendo lo
script scritto sopra.

```{r, echo=TRUE}
# prendo gli item relativi a matrix
df <- as.data.frame(item_scored[,1:4])

##

##

```
:::

------------------------------------------------------------------------

::: callout-note
## Recap correlazioni

| Coefficiente | Variabile 1 | Variabile 2 |
|------------------------|------------------------|------------------------|
| Point-biserial ($r_{pb}$) | dicotomica | continua |
| Tetracorica ($r_{\text{tet}}$) | dicotomica (latente continua) | dicotomica (latente continua) |
| Policorica ($r_{\text{poly}}$) | politomica (latente continua) | politomica (latente continua) |
:::

## Riferimenti

-   Lezione: Dimensionalità, item reverse, valutazione degli item
    [slides in pdf](slides/05-Dimensioni/05-dimensioni.pdf)

-   [Chiorri: strumenti
    informatici](https://highered.mheducation.com/sites/8838656177/student_view0/strumenti_informatici.html#)

-   [Chiorri: Fondamenti di psicometria e teoria e tecnica
    psicometrica](https://chiorri.wordpress.com/2017/01/13/riferimenti-bibliografici-fondamenti-di-psicometria-e-teoria-e-tecnica-psicometrica/)

-   Martinková, P., & Hladká, A. (2023). Computational Aspects of
    Psychometric Methods: With R (1st ed.). Chapman and Hall/CRC.
    https://doi.org/10.1201/9781003054313

-   Goldberg, Lewis R. The development of markers for the Big-Five
    factor structure. *Psychological assessment* 4.1 (1992): 26.

-   <https://personality-project.org/>

-   Condon, David and Revelle, William, (2014) The International
    Cognitive Ability Resource: Development and initial validation of a
    public-domain measure. *Intelligence*, 43, 52-64.
