---
title: "Frequenze e Indici di Tendenza Centrale"
subtitle: "Test per le organizzaioni"
author: Ottavia M. Epifania, Margherita Calderan
date: ""
format:
  beamer:
    slide-level: 3
    toc-depth: 3
    theme: Montpellier
    colortheme: dove
    navigation: horizontal
    highlight-style: tango
    classoption: compress, aspectratio=149
    innertheme: rounded
    outertheme: miniframes
callout-icon: false
code-annotations: below
header-includes: |
  \usepackage{graphicx}
  \usepackage{xcolor}
  \usepackage{fancyvrb}
  \usepackage{listings}
  \definecolor{ColPrimario}{RGB}{100,8,58}
  \definecolor{ColSecondario}{RGB}{20,143,184}
  \setbeamercolor{structure}{fg=ColPrimario}
  \setbeamercolor{itemize item}{fg=ColPrimario}
  \setbeamercolor{itemize subitem}{fg=ColSecondario}
  \setbeamercolor{palette primary}{bg=ColPrimario,fg=white}
  \setbeamercolor{palette secondary}{bg=ColSecondario,fg=white}
  \setbeamercolor{section in head/foot}{bg=ColPrimario,fg=white}
  \setbeamercolor{subsection in head/foot}{bg=ColSecondario,fg=white}
  \setbeamercolor{separation line}{fg=white}
  \setbeamercolor{upper separation line head}{bg=white}
  \setbeamercolor{middle separation line head}{bg=white}
  \setbeamercolor{lower separation line head}{bg=white}
  \lstset{basicstyle=\footnotesize\ttfamily, breaklines=true}
  \DefineVerbatimEnvironment{Highlighting}{Verbatim}{commandchars=\\\{\}, fontsize=\footnotesize}
  \DefineVerbatimEnvironment{verbatim}{Verbatim}{fontsize=\footnotesize}
  \AtBeginSubsection{}
  \AtBeginDocument{\institute[]{Università di Padova} }
  \AtBeginDocument{\author{Ottavia M. Epifania\\\texttt{ottavia.epifania@unipd.it}\\[0.5em]Margherita Calderan\\\texttt{margherita.calderan@unipd.it}}}
  \AtBeginSection[]
  {
     \begin{frame}[plain]
     \tableofcontents[currentsection, hideallsubsections]
     \end{frame}
     \begin{frame}[plain]
     \tableofcontents[currentsection,currentsubsection,hideothersubsections]
     \end{frame}
  }

editor_options: 
  chunk_output_type: console
execute: 
  echo: true
editor: 
  markdown: 
    wrap: 72
---

# Statistica descrittiva e inferenziale

-   **Statistica descrittiva**
    -   Riassume, descrive, esplora i dati osservati\
    -   Prima fase nella valutazione delle proprietà psicometriche di
        uno strumento
-   **Statistica inferenziale**
    -   Usa i dati di un **campione** per fare inferenze sulla
        **popolazione**\
    -   Confronti tra gruppi, valutazione di interventi, validazione di
        test

## La statistica descrittiva

-   È utile per controllare, descrivere ed esplorare i dati

-   Serve a riassumere i dati attraverso indici statistici, tabelle e
    grafici

-   **Non esiste una buona analisi statistica, senza una buona analisi
    descrittiva**

## Tecniche

-   **Distribuzione di frequenza e grafici**

-   **Indici di tendenza centrale/indici di posizione**

-   **Indici di variabilità**


# Dati

Il dataset sintetico contiene dati individuali relativi a dipendenti di
un'azienda e viene utilizzato per modellare il rischio di burnout e
analizzare i fattori associati al benessere lavorativo. Come prima cosa vogliamo esplorare la distribuzione di livelli di stess (variabile `StressLevel`)

[fonte
dati](https://www.kaggle.com/datasets/ankam6010/synthetic-hr-burnout-dataset/data)

------------------------------------------------------------------

Carichiamo il dataset:

```{r, echo=TRUE}
# installo pacchetti
#> install.packages("dplyr")
#> install.packages("readr")

# carico pacchetti
library(dplyr)
library(readr)
burnout = read_csv("data/burnout.csv")
```

------------------------------------------------------------------

Visualizzo la struttura:

```{r, echo=TRUE}
str(burnout)
```

-------------------------------------------------------------------

Sebbene `StressLevel` sia una variabile quantitativa discreta su scala 1–10, il manager dell'azienda ha richiesto di descriverla assumendola variabile categoriale ordinale.

```{r}
str(burnout$StressLevel)
```

-------------------------------------------------------------------

In particolare, i livelli di stress sono stati categorizzati in tre fasce: **basso** (1–2), **medio-basso** (3–4), **medio-alto** (5–7), e **alto** (8–10). A tale scopo, creiamo una nuova variabile che rappresenta una versione categorizzata di `StressLevel`.

```{r}
# creo la variabile StressLevel
StressCat = case_when(burnout$StressLevel <= 2 ~ "basso",
                      burnout$StressLevel  >= 3 &
                                burnout$StressLevel  <= 4 ~ "medio-basso",
                              burnout$StressLevel  >= 5 &
                                burnout$StressLevel  <= 7 ~ "medio-alto",
                             burnout$StressLevel  >= 8 ~ "alto" )

str(StressCat)
```

-------------------------------------------------------------------

Così come esiste il comando `factor`, possiamo utilizzare il comando `ordered` per definire una variabile categoriale ordinale.

```{r}
StressCat = ordered(StressCat, 
           levels=c("basso","medio-basso","medio-alto","alto"))

str(StressCat)

#Aggiugo la nuova variabile al dataset
burnout$StressCat = StressCat
```


# Frequenze

## Notazioni fondamentali

-   Sia $X$ la variabile `StressCat`

-   Sia $Xi$ la categoria/livello $i$−esima di $X$, dove $i = 1 \dots 4$

-   Sia $n$ il totale delle unità statistiche ($n = 2000$)

## Le frequenze assolute semplici

La frequenza assoluta semplice di una categoria è il **numero naturale di unità statistiche** che presentano tale categoria.

Se vogliamo calcolare le frequenze assolute semplici per ogni
categoria/livello, possiamo utilizzare la funzione `table()`

```{r, eval=TRUE}
table(burnout$StressCat)
```

## Le frequenze assolute cumulate

La frequenza assoluta cumulata di una categoria/livello è la **somma** delle **frequenze assolute semplici** delle categorie precedenti alla categoria data più la frequenza assoluta semplice della categoria data.

Quanti hanno hanno riportato un grado di stress inferiore o uguale a medio-basso?

```{r, eval=TRUE, echo=FALSE}
burnout |> count(StressCat, name = "fi")
```

------------------------------------------------------------------------

Attraverso la funzione `cumsum()` possiamo calcolare la somma cumulata, in questo caso le frequenze assolute cumulate

```{r}
table(burnout$StressCat)
cumsum(table(burnout$StressCat))
```

## Le frequenze relative semplici

La frequenza relativa semplice è data dal rapporto tra la **frequenza assoluta semplice di tale categoria** e **il numero totale** di unità
statistiche osservate

Qual'è il numero totale di unità statistiche?

```{r}
nrow(burnout)
length(burnout$StressCat)
n = nrow(burnout)
```

-------------------------------------------------------------------

Qual'è frequenza relativa semplice associata alle categorie/livelli?

```{r}
table(burnout$StressCat)/n
```

**Una frequenza relativa semplice varia sempre tra 0 e 1.**

## Le frequenze relative cumulate

La frequenza relativa cumulata di una categoria è la **somma delle frequenze relative semplice** delle categorie precedenti alla categoria data più la frequenza relativa semplice della categoria data.

Come prima, attraverso la funzione `cumsum()`, possiamo calcolare le frequenze relative **cumulate**

```{r}
cumsum(table(burnout$StressCat))/n
```

Ad esempio, $P_2 = 0.409$, indica che ~40% rispondenti ha riportato
un grado di stress inferiore o uguale a medio-basso.

**Una frequenza relativa cumulata varia sempre tra 0 e 1.**

-------------------------------------------------------------------

```{r, echo=FALSE}
tabella=tibble(burnout) |>
  count(StressCat, name = "fi") |>
  mutate(
    `Indice i` = row_number(),
    `Categoria` = as.character(StressCat),
    Xi = 1:4,                 
    Fi = cumsum(fi),
    pi = fi / sum(fi),
    Pi = cumsum(pi)
  ) |>
  select(`Indice i`, `Categoria`, Xi, fi, Fi, pi, Pi)


knitr::kable(tabella, align = "ccccccc")

```

## Visualizzazione

------------------------------------------------------------------------

```{r, fig.width=5,fig.height=3.5}
barplot(table(burnout$StressCat), ylab="?", 
         xlab="Accordo",ylim =c(0,600)) # diagramma a barre
```

------------------------------------------------------------------------

```{r, fig.width=5,fig.height=3.5}
barplot(table(burnout$StressCat)/n, ylab="?", 
         xlab="Accordo", ylim =c(0,.3)) # diagramma a barre
```

------------------------------------------------------------------------

```{r, fig.width=5,fig.height=3.5}
barplot(cumsum(table(burnout$StressCat)), ylab="?", 
         xlab="Accordo") # diagramma a barre
```

------------------------------------------------------------------------

```{r, fig.width=5,fig.height=3.8}
barplot(cumsum(table(burnout$StressCat))/n, ylab="?", 
         xlab="Accordo") # diagramma a barre
```

# Indici di tendenza centrale

Un indice di tendenza centrale è un valore che descrive e riassume il
centro di una distribuzione di dati.

```{r, echo=FALSE}

tab_indici <- data.frame(
  Indice = c("Moda", "Mediana", "Media"),
  `Variabile nominale` = c("SI", "NO", "NO"),
  `Variabile ordinale` = c("SI", "SI", "NO"),
  `Variabile quantitativa` = c("SI", "SI", "SI"),
  check.names = FALSE
)

kableExtra::kable(tab_indici,
      format   = "latex",   # se sei in PDF/Beamer
      booktabs = TRUE,
      align    = c("l", "c", "c", "c"))
```


## La moda

La moda di una distribuzione di dati rilevati sulla variabile $X$, è la
categoria che si presenta con la massima frequenza.

Ad esempio, rispetto ai dati relativi ai livelli di stress, la moda è ....

```{r, echo=FALSE}
table(burnout$StressCat)
```
-------


Che funzione posso usare per ottenere la moda?

```{r}
table(burnout$StressCat)
```



## La mediana

-   La mediana di una distribuzione di dati ordinati rilevati sulla
    variabile $X$, è il dato che occupa la posizione centrale rispetto alla distribuzione dei dati.
    
    
### Calcolo della mediana

Si individua la prima frequenza cumulata maggiore
o uguale della posizione cercata:

```{r}
n = nrow(burnout); n

# Qual'è la posizione centrale?
i = (n+1)/2
i

# calcolo frequenza cumulata
cumsum(table(burnout$StressCat))
```


-------------------------------------------------------------------

### Calcolo della mediana

Attraverso la funzione `sort` si possono riordinare gli elementi di un vettore (nel nostro caso la variabile `StressCat`)

```{r}
StressCatOrd = sort(burnout$StressCat)

# visualizzo i primi elementi
head(StressCatOrd, n = 6)
```


### Calcolo della mediana: caso n pari

Nel caso di *n* dispari, la mediana sarà semplicemente il valore che sta al centro. Nel caso invece di *n* pari, possiamo trovare le posizioni tra cui si trova la mediana:

- inferiore $\frac{n}{2}$
- superiore $\frac{n}{2} + 1$

```{r}
StressCatOrd[n/2] # i_inf = n/2
StressCatOrd[(n/2) + 1] # i_sup = (n/2) + 1
```



## La media aritmetica

La media aritmetica di una distribuzione di dati rilevati sulla
variabile $X$, è data dalla somma dei dati divisa per il numero di unità statistiche.


```{r}
str(burnout$StressLevel)
```

------------------------------------------------------------------------

Calcolo della media :

```{r}
n = length(burnout$StressLevel)
n

sum(burnout$StressLevel)/n

mean(burnout$StressLevel)
```

# Credits

Altoè, G. (2022). Corso di Testing Psicologico, Scienze psicologiche
dello sviluppo, della personalità e delle relazioni interpersonali, A.A.
2022/23

Marci, M. (2025). Corso di Testing Psicologico, Scienze psicologiche
dello sviluppo, della personalità e delle relazioni interpersonali, A.A.
2025/26

[Fonte
dati](https://www.kaggle.com/datasets/ankam6010/synthetic-hr-burnout-dataset/data)
