---
title: "Indici di Variabilità e di Posizione"
subtitle: "Test per le organizzaioni"
author: Ottavia M. Epifania, Margherita Calderan
date: today
date-format: "MM/YYYY"
format:
  beamer:
    slide-level: 3
    toc-depth: 3
    theme: Montpellier
    colortheme: dove
    navigation: horizontal
    highlight-style: tango
    classoption: compress, aspectratio=149
    innertheme: rounded
    outertheme: miniframes
callout-icon: false
code-annotations: below
header-includes: |
  \usepackage{graphicx}
  \usepackage{xcolor}
  \usepackage{fancyvrb}
  \usepackage{listings}
  \definecolor{ColPrimario}{RGB}{100,8,58}
  \definecolor{ColSecondario}{RGB}{20,143,184}
  \setbeamercolor{structure}{fg=ColPrimario}
  \setbeamercolor{itemize item}{fg=ColPrimario}
  \setbeamercolor{itemize subitem}{fg=ColSecondario}
  \setbeamercolor{palette primary}{bg=ColPrimario,fg=white}
  \setbeamercolor{palette secondary}{bg=ColSecondario,fg=white}
  \setbeamercolor{section in head/foot}{bg=ColPrimario,fg=white}
  \setbeamercolor{subsection in head/foot}{bg=ColSecondario,fg=white}
  \setbeamercolor{separation line}{fg=white}
  \setbeamercolor{upper separation line head}{bg=white}
  \setbeamercolor{middle separation line head}{bg=white}
  \setbeamercolor{lower separation line head}{bg=white}
  
  \lstset{basicstyle=\footnotesize\ttfamily, breaklines=true}
  
  \DefineVerbatimEnvironment{Highlighting}{Verbatim}{commandchars=\\\{\}, fontsize=\footnotesize}
  \DefineVerbatimEnvironment{verbatim}{Verbatim}{fontsize=\footnotesize}
  
  \AtBeginSubsection{}
  
  \AtBeginDocument{\institute[]{Università di Padova}}
  
  \AtBeginDocument
  {
    \author{Ottavia M. Epifania \\ 
    \texttt{ottavia.epifania@unipd.it} \\
    \textbf{Margherita Calderan} \\ 
    \texttt{margherita.calderan@unipd.it}}
    }
    
  \AtBeginSection
  {
    \begin{frame}[plain]
    \tableofcontents[currentsection, hideallsubsections]
    \end{frame}
    \begin{frame}[plain]
    \tableofcontents[currentsection,currentsubsection,hideothersubsections]
    \end{frame}
    }
editor_options: 
  chunk_output_type: console
execute: 
  echo: true
---


# Indici di variabilità

- Il concetto di variabilità si riferisce a quanto i punteggi di una distribuzione sono sparsi, ovvero quanto siano simili o dissimili tra loro.

- Il ricorso ad un indice di tendenza centrale (come la media) comporta una forte semplificazione, e da solo non fornisce informazioni esaurienti sulla distribuzione.

- È fondamentale capire quanto i dati siano dispersi intorno all’indice di tendenza centrale.

- La variabilità è una caratteristica fondamentale delle distribuzioni: *"Variability is the essence of statistics"* (Cobb, 1992).



## Esempio: numero di ore lavorate

Consideriamo le ore di lavoro settimanali di tre diversi team:

```{r}
team_A = c(38, 42, 44, 36, 39, 42, 38, 41)
mean(team_A)

team_B = c(30, 30, 32, 30, 50, 48, 50, 50)
mean(team_B)

team_C = c(40, 40, 40, 40, 40, 40, 40, 40)
mean(team_C)
```


### Indici di variabilità o disperisione

-   Dobbiamo quindi considerare la variabilità (o dispersione) di una distribuzione di dati.
-   Gli indici di variabilità possono assumere solo valori positivi (non ha senso parlare di dispersione negativa) o nulli (quando i dati osservati hanno tutti lo stesso valore).

-   La variabilità minima possibile è $0$ e si riferisce a distribuzioni in cui tutti i punteggi sono uguali e dunque non c’è variabilità nei dati.


## Campo di variazione

Campo di variazione (o gamma) di una distribuzione di dati è la
diﬀerenza tra il valore massimo e il valore minimo osservato:

$$
\text{gamma} = X_{max} - X_{min}
$$

```{r}
team_A

max(team_A) - min(team_A)
```

Il campo di variazione del Team A è di 8 ore.


### Confrontiamo il Team B con un ipotetico Team D:

```{r}
team_D = c(30, 30, 32, 31, 31, 30, 30, 50)
team_B

# Gamma Team B
max(team_B) - min(team_B)

# Gamma Team D
max(team_D) - min(team_D)
```

Commenti?

## La varianza

La varianza $\sigma^2$ di un insieme di dati è la media degli scarti al quadrato tra i dati e la media dei dati stessi:
 
$$
\sigma^2 = \frac{\sum_i^n (X_i - \bar{X})^2}{n}
$$

La varianza assume valore minimo $0$ quando
tutti i dati sono uguali tra loro e aumenta all’aumentare della
dispersione dei dati rispetto alla media:

$$
\sigma^2 \geq 0
$$

---

Qual è la varianza maggiore tra i nostri tre team? E quant'è la varianza del team_C?

```{r, echo=FALSE, fig.width=5, fig.height=2}
library(ggplot2)
theme_set(theme_classic())
data_team = data.frame(
  Team = rep(c("Team A","Team B","Team C"), each = length(team_A)),
  Ore = c(team_A, team_B, team_C)
)

p_team = ggplot(data = data_team, aes(x = Ore, fill = Team, color = Team)) +
  geom_histogram(show.legend = FALSE, lwd = 1, binwidth = 2) +
  facet_wrap(~Team) + 
  scale_color_manual(values = rep("black",3)) +
  labs(x = "Ore di lavoro settimanali", y = "Frequenza")

p_team
```

### Calcolo della varianza

$$\sigma^2 = \frac{\sum_i^n (X_i - \bar{X})^2}{n}$$

Prendiamo in esame il team_A:

```{r}
team_A
```


Il divisore è il numero di osservazioni (membri del team): $n = 8$

```{r}
divisore = length(team_A) # numero di osservazioni
```

$$\sigma^2 = \frac{\sum_i^8 (X_i - \bar{X})^2}{8}$$

---

Calcoliamo la **media** $\bar{X}$

```{r}
media = mean(team_A)
media
```

$$\sigma^2 = \frac{\sum_i^8 (X_i - 40)^2}{8}$$

---

Il dividendo è dato dalla **somma dei quadrati degli scarti dalla media** aritmetica


```{r}
# Ad ogni elemento di team_A viene sottratta la media (40)
scarti = team_A - media
scarti_quadrati = scarti^2

scarti_quadrati

dividendo = sum(scarti_quadrati)
```

----

La varianza è la **media dei quadrati degli scarti dalla media** aritmetica:


```{r}
dividendo # 4 + 4 + 16 + 16 + 1 + 4 + 4 + 1
divisore 

varianza = dividendo / divisore # varianza della popolazione (descrittiva)
varianza
```



## La deviazione standard

La deviazione standard (o scarto quadratico medio) è la radice
della varianza:

$$\sigma = \sqrt{\sigma^2}$$

Riporta l'indice di varibilità sulla scala della variabile.

Es. Se in un campione di dipendenti è stata rilevata la variabile WorkHoursPerWeek con una media pari a $40$ ore e una deviazione standard pari a $2.5$, si potrà affermare che i dipendenti differiscono mediamente di $2.5$ ore dal carico di lavoro medio di $40$ ore.

## Il coefficiente di variazione

Il coeﬃciente di variazione è dato dal rapporto tra la **deviazione
standard** e il **valore assoluto della media** dei dati:

$$
CV = \frac{\sigma}{|\bar{X}|}
$$

Il CV è un indice di **variabilità relativa** che tiene conto, oltre che della **deviazione** standard, anche della **media**.
Per questo motivo è fondamentale per eseguire dei **confronti** in termini di variabilità tra fenomeni misurati su **scale diverse**.

### Esempio sul dataset Burnout

[Dati sul burnout](https://www.kaggle.com/datasets/ankam6010/synthetic-hr-burnout-dataset/data)

```{r}
# carichiamo il dataset
library(readr)
burnout = read_csv("data/burnout.csv")
```

Vogliamo capire se c'è più variabilità negli anni di eseperienza (Experience) dei dipendenti o nelle loro ore lavorative settimanali (WorkHoursPerWeek). 

---

Estrarremo media e deviazione standard direttamente dal dataset:

```{r}
# Statistiche per il livello di esperienza
(media_esp = abs(mean(burnout$Experience)))
(sd_esp  = sd(burnout$Experience))

# Statistiche per le Ore Lavorative
(media_ore = abs(mean(burnout$WorkHoursPerWeek)))
(sd_ore = sd(burnout$WorkHoursPerWeek))
```

Dove c'è più variabilità?
---

Naturalmente confrontare le deviazioni standard non è di grande aiuto. Esse dipendono fortemente dalle media dei dati su cui sono state calcolate.

Per poter operare un confronto sulla variabilità è opportuno calcolare i rispettivi coefficienti di variazione:

```{r, echo=TRUE}
cv_esp = sd_esp / media_esp
cv_ore = sd_ore / media_ore

cat("CV Esperienza:", round(cv_esp, 2), "\n")
cat("CV Ore Lavorative:", round(cv_ore, 2), "\n")
```


## I quantili e la diﬀerenza interquartilica 

La diﬀerenza interquartilica di una distribuzione è la diﬀerenza
tra il terzo e il primo quartile (o equivalentemente tra il
75−esimo e il 25−esimo percentile) dei dati:

$$
IQR = Q_{75} - Q_{25}
$$

La differenza interquartilica (IQR) misura la dispersione del 50% centrale dei dati (tra primo e terzo quartile), quindi i valori estremi incidono poco o per nulla sul suo valore. Per questo è chiamato un indice di variabilità robusto.

---

Analizziamo la distribuzione degli anni di Esperienza nel dataset burnout:

```{r, echo=FALSE, fig.width=10, fig.height=5}

theme_set(theme_bw(base_size = 24))

exp_totali = burnout$Experience
q_exp = quantile(exp_totali, probs = c(.25, .50, .75))  

# Creiamo un istogramma per i dati reali
hist_plot = hist(exp_totali, breaks = 20, plot = FALSE)

plot(hist_plot, 
     main = "Distribuzione Anni di Esperienza", 
     xlab = "Anni", 
     ylab = "Frequenza",
     col = "lightgray", border = "white")

abline(v = q_exp[1], col = "steelblue", lwd = 6, lty = 2) # Q25 
abline(v = q_exp[2], col = "firebrick", lwd = 6)          # Q50 
abline(v = q_exp[3], col = "steelblue", lwd = 6, lty = 2) # Q75 
abline(v = mean(exp_totali), col = "orange", lwd = 6)


legend("topright", 
       legend = c("Q1 (25%)", "Q2(50%)", "Q3 (75%)", "media"), 
       col = c("steelblue", "firebrick", "steelblue", "orange"), 
       lty = c(2, 1, 2), lwd = 8, bty = "n", cex = 0.8)
```

### Boxplot

```{r, fig.height=4, fig.width=8, echo=FALSE}
# Utilizziamo i dati reali del dataset
exp_box = burnout$Experience

# Calcola stats (per riferimento)
Q1  = quantile(exp_box, 0.25)
Q3  = quantile(exp_box, 0.75)
IQR_val = IQR(exp_box)

# ─── GRAFICO PULITO ────────────────────────────────────────────
op = par(mar = c(4.5, 2, 2.5, 1), xpd = NA)

bp = boxplot(exp_box,
             horizontal = TRUE,
             axes = FALSE,
             main = " ",
             xlab = "",
             col = "lightblue",
             border = "black",
             outcol = "red",
             outpch = 19,
             lwd = 1.5)

axis(1, cex.axis = 1.0)
mtext("Anni", side = 1, line = 2.5, cex = 1.0)

# Estrai posizioni
Q1_x  = bp$stats[2]
med_x = bp$stats[3]
Q3_x  = bp$stats[4]
y     = 1

# ─── ETICHETTE SOPRA (brevi) ────────────────────────────────────
text(Q1_x,  y + 0.42, expression(Q[25]), cex = 1.1, font = 2)
text(med_x, y + 0.42, expression(Q[50]),              cex = 1.1, font = 2)  
text(Q3_x,  y + 0.42, expression(Q[75]), cex = 1.1, font = 2)

# ─── ETICHETTA DENTRO AL BOX ────────────────────────────────────
text(((Q1_x + med_x)/2), y, "25%", col = "black", cex = 1.2, font = 2)
text(((med_x + Q3_x)/2), y, "25%", col = "black", cex = 1.2, font = 2)

text((Q1_x + Q3_x)/1.5, y - 0.42, "Il 50% dei dati sta tra il primo e il terzo quartile", col = "black", cex = 1.2, font = 2)

# ─── LEGENDA OUTLIER (solo se ce ne sono) ───────────────────────
if (length(bp$out) > 0) {
  text(par("usr")[2] - (par("usr")[2]-par("usr")[1])*0.2, 
       y + 0.35, 
       "Outlier:\nValori oltre 1.5 x IQR\ndai quartili", 
       col="red", cex = 0.9, font = 3) 
}
par(op)
```


---

#### La diﬀerenza interquartilica

Traduciamo in codice R la formula teorica: 
$$[Q_1 - 1.5 \times IQR \quad ; \quad Q_3 + 1.5 \times IQR]$$

```{r, echo=TRUE}
# 1. Calcoliamo i Quartili e l'IQR 
Q1 = quantile(burnout$Experience, prob = 0.25)
Q3 = quantile(burnout$Experience, prob = 0.75)
differenza_iqr = Q3 - Q1

# 2. Definiamo i limiti oltre i quali un valore è un outlier
limite_inferiore = Q1 - (1.5 * differenza_iqr)
limite_superiore = Q3 + (1.5 * differenza_iqr)
```

---

#### Quali dipendenti sono outlier?
Dal grafico sappiamo che gli outlier in questo caso sono solo i valori maggiori del limite superiore:

```{r, echo=TRUE}
cat("Limite superiore:", limite_superiore, "\n")
# Varibile Name, seleziono solo quelli con esperienza maggiore del limite
burnout$Name[burnout$Experience>limite_superiore]
```

---

Equivalente con subset:
```{r, echo=TRUE}
subset(burnout, select = c(Name,Experience), 
       subset = Experience > limite_superiore)
```

# I percentili

## Esempio: livelli di Soddisfazione

Per questo esempio ci concentreremo sul livello di soddisfazione, (`SatisfactionLevel`):

```{r, echo=TRUE}
# estraiamo la vairabile di interesse
soddisfazione = burnout$SatisfactionLevel
```

---

Per parlare di percentili/quantili dobbiamo prima ordinare i dati dal più basso al più alto.

```{r}
head(soddisfazione, n = 6) # prime 6 risposte
tail(soddisfazione, n = 6) # ultime 6 risposte
```

---

Per parlare di percentili/quantili dobbiamo prima ordinare i livelli di soddisfazione dal più basso al più alto:

```{r}
s_sorted = sort(soddisfazione) # riordino ?sort

head(s_sorted, n = 6) # primi 6 valori
tail(s_sorted, n = 6) # ultimi 6 valori
```


---

Trovare il valore sotto cui cade circa il 25% dei punteggi di soddisfazione.

$$Pos_p = \frac{n+1}{100} \cdot p$$

```{r}
n = length(soddisfazione) # numero di osservazioni

p = 25 # voglio il 25° percentile

pos_p = ((n+1)/100) * p  #Posizione di ordine p

p_25 = s_sorted[pos_p] # prendo il valore in quella posizione
p_25
```

---

Fortunatamente esiste la funzione `quantile()` che permette di calcolare i quantili:

```{r}
# probs specifica che quantili vogliamo
quantile(soddisfazione, probs = c(0.05, 0.25,0.50,0.75, 0.95))

```


----

#### Esempio

Il livello di soddisfazione di 6 lavoratori è riportato nella tabella seguente:

| Codice partecipante | 1  | 2  | 3  | 4  | 5  | 6  |
|:---|:---:|:---:|:---:|:---:|:---:|:--:|
| Punteggio | 3.65 | 4.90 | 1.06 | 2.93 | 3.10 | 4.97 |

Valutare i livelli di soddisfazione dei 6 dipendenti alla luce dei valori del normativi (fittizzi):

| Percentile | P5 | P25 | P50 | P75 | P95 |
|:---:|:---:|:---:|:---:|:---:|:---:|
| Punteggio | 1.5 | 2.8  | 3.5  | 4.2 | 4.8 |


## Rango percentile

Il **Rango percentile** ($Rp$) indica la **percentuale di casi** che hanno un **valore uguale o inferiore** a un particolare punteggio $X_i$



---

Per i dipendenti del reparto `Sales`, a 39 ore di lavoro settimanali è associato il rango percentile di 50 ($Rp_{39} = 50$).

Il **50%** dei dipendenti del reparto `Sales` lavora un numero di ore settimanali inferiore o uguale a 39.

---

Supponiamo di aver intervistato un dipendente e di aver verificato che il suo numero di ore lavorative equivale a un rango percentile pari a 5.

Come interpretare il suo carico di lavoro?

----

#### Calcolo dei ranghi percentili

Per calcolare un rango percentile, basta seguire questi semplici step:

1. Determinare quanti casi sono nel gruppo.

2. Determinare quanti casi cadono "sotto" o al punteggio di interesse.

3. Dividere il numero di casi ottenuti allo step 2 per il numero totale di casi nel gruppo (step 1)

4. Moltiplicare il risultato dello step 3 per 100

---


$$
Rp = \frac{B}{N}\times 100 = \text{rango percentile di } X_i
$$

- $X_i$ = punteggio di interesse
- $N$ = numero totale di casi
- $B$ = numero di casi  $\leq X_i$
- $Rp$ = rango percentile

---

Utilizziamo i dati del file `burnout.csv` per analizzare le ore di lavoro settimanali (`WorkHoursPerWeek`).

```{r}
# Visualizziamo le prime righe del dataset relative a questa variabile
head(burnout$WorkHoursPerWeek)
```

---

In R è possibile utilizzare direttamente la funzione `rank()`: *"Qual è il **rango** (la posizione relativa) di ciascun candidato rispetto al resto del gruppo?"*

```{r}
rango = rank(burnout$WorkHoursPerWeek)
head(rango) # indica l'ordine crescente (mostriamo i primi 6) 
head(burnout$WorkHoursPerWeek) # mostriamo i primi 6

(N = nrow(burnout)) # quante osservazioni totali
```


---

```{r}
# aggiungo la variabile Pr al dataset
# divido l'indice di posizione per il valore totale
burnout$Rp_WorkHours = (rango / N )*100

# Visualizzo le colonne nome, ore e rango percentile
burnout[, c("Name", "WorkHoursPerWeek", "Rp_WorkHours")]
```


# Credits

Altoè, G. (2022). Corso di Testing Psicologico, Scienze
psicologiche dello sviluppo, della personalità e delle relazioni
interpersonali, A.A. 2022/23

Marci, M. (2025). Corso di Testing Psicologico, Scienze
psicologiche dello sviluppo, della personalità e delle relazioni
interpersonali, A.A. 2025/26

[Fonte
dati](https://www.kaggle.com/datasets/ankam6010/synthetic-hr-burnout-dataset/data)
