---
title: "Indici di Variabilità e di Posizione"
subtitle: "Test per le organizzaioni"
author: Ottavia M. Epifania, Margherita Calderan
date: ""
format:
  beamer:
    slide-level: 3
    toc-depth: 3
    theme: Montpellier
    colortheme: dove
    navigation: horizontal
    highlight-style: tango
    classoption: compress, aspectratio=149
    innertheme: rounded
    outertheme: miniframes
callout-icon: false
code-annotations: below
header-includes: |
  \usepackage{graphicx}
  \usepackage{xcolor}
  \usepackage{fancyvrb}
  \usepackage{listings}
  \definecolor{ColPrimario}{RGB}{100,8,58}
  \definecolor{ColSecondario}{RGB}{20,143,184}
  \setbeamercolor{structure}{fg=ColPrimario}
  \setbeamercolor{itemize item}{fg=ColPrimario}
  \setbeamercolor{itemize subitem}{fg=ColSecondario}
  \setbeamercolor{palette primary}{bg=ColPrimario,fg=white}
  \setbeamercolor{palette secondary}{bg=ColSecondario,fg=white}
  \setbeamercolor{section in head/foot}{bg=ColPrimario,fg=white}
  \setbeamercolor{subsection in head/foot}{bg=ColSecondario,fg=white}
  \setbeamercolor{separation line}{fg=white}
  \setbeamercolor{upper separation line head}{bg=white}
  \setbeamercolor{middle separation line head}{bg=white}
  \setbeamercolor{lower separation line head}{bg=white}
  \lstset{basicstyle=\footnotesize\ttfamily, breaklines=true}
  \DefineVerbatimEnvironment{Highlighting}{Verbatim}{commandchars=\\\{\}, fontsize=\footnotesize}
  \DefineVerbatimEnvironment{verbatim}{Verbatim}{fontsize=\footnotesize}
  \AtBeginSubsection{}
  \AtBeginDocument{\institute[]{Università di Padova} }
  \AtBeginDocument{\author{Ottavia M. Epifania\\\texttt{ottavia.epifania@unipd.it}\\[0.5em]Margherita Calderan\\\texttt{margherita.calderan@unipd.it}}}
  \AtBeginSection[]
          {
             \begin{frame}[plain]
             \tableofcontents[currentsection, hideallsubsections]
              \end{frame}
             \begin{frame}[plain]
             \tableofcontents[currentsection,currentsubsection,hideothersubsections]
             \end{frame}
          }
editor_options: 
  chunk_output_type: console
execute: 
  echo: true
---


# Indici di variabilità

- Il concetto di variabilità si riferisce a quanto i punteggi di una distribuzione sono sparsi ovvero quanto siano simili o dissimili tra loro,

- Il ricorso ad un indice di tendenza centrale comporta una forte
semplificazione, e da solo non fornisce informazioni esaurienti sulla distribuzione.

- E’ fondamentale capire quanto i dati siano dispersi intorno
all’indice di tendenza centrale.

- La variabilità è una caratteristica fondamentale delle distribuzioni “*Variability is the essence of statistics*” (Cobb, 1992)

---

Consideriamo i risultati dei compiti di Psicometria ottenuti dagli
studenti di tre diversi Professori:

```{r}
prof1 = c(18, 22, 24, 16, 19, 22 , 18, 21)
mean(prof1)

prof2 = c(10, 10, 12, 10, 30, 28 , 30, 30)
mean(prof2)

prof3 = c(20, 20, 20, 20, 20, 20 , 20, 20)
mean(prof3)
```

In ciascun gruppo di studenti la media dei voti è pari a 20, ma è
evidente una diversa dispersione intorno a tale valore.

### Indici di variabilità o disperisione

- Dobbiamo quindi considerare la variabilità (o
dispersione) di una distribuzione di dati.

- Gli indici di variabilità possono assumere solo valori positivi
(non ha senso parlare di dispersione negativa) o nulli
(quando i dati osservati hanno tutti lo stesso valore).

- La variabilità minima possibile è $0$ e si riferisce a distribuzioni in cui tutti i punteggi sono uguali e dunque non c’è variabilità nei dati.


## Campo di variazione

Campo di variazione (o gamma) di una distribuzione di dati è la
diﬀerenza tra il valore massimo e il valore minimo osservato:

$$
\text{gamma} = X_{max} - X_{min}
$$

```{r}
prof1

max(prof1) - min(prof1)
```

---

Esempio 2:

```{r}
prof4 = c(10, 30, 27, 29, 30, 28, 30, 30)
prof5 = c(10, 10, 16, 17, 30, 20, 21, 30)

max(prof4) - min(prof5)
max(prof4) - min(prof5)
```

Commenti?

## La varianza

- La varianza $\sigma^2$ di un insieme di dati è la media degli scarti al quadrato tra i dati e la media dei dati stessi:
 
$$
\sigma^2 = \frac{\sum_i^n (X_i - \bar{X})^2}{n}
$$

La varianza assume valore minimo $0$ quando
tutti i dati sono uguali tra loro e aumenta all’aumentare della
dispersione dei dati rispetto alla media:

$$
\sigma^2 \geq 0
$$

---

Qual'è la varianza maggiore? Quant'è la varianza di prof3?

```{r, echo=FALSE, fig.width=5, fig.height=2}
library(ggplot2)
set_theme(theme_classic())
data_prof = data.frame(prof = rep(c("prof1","prof2","prof3"), 
                                  each = length(prof1)),
                       voti = c(prof1, prof2, prof3)
                       )
pprof = ggplot(data = data_prof, aes(x = voti, fill = prof, color = prof))+
  geom_histogram(show.legend = FALSE, lwd = 1,binwidth=3)+
  facet_wrap(~prof)+scale_color_manual(values = rep("black",3))

pprof
```

### Calcolo della varianza

$$\sigma^2 = \frac{\sum_i^n (X_i - \bar{X})^2}{n}$$

```{r}
prof1
```


Il divisore è il numero di osservazioni: $n = 8$

```{r}
divisore = length(prof1) # numero di osservazioni
```

$$\sigma^2 = \frac{\sum_i^8 (X_i - \bar{X})^2}{8}$$

---

Calcoliamo la **media** $\bar{X}$

```{r}
media = mean(prof1)
media
```

$$\sigma^2 = \frac{\sum_i^8 (X_i - 20)^2}{8}$$

---

Il dividendo è dato dalla **somma dei quadrati degli scarti dalla media** aritmetica:

$(18-20)^2 + (22-20)^2 + (24-20)^2 + (16-20)^2 + (19-20)^2 + (22-20)^2 + (18-20)^2 + (21-20)^2$


```{r}
prof1
media
```


```{r}
# ad ogni elemento di prof1 viene sottrata la media
(prof1-media)^2

dividendo = sum((prof1-media)^2) 
```


----

La varianza è la **media dei quadrati degli scarti dalla media** aritmetica:

```{r}
dividendo # 4 + 4 + 16 + 16 + 1 + 4 + 4 + 1
divisore 

varianza = dividendo/divisore # varianza descrittiva
varianza
```

$$\sigma^2 = \frac{\sum_i^8 (X_i - 20)^2}{8}$$


## La deviazione standard

La deviazione standard (o scarto quadratico medio) è la radice
della varianza:

$$\sigma = \sqrt{\sigma^2}$$

Riporta l'indice di varibilità sulla scala della variabile.

Es. In campione di $20$ soggetti è stata rilevata la variabile peso. In tale campione la media è pari a $70kg$ e la deviazione standard è pari a $10.7$.
Si potrà aﬀermare che i soggetti **diﬀeriscono mediamente** di
$10.7 kg$ **dal peso medio** di  $70 kg$.

## Il coefficiente di variazione

Il coeﬃciente di variazione è dato dal rapporto tra la **deviazione
standard** e il **valore assoluto della media** dei dati:

$$
CV = \frac{\sigma}{|\bar{X}|}
$$

Il **CV** è un indice di variabiltà relativa che **tiene conto**, oltre
che della **deviazione standard** dei dati, anche della **media**.
Per questo motivo è molto utile per eseguire dei confronti in
termini di **variabilità tra fenomeni “diversi” tra loro**.

---

A un gruppo di 15 studenti viene somministrato un test che valuta le conoscenze informatiche generali (20 domande, del tipo *giusto/sbagliato*). I 15 studenti seguono un corso di informatica generale organizzato dal Comune e a fine corso viene somministrato loro un test sulle conoscenze informatiche. Il test prevede 40 domande del tipo *giusto/sbagliato*. I risultati dei due test, in termini di media e deviazione standard di risposte corrette, sono presentati nella seguente tabella:

| Test | media | deviazione standard |
|:-----:|:-----:|:-----:|
| Pre-test | 9 | 5 |
| Post-test | 30 | 8 |

C'è più variabilità tra i soggetti al pre-test o al post-test?


---

- Naturalmente confrontare le deviazioni standard non è di grande aiuto. Esse dipendono fortemente dalle media dei dati su cui sono state calcolate.

- Per poter operare un confronto sulla variabilità dei punteggi ottenuti ai due test è opportuno calcolare i rispettivi coefficienti di variazione:

$$CV_{\text{pre-test}} = \frac{5}{9} = .56$$

$$CV_{\text{post-test}} = \frac{8}{30} = .27$$

Osservando i risultati si può concludere che le conoscenze informatiche dei soggetti sono più omogenee al post-test.


## I quantili e la diﬀerenza interquartilica 

La diﬀerenza interquartilica di una distribuzione è la diﬀerenza
tra il terzo e il primo quartile (o equivalentemente tra il
75−esimo e il 25−esimo percentile) dei dati:

$$
IQR = Q_{75} - Q_{25}
$$

Cosa vuol dire?

---

Immaginiamo di avere i voti di 200 studenti:

```{r, echo=FALSE, fig.width=10, fig.height=5}

set_theme(theme_bw(base_size = 24))
set.seed(1)

# Esempio didattico: voti uniformi tra 0 e 10
voti=round(c(runif(150, min = 18, max = 30), runif(50, min = 27, max = 30)))

q = quantile(voti, probs = c(.25, .50, .75))  

bp = barplot(table(voti), 
             main = "Distribuzione Voti", 
             xlab = "Voto", 
             ylab = "Frequenza",
             ylim = c(0, max(table(voti)) * 1.2)) # Spazio per la legenda

posizioni_q = bp[match(as.character(q), names(table(voti)))]

abline(v = posizioni_q[1], col = "steelblue", lwd = 6, lty = 2) # 
abline(v = posizioni_q[2], col = "firebrick", lwd = 6)          # 
abline(v = posizioni_q[3], col = "steelblue", lwd = 6, lty = 2) # 

legend("topright", 
       legend = c("Q1 (25%)", "Q2(50%)", "Q3 (75%)"), 
       col = c("steelblue", "firebrick", "steelblue"), 
       lty = c(2, 1, 2), lwd = 8, bty = "n", cex = 0.8)
```

### Boxplot

```{r, fig.height=4, fig.width=8, echo=FALSE}
set.seed(1)
voti = c(runif(2,   min = 18, max = 19),
          runif(200, min = 22, max = 30),
          runif(100, min = 27, max = 30))

# Calcola stats (per riferimento)
Q1  = quantile(voti, 0.25)
Q3  = quantile(voti, 0.75)
IQR_val = IQR(voti)

# ─── GRAFICO PULITO ────────────────────────────────────────────
op = par(mar = c(4.5, 2, 2.5, 1), xpd = NA)

bp = boxplot(voti,
              horizontal = TRUE,
              axes = FALSE,
              main = " ",
              xlab = "",
              col = "red",
              border = "black",
              outcol = "black",
              outpch = 1,
              lwd = 1.5)

axis(1, cex.axis = 1.0)
mtext("Voti", side = 1, line = 2.5, cex = 1.0)

# Estrai posizioni
Q1_x  = bp$stats[2]
med_x = bp$stats[3]
Q3_x  = bp$stats[4]
y     = 1

# ─── ETICHETTE SOPRA (brevi) ────────────────────────────────────
text(Q1_x,  y + 0.42, expression(Q[25]), cex = 1.1, font = 2)
text(med_x, y + 0.42, expression(Q[50]),              cex = 1.1, font = 2)  # oppure "Med"
text(Q3_x,  y + 0.42, expression(Q[75]), cex = 1.1, font = 2)

# ─── ETICHETTA DENTRO AL BOX ────────────────────────────────────
text(((Q1_x + Q3_x)/2)-0.4, y, "25%", col = "white", cex = 1.2, font = 2)

text(((Q1_x + Q3_x)/2)+1.1, y, "25%", col = "white", cex = 1.2, font = 2)

text((Q1_x + Q3_x)/2, y - 0.42, "il 50% dei dati sta tra il primo e il terzo quartile", col = "black", cex = 1.2, font = 2)

# ─── LEGENDA OUTLIER (solo se ce ne sono) ───────────────────────
if (length(bp$out) > 0) {
  # Metti etichetta a lato, non con freccia che attraversa tutto
  text(par("usr")[1] + 0.5,  # vicino al margine sx
       y + 0.45, 
       "Outlier: valori che distano da Q25\n
       più di una volta e mezzo\n
       la distanza tra Q75-Q25\n
       (ie., la differenza interquartilica)", 
       cex = 0.95, 
       adj = 0,
       font = 3)  # corsivo
}



```


----

#### La diﬀerenza interquartilica

La differenza interquartilica (IQR) misura la dispersione del 50% centrale dei dati (tra primo e terzo quartile), quindi i valori estremi incidono poco o per nulla sul suo valore. Per questo è chiamato un indice di variabilità robusto.

```{r}
IQR(voti) # funzione per il calcolo automatico
```

----

#### Outilier

- I baffi si estendono fino all'ultimo dato entro $1.5$ volte l'IQR dai quartili. Tutto ciò che sta oltre i baffi è un outlier.

- Un outlier è un valore che dista dai quartili ($Q_1$ o $Q_3$) più di $1.5$ volte la differenza interquartile (IQR).

- È un outlier qualsiasi osservazione che cade fuori dall'intervallo $[Q_1 - 1.5 \times IQR \quad ; \quad Q_3 + 1.5 \times IQR]$.

# I percentili

## Esempio: livelli di Soddisfazione

Il dataset sintetico contiene dati individuali relativi a dipendenti di un'azienda e viene utilizzato per modellare il rischio di burnout e analizzare i fattori associati al benessere lavorativo. 

Utilizzeremo i [dati sul burnout](https://www.kaggle.com/datasets/ankam6010/synthetic-hr-burnout-dataset/data), concentrandoci ad esempio sul livello di soddisfazione (`SatisfactionLevel`):

```{r, echo=TRUE}
# Carichiamo i dati dal file fornito
library(readr)
burnout=read_csv("data/burnout.csv")
soddisfazione=burnout$SatisfactionLevel
```

---

Per parlare di percentili/quantili dobbiamo prima ordinare i dati dal più basso al più alto.

```{r}
head(soddisfazione, n = 6) # prime 6 risposte
tail(soddisfazione, n = 6) # ultime 6 risposte
```

---

Per parlare di percentili/quantili dobbiamo prima ordinare i livelli di soddisfazione dal più basso al più alto:

```{r}
s_sorted = sort(soddisfazione) # riordino ?sort

head(s_sorted, n = 6) # primi 6 valori
tail(s_sorted, n = 6) # ultimi 6 valori
```


---

Trovare il valore sotto cui cade circa il 25% dei punteggi di soddisfazione.

$$Pos_p = \frac{n+1}{100} \cdot p$$

```{r}
n = length(soddisfazione) # numero di osservazioni

p = 25 # voglio il 25° percentile

pos_p = ((n+1)/100) * p  #Posizione di ordine p

p_25 = s_sorted[pos_p] # prendo il valore in quella posizione
p_25
```

---

Fortunatamente esiste la funzione `quantile()` che permette di calcolare i quantili:

```{r}
# probs specifica che quantili vogliamo
quantile(soddisfazione, probs = c(0.05, 0.25,0.50,0.75, 0.95))

```


----

#### Esempio

Il livello di soddisfazione di 6 lavoratori è riportato nella tabella seguente:

| Codice partecipante | 1  | 2  | 3  | 4  | 5  | 6  |
|:---|:---:|:---:|:---:|:---:|:---:|:--:|
| Punteggio | 3.65 | 4.90 | 1.06 | 2.93 | 3.10 | 4.97 |

Valutare i livelli di soddisfazione dei 6 dipendenti alla luce dei valori del campione:

| Percentile | P5 | P25 | P50 | P75 | P95 |
|:---:|:---:|:---:|:---:|:---:|:---:|
| Punteggio | 1.210 | 2.000  | 3.025  | 4.000  | 4.7905 |


## Rango percentile

Il **Rango percentile** ($Rp$) indica la **percentuale di casi** che hanno un **valore uguale o inferiore** a un particolare punteggio $X_i$



---

Per i dipendenti del reparto `Sales`, a 39 ore di lavoro settimanali è associato il rango percentile di 25 ($Rp_{39} = 50$).

Il **50%** dei dipendenti del reparto `Sales` lavora un numero di ore settimanali inferiore o uguale a 39.

---

Supponiamo di aver intervistato un dipendente e di aver verificato che il suo numero di ore lavorative equivale a un rango percentile pari a 5.

Come interpretare il suo carico di lavoro?

----

#### Calcolo dei ranghi percentili

Per calcolare un rango percentile, basta seguire questi semplici step:

1. Determinare quanti casi sono nel gruppo.

2. Determinare quanti casi cadono "sotto" o al punteggio di interesse.

3. Dividere il numero di casi ottenuti allo step 2 per il numero totale di casi nel gruppo (step 1)

4. Moltiplicare il risultato dello step 3 per 100

---


$$
P_r = \frac{B}{N}\times 100 = \text{rango percentile di } X_i
$$

- $X_i$ = punteggio di interesse
- $N$ = numero totale di casi
- $B$ = numero di casi  $\leq X_i$
- $P_r$ = rango percentile

---

Utilizziamo i dati del file `burnout.csv` per analizzare le ore di lavoro settimanali (`WorkHoursPerWeek`).

```{r}
# Visualizziamo le prime righe del dataset relative a questa variabile
head(burnout$WorkHoursPerWeek)
```

---

Supponiamo che il nostro caso di interesse sia un dipendente che lavora 47 ore a settimana (es. Max Wang dalla seconda riga del file). Prima di tutto riordiniamo i dati in ordine crescente.

```{r}
burnout_sorted = sort(burnout$WorkHoursPerWeek)
```

```{r}
head(burnout$WorkHoursPerWeek) #prima
head(burnout_sorted) #dopo
```

---

Calcoliamo il rango percentile per il dipendente che lavora 47 ore settimanali:

$$
P_r = \frac{B}{N}\times 100 = \text{rango percentile di } X_i
$$

```{r}
# numero di casi minori o uguali a 47 ore
(B = sum(burnout_sorted <= 47))

# numero di casi totali
(N = length(burnout_sorted))

(P = (B/N) * 100)

```

Il `r round(P, 2)`% per cento dei dipendenti lavora un numero di ore pari o inferiore a 47.

---

In R è possibile utilizzare direttamente la funzione `rank()`: *"Qual è il **rango** (la posizione relativa) di ciascun candidato rispetto al resto del gruppo?"*

```{r}
rango = rank(burnout$WorkHoursPerWeek)
head(rango) # indica l'ordine crescente (mostriamo i primi 6) 

(N = nrow(burnout)) # quante osservazioni totali
```


---

```{r}
# aggiungo la variabile Pr al dataset
burnout$Pr_WorkHours = rango / N 
# divido l'indice di posizione per il valore totale

head(burnout[, c("Name", "WorkHoursPerWeek", "Pr_WorkHours")])
```

## Qual è la differenza tra `rank()` e `order()`?

Entrambe le funzioni riguardano l'ordinamento, ma rispondono a due domande diverse in fase di analisi dei dati:

- **`order()`** risponde a: *"Quali **indici di riga** del dataset devo selezionare, e in che sequenza, per ordinare i punteggi dal più basso al più alto?"*

- **`rank()`** risponde a: *"Qual è il **rango** (la posizione relativa) di ciascun candidato rispetto al resto del gruppo?"*

---

```{r, echo=TRUE}
# Punteggi di tre candidati a un test attitudinale
punteggi = c(30, 18, 25)

# order: per ordinare il vettore, devo prendere prima 
# il 2° valore (18), poi il 3° (25), e infine il 1° (30)
order(punteggi) 

# rank: il primo candidato (30) ha il rango più alto (3), 
# il secondo (18) ha il rango più basso (1), 
# il terzo (25) ha rango 2
rank(punteggi)
```

---

I decimali compaiono in `rank()` quando ci sono dei punteggi identici.

Se due candidati ottengono lo stesso punteggio al test, la funzione risolve la parità calcolando la media dei ranghi che i due punteggi avrebbero occupato.

```{r}
# Due candidati ottengono 25 (occupano il 2° e 3° rango teorico)
punteggi_simili = c(18, 25, 25, 30)

# (2 + 3) / 2 = 2.5. 
# Entrambi i candidati con 25 ottengono il rango 2.5
rank(punteggi_simili)
```

---

`order()` restituisce gli indici necessari a riordinare fisicamente un dataset. Poiché non si può chiedere a R di estrarre la "riga 2.5" di un dataframe, `order()` restituisce solo numeri interi (quando ci sono punteggi identici, li ordina semplicemente in base a chi compare per primo nel file).

---

# Meglio la media e la deviazione standard, o i percentili?

- Il ricorso alla media e alla deviazione standard è tanto più
vantaggioso e utile quando la distribuzione della variabile di
interesse nel campione di riferimento (che deve essere
rappresentata graficamente nel manuale!) è approssimativamente
normale.

- Negli altri casi (distribuzioni fortemente asimmetriche) è più
conveniente utilizzare i percentili. Tali indici sono infatti definiti
“robusti” perchè risentono meno delle caratteristiche della
distribuzione della variabile oggetto di studio.

- Spesso nei manuali dei test vengono forniti sia media e deviazione
standard che i percentili, in modo da poter garantire una
valutazione delle performance il più completa possibile.

## Media e mediana

Per capire perché i percentili sono "robusti", calcoliamo la media e la mediana (il 50° percentile) del livello di Experience.

```{r}
media = mean(burnout$Experience)
mediana = median(burnout$Experience)

cat("Media:", round(media, 2), "\n")
cat("Mediana:", mediana, "\n")
```

---
```{r, echo=FALSE}
# Creazione dell'istogramma
hist(burnout$Experience, 
     main = "Distribuzione delgli anni di esperienza", 
     xlab = "Anni di esperienza", 
     ylab = "Frequenza",
     col = "lightblue", 
     border = "white")

# Aggiungiamo le linee per media e mediana
# Media in rosso tratteggiato
abline(v = media, col = "red", lwd = 3, lty = 2)  
# Mediana in blu continuo
abline(v = mediana, col = "blue", lwd = 3)  

# Aggiungiamo una legenda
legend("topright", 
       legend = c(paste("Media:", round(media, 1)), 
                  paste("Mediana:", mediana)),
       col = c("red", "blue"), lty = c(2, 1), lwd = 3)
```

---
```{r, echo=TRUE, eval=FALSE}
# Creazione dell'istogramma
hist(burnout$Experience, 
     main = "Distribuzione delgli anni di esperienza", 
     xlab = "Anni di esperienza", 
     ylab = "Frequenza",
     col = "lightblue", 
     border = "white")

# Aggiungiamo le linee per media e mediana
# Media in rosso tratteggiato
abline(v = media, col = "red", lwd = 3, lty = 2)  
# Mediana in blu continuo
abline(v = mediana, col = "blue", lwd = 3)  

# Aggiungiamo una legenda
legend("topright", 
       legend = c(paste("Media:", round(media, 1)), 
                  paste("Mediana:", mediana)),
       col = c("red", "blue"), lty = c(2, 1), lwd = 3)
```


# Credits

Altoè, G. (2022). Corso di Testing Psicologico, Scienze
psicologiche dello sviluppo, della personalità e delle relazioni
interpersonali, A.A. 2022/23

Marci, M. (2025). Corso di Testing Psicologico, Scienze
psicologiche dello sviluppo, della personalità e delle relazioni
interpersonali, A.A. 2025/26

[Fonte
dati](https://www.kaggle.com/datasets/ankam6010/synthetic-hr-burnout-dataset/data)
