---
title: "Statistica Descrittiva"
subtitle: "Frequenze, Indici di Posizione, Variabilità e Forma"
author: "Margherita Calderan"
date: today
format:
  html:
    page-layout: full  
    max-width: 90%
    toc: true
    toc-location: left
    toc-depth: 3
    number-sections: true
    embed-resources: true
    theme: cosmo
    css: custom-style.css
lang: it
execute: 
  echo: true
---

# Statistica Descrittiva e Inferenziale

## Definizioni

**Statistica descrittiva**: Riassume, descrive ed esplora i dati osservati. Prima fase nella valutazione delle proprietà psicometriche di uno strumento.

**Statistica inferenziale**: Usa i dati di un campione per fare inferenze sulla popolazione (confronti tra gruppi, valutazione di interventi, validazione di test).

# Preparazione dei Dati in R

## Comandi base

```{r}
#| eval: false

# Pulire lo spazio di lavoro
rm(list = ls())

# Impostare working directory
setwd('/percorso/cartella')

# Caricare dataset
burnout = read.csv("data/burnout.csv")
```

```{r, eval=TRUE, echo=FALSE}
burnout = read.csv("data/burnout.csv")
```

```{r}
# Visualizzare struttura
str(burnout)

# Definire natura della variabile
burnout$StressLevel = as.ordered(burnout$StressLevel)
burnout$StressLevel
```

## Notazioni fondamentali

- $X$: variabile di interesse
- $X_i$: categoria/livello $i$-esima di $X$
- $n$: totale unità statistiche

# Frequenze

## Frequenze Assolute Semplici

**Definizione**: Numero naturale di unità statistiche che presentano una data categoria.

**Comando R**:
```{r}
fi = table(burnout$StressLevel)
fi
```

## Frequenze Assolute Cumulate

**Definizione**: Somma delle frequenze assolute semplici delle categorie precedenti alla categoria data più la frequenza assoluta semplice della categoria data.

**Comando R**:
```{r}
Fi = cumsum(table(burnout$StressLevel))
Fi
```

## Frequenze Relative Semplici

**Definizione**: Rapporto tra la frequenza assoluta semplice e il numero totale di unità statistiche. Varia sempre tra 0 e 1.

**Comandi R**:
```{r}
n = nrow(burnout)  # numero unità statistiche
# oppure n = length(burnout$StressLevel)
pi = table(burnout$StressLevel) / n
pi
```

## Frequenze Relative Cumulate

**Definizione**: Somma delle frequenze relative semplici delle categorie precedenti più la frequenza relativa semplice della categoria data. Varia sempre tra 0 e 1.

**Comando R**:
```{r}
Pi = cumsum(table(burnout$StressLevel) / n)
Pi
```

## Visualizzazione

```{r}
# Frequenze assolute semplici
barplot(table(burnout$StressLevel), 
        ylab = "Frequenze assolute semplici")

# Frequenze relative
barplot(table(burnout$StressLevel) / n, 
        ylab = "Frequenze relative semplici")

# Frequenze cumulate assolute
barplot(cumsum(table(burnout$StressLevel)), 
        ylab = "Frequenze assolute cumulate")

# Frequenze cumulate relative
barplot(cumsum(table(burnout$StressLevel)/n), 
        ylab = "Frequenze relative cumulate")
```

# Indici di Tendenza Centrale

## Definizione

Un **indice di tendenza centrale** è un valore che descrive e riassume il centro di una distribuzione di dati.

| Indice | Variabile nominale | Variabile ordinale | Variabile quantitativa |
|--------|-------------------|-------------------|------------------------|
| Moda | SI | SI | SI |
| Mediana | NO | SI | SI |
| Media | NO | NO | SI |

## Moda

**Definizione**: Categoria che si presenta con la massima frequenza.

**Comando R**:
```{r}
table(burnout$StressLevel)  # identificare categoria più frequente
```

## Mediana

**Definizione**: Dato che occupa la posizione centrale rispetto alla distribuzione dei dati ordinati.

**Comandi R**:
```{r}
# Calcolo manuale
i = (n + 1) / 2  # posizione centrale
cumsum(table(burnout$StressLevel))  # trovare prima freq cumulata >= i

# Funzione diretta
median(as.numeric(burnout$StressLevel))
```

## Media Aritmetica

**Definizione**: Somma dei dati divisa per il numero di unità statistiche.

$$\bar{X} = \frac{\sum_{i=1}^{n} X_i}{n}$$

**Comandi R**:
```{r}

# Calcolo manuale
sum(burnout$Age) / length(burnout$Age)

# Funzione diretta
mean(burnout$Age)
```

# Indici di Variabilità

## Definizione

La **variabilità** (o dispersione) misura quanto i punteggi di una distribuzione sono sparsi, ovvero quanto siano simili o dissimili tra loro.

- Valori sempre positivi o nulli
- Variabilità minima = 0 (tutti i punteggi uguali)

## Campo di Variazione (Gamma)

**Definizione**: Differenza tra valore massimo e minimo osservato.

$$\gamma = X_{max} - X_{min}$$

**Comandi R**:
```{r}
team_A = c(38, 42, 44, 36, 39, 42, 38, 41)
max(team_A) - min(team_A)
range(team_A)  # restituisce [min, max]
```

## Varianza

**Definizione**: Media degli scarti al quadrato tra i dati e la media dei dati stessi.

$$\sigma^2 = \frac{\sum_{i=1}^{n} (X_i - \bar{X})^2}{n}$$

Proprietà: $\sigma^2 \geq 0$

**Comandi R**:
```{r}
# Calcolo manuale (varianza descrittiva, divide per n)
n = length(team_A)
media = mean(team_A)
scarti = team_A - media
varianza = sum(scarti^2) / n
varianza

# Funzione var() - ATTENZIONE: calcola varianza campionaria (divide per n-1)
var(team_A)  # varianza campionaria
sum(scarti^2) / (n-1)
```

::: {.callout-important}
La funzione `var()` di R calcola la **varianza campionaria** (divide per $n-1$). Per dati descrittivi (popolazione osservata) si usa $n$; per stimare la varianza della popolazione da un campione si usa $n-1$.
:::

## Deviazione Standard

**Definizione**: Radice quadrata della varianza. Riporta l'indice di variabilità sulla scala della variabile.

$$\sigma = \sqrt{\sigma^2}$$

**Comando R**:
```{r}
sd(burnout$WorkHoursPerWeek)  # deviazione standard campionaria
```

## Coefficiente di Variazione

**Definizione**: Rapporto tra deviazione standard e valore assoluto della media. Indice di variabilità relativa per confrontare fenomeni misurati su scale diverse.

$$CV = \frac{\sigma}{|\bar{X}|}$$

**Esempio R**:
```{r}
# Confronto variabilità tra esperienza e ore lavorative
media_esp = abs(mean(burnout$Experience))
sd_esp = sd(burnout$Experience)
cv_esp = sd_esp / media_esp

media_ore = abs(mean(burnout$WorkHoursPerWeek))
sd_ore = sd(burnout$WorkHoursPerWeek)
cv_ore = sd_ore / media_ore

sd_esp
sd_ore

cv_esp
cv_ore
```

## Differenza Interquartilica (IQR)

**Definizione**: Differenza tra terzo e primo quartile. Misura la dispersione del 50% centrale dei dati. Indice **robusto** (valori estremi incidono poco).

$$IQR = Q_{75} - Q_{25}$$


**Comandi R**:
La funzione `quantile()` permette di calcolare i quantili.
L'argomento `prob = ...` definisce che percetile vogliamo ottenere.

```{r}

Q1 = quantile(burnout$Experience, prob = 0.25)
Q3 = quantile(burnout$Experience, prob = 0.75)
differenza_iqr = Q3 - Q1

# Limiti outlier
limite_inferiore = Q1 - (1.5 * differenza_iqr)
limite_superiore = Q3 + (1.5 * differenza_iqr)
```

## Boxplot

**Visualizzazione della variabilità**:

```{r}
boxplot(burnout$Experience,
             horizontal = TRUE, 
             # Visualizzo il boxplot in orizzontale
             main = "Boxplot", #titolo
             xlab = "Anni", # nome della variabil 
             # (asse x perchè orizzontale)
             col = "lightblue", #colore
             border = "black", #bordo 
             outcol = "red", # colore outlier
             outpch = 19, # forma outlier (i.e, pallini)
             lwd = 1.5) # spessore linee
```

**Outlier**: Valori oltre $1.5 \times IQR$ dai quartili.

**Identificare outlier**:
```{r}
subset(burnout, #dataset
       select = c(Name, Experience), # colonne d'interesse
       subset = Experience>limite_superiore) # valuto per riga

# Equivalente con dataframe[valuto per riga, colonne d'interesse]:
burnout[burnout$Experience > limite_superiore, c("Name", "Experience")]
```

# Percentili

## Definizione

Il **percentile** $x_p$ di ordine $p$ è quella categoria/valore che è:

- preceduta da almeno $p\%$ dei casi
- superata da almeno $(1-p)\%$ dei casi

**Tipi**:

- Quartili: percentili di ordine 25, 50, 75
- Decili: percentili di ordine 10, 20, ..., 90
- Percentili: percentili di ordine 1, 2, ..., 98, 99

**Comando R**:
```{r}
quantile(burnout$SatisfactionLevel, 
         probs = c(0.05, 0.25, 0.50, 0.75, 0.95))
```

## Rango Percentile

**Definizione**: Percentuale di casi che hanno un valore uguale o inferiore a un particolare punteggio $X_i$.

$$R_p = \frac{B}{N} \times 100$$

dove:

- $R_p$ = rango percentile
- $B$ = numero di casi $\leq X_i$
- $N$ = numero totale di casi
- $X_i$ = punteggio di interesse

**Comandi R**:
```{r}
rango = rank(burnout$SatisfactionLevel)
N = nrow(burnout)
Rp_SatisfactionLevel = (rango / N) * 100

# Aggiungere al dataset
burnout$Rp_SatisfactionLevel = Rp_SatisfactionLevel

# visualizzo le prime 6 righe del dataset
head(burnout$Rp_SatisfactionLevel, n = 6)
```

# Indici di Forma

## Definizione

Gli **indici di forma** descrivono come è distribuita una variabile, oltre alla sua posizione centrale e dispersione. Due distribuzioni possono avere stessa media e deviazione standard ma forma diversa.


```{r, echo=FALSE,fig.width=8, fig.height=5, message=FALSE,warning=FALSE}
set.seed(42)
library(ggplot2)
n <- 2000
target_mean <- 50
target_sd   <- 10

# Funzione per forzare esattamente media e sd desiderate
match_moments <- function(x, mu, sigma) {
  z <- (x - mean(x)) / sd(x)
  mu + sigma * z
}

# 1. Normale
dist_normale <- match_moments(rnorm(n), target_mean, target_sd)

# 2. Uniforme
dist_uniforme <- match_moments(runif(n), target_mean, target_sd)

# 3. Bimodale (miscela di due normali)
bimodale_raw  <- c(rnorm(n/2, mean = -2, sd = 0.8),
                   rnorm(n/2, mean =  2, sd = 0.8))
dist_bimodale <- match_moments(bimodale_raw, target_mean, target_sd)

# 4. Asimmetrica a destra (log-normale)
dist_asimm <- match_moments(rlnorm(n, meanlog = 0, sdlog = 1),
                            target_mean, target_sd)

# Verifica
dists <- list(Normale = dist_normale, Uniforme = dist_uniforme,
              Bimodale = dist_bimodale, Asimmetrica = dist_asimm)

#sapply(dists, function(x) c(media = mean(x), sd = sd(x), skew = moments::skewness(x)))


df <- as.data.frame(dists) |>
  tidyr::pivot_longer(everything(), names_to = "Distribuzione", values_to = "x")

ggplot(df, aes(x = x, fill = Distribuzione)) +
  geom_histogram(aes(y = after_stat(density)),
                 bins = 60, alpha = 0.7, color = "white") +
  geom_vline(xintercept = target_mean, color = "red",
             linetype = "dashed", linewidth = 0.8) +
  facet_wrap(~Distribuzione, nrow = 2) +
  labs(title = "Stessa media e deviazione standard, forma diversa",
       subtitle = paste0("media = ", target_mean, ", SD = ", target_sd),
       x = "Valore", y = "Densità") +
  theme(legend.position = "none")+
  xlim(10,95)


```


## Asimmetria (Skewness)

**Definizione**: Misura quanto una distribuzione si discosta dalla simmetria rispetto al centro.

| Tipo | Valore indice | Caratteristiche |
|------|--------------|-----------------|
| Simmetrica | $\approx 0$ | Media = Mediana = Moda |
| Asimmetria positiva | $> 0$ | Moda < Mediana < Media |
| Asimmetria negativa | $< 0$ | Media < Mediana < Moda |

**Comando R**:
```{r, message=FALSE,warning=FALSE}
# Installare e caricare pacchetto
# install.packages("psych")
library(psych)

# Calcolare asimmetria
skew(burnout$WorkHoursPerWeek)
```

### Visualizzazioni (Skewness)

```{r, echo=FALSE, fig.width=7, fig.height=4,message=FALSE,warning=FALSE}
set.seed(123)
dati_pos <- rgamma(1000, 1, 1)

library(moments)
library(ggplot2)
skew_pos <- skewness(dati_pos)

ggplot(data.frame(x = dati_pos), aes(x = x)) +
  geom_histogram(bins = 30, fill = "lightblue", 
                 color = "white", alpha = 0.8) +
  geom_vline(aes(xintercept = mean(dati_pos), 
                 color = "Media"), 
             linewidth = 2) +
  geom_vline(aes(xintercept = median(dati_pos), 
                 color = "Mediana"), 
             linewidth = 2) +
  scale_color_manual(values = c("Media" = "orange", 
                                "Mediana" = "purple2")) +
  labs(title = paste0("Esempio asimmetria positiva, skewness = ", 
                     round(skew_pos, 2)),
       x = "Valori", y = "Frequenza",
       color = "") +
  scale_x_continuous(breaks = seq(0,15,2))+
  theme(legend.position = "top")
```


---

```{r, echo=FALSE, fig.width=7, fig.height=4}

dati_neg <- 100 - rgamma(1000, 1, 1)

skew_neg <- skewness(dati_neg)

ggplot(data.frame(x = dati_neg), aes(x = x)) +
  geom_histogram(bins = 30, fill = "lightblue", 
                 color = "white", alpha = 0.8) +
  geom_vline(aes(xintercept = mean(dati_neg), 
                 color = "Media"), 
             linewidth = 2) +
  geom_vline(aes(xintercept = median(dati_neg), 
                 color = "Mediana"), 
             linewidth = 2) +
  scale_color_manual(values = c("Media" = "orange", 
                                "Mediana" = "purple2")) +
  labs(title = paste0("Esempio asimmetria negativa, skewness = ", 
                     round(skew_neg, 2)),
       x = "Valori", y = "Frequenza",
       color = "") +
  theme(legend.position = "top")
```

## Curtosi (Kurtosis)

**Definizione**: Misura quanto i dati si concentrano nelle code della distribuzione. Molti software riportano l'**eccesso di curtosi** (valore in relazione alla curtosi della distribuzione normale = 3).

| Tipo | Valore indice | Forma |
|------|--------------|-------|
| Mesocurtica | $\approx 0$ | Forma normale |
| Leptocurtica | $> 0$ | Code pesanti |
| Platicurtica | $< 0$ | Code leggere |


```{r, echo=FALSE, fig.width=8, fig.height=5, message=FALSE,warning=FALSE}
set.seed(789)

n = 4e6
y_meso = rnorm(n, 0, 1)
y_lepto = rt(n, df = 1)
y_plati = runif(n = n,-1.5,1.5)
  
dati_curt <- data.frame(
  y = c(y_meso, y_lepto, y_plati),
  Tipo = rep(c("Mesocurtica", 
               "Leptocurtica", 
               "Platicurtica"), 
             each = n)
)

ggplot(dati_curt, aes(x = y, color = Tipo)) +
  geom_density(linewidth = 1.6, adjust = 3) +
  scale_color_manual(values = c("Mesocurtica" = "orchid3",
                                "Leptocurtica" = "steelblue",
                                "Platicurtica" = "orange")) +
  labs(title = " ",
       x = "Valori", y = "Densità",
       color = "Tipo di distribuzione") +
  theme(legend.position = "top")+
  xlim(-6,6)+
  facet_wrap(~Tipo)
```


**Comando R**:
```{r}
kurtosi(burnout$WorkHoursPerWeek)
```


## Confronto Multiple Variabili

```{r}
variabili = c("Age", "Experience", 
              "WorkHoursPerWeek", "SatisfactionLevel")

risultati = data.frame(
  Variabile = variabili,
  #applico la funzione a tutte le variabili/colonne 
  # via sapply(a cosa, funzione)
  Asimmetria = sapply(burnout[, variabili], skew),
  Curtosi = sapply(burnout[, variabili], kurtosi)
)

print(risultati, row.names = FALSE, digits = 2)
```


#### psych::describe

La funzione `describe()` del pacchetto `psych` calcola le statiche descrittive per tutte le variabili in un dataset
```{r}
psych::describe(burnout)
```

# Riepilogo Funzioni R

## Funzioni Base

| Funzione | Descrizione |
|----------|-------------|
| `rm(list = ls())` | Pulire workspace |
| `setwd()` | Impostare working directory |
| `read.csv()` | Caricare dataset CSV |
| `str()` | Visualizzare struttura |
| `head()` | Prime righe |
| `nrow()` | Numero righe |
| `length()` | Lunghezza vettore |

## Trasformazioni Variabili

| Funzione | Descrizione |
|----------|-------------|
| `as.ordered()` | Convertire a ordinale |
| `as.numeric()` | Convertire a numerico |
| `as.factor()` | Convertire a fattore |

## Frequenze

| Funzione | Descrizione |
|----------|-------------|
| `table()` | Frequenze assolute |
| `cumsum()` | Somma cumulata |

## Tendenza Centrale

| Funzione | Descrizione |
|----------|-------------|
| `mean()` | Media aritmetica |
| `median()` | Mediana |
| `sum()` | Somma |

## Variabilità

| Funzione | Descrizione |
|----------|-------------|
| `min()` | Valore minimo |
| `max()` | Valore massimo |
| `range()` | Range [min, max] |
| `var()` | Varianza (campionaria, $n-1$) |
| `sd()` | Deviazione standard (campionaria) |
| `quantile()` | Percentili/quartili |
| `IQR()` | Differenza interquartilica |
| `rank()` | Rango |

## Forma (pacchetto psych)

| Funzione | Descrizione |
|----------|-------------|
| `skew()` | Asimmetria |
| `kurtosi()` | Eccesso di curtosi |

## Visualizzazione

| Funzione | Descrizione |
|----------|-------------|
| `barplot()` | Grafico a barre |
| `boxplot()` | Boxplot |
| `hist()` | Istogramma |

## Manipolazione Dati

| Funzione | Descrizione |
|----------|-------------|
| `subset()` | Filtrare righe/colonne |
| `data.frame()` | Creare dataframe |
| `sapply()` | Applicare funzione a colonne |
| `print()` | Stampare output |

---

## Riferimenti

- Corso Test per le organizzazioni, Università di Padova
- Altoè, G. (2022). Corso di Testing Psicologico
- Marci, M. (2025). Corso di Testing Psicologico
- Dataset: [Synthetic HR Burnout Dataset](https://www.kaggle.com/datasets/ankam6010/synthetic-hr-burnout-dataset)
