---
title: "Modulo 7a: Confirmatory Factor Analysis - CFA"
subititle: "Test per le organizzaizoni"
author: "Ottavia M. Epifania, Margherita Calderan"
format: 
  html: 
   page-layout: full
   toc: true
   toc-location: left
   toc-depth: 3
   number-sections: true
   embed-resources: true
   self-contained: true
   theme: test-theme.scss
editor_options: 
  chunk_output_type: console
code-annotations: hover
lang: it
execute:
  echo: false
  warning: false
  message: false
editor:
  markdown:
    wrap: 72
---

```{r include=FALSE}
library(tidyverse)
library(ltm)
library(psych)
library(MASS)
library(lavaan)
library(semPlot)
library(corrplot)

load("data/efa-env.RData")
defa = d
d = data[data$filter %in% 1, colnames(data) %in% unlist(labels)]

mycor = list()
myrev = list()

for(i in 1:length(names(labels))) {
  mycor[[i]] = cor(d[, colnames(d) %in% labels[[i]]])
  names(mycor)[i] = names(labels)[i]
  myrev[[i]] = names(mycor[[i]][,1][mycor[[i]][,1]< 0])
  names(myrev)[i] = names(labels)[i]
}
d[, colnames(d) %in% unlist(myrev[-3])] = 6 - d[, colnames(d) %in% unlist(myrev[-3])]
# nel caso di A devoisolare gli item
m = labels$A[!labels$A %in% myrev$A]
# devo fare la differenza simmetrica:gli item che sono in A ma che non sono in rev$A
d[, colnames(d) %in% m] = 6 - d[, colnames(d) %in% m]

for(i in 1:length(names(labels))) {
  mycor[[i]] = cor(d[, colnames(d) %in% labels[[i]]])
  names(mycor)[i] = names(labels)[i]
  myrev[[i]] = names(mycor[[i]][,1][mycor[[i]][,1]< 0])
  names(myrev)[i] = names(labels)[i]
}

mycor = polychoric(d)
plot_lambda = function(objLav, index = 1) {
   mylambda = as.data.frame(objLav$loadings[[index]])
mylambda$item = rownames(mylambda)
mylambda = pivot_longer(mylambda, cols = !item)
g = ggplot(mylambda, 
       aes(x = name, y = item, fill = value)) + geom_tile() + 
    scale_fill_gradient2(
    low = "firebrick",     # valori negativi
    mid = "white",    # zero
    high = "midnightblue",     # valori positivi
    midpoint = 0,     # centro = 0
    limits = c(-1, 1) # limiti fissati
  ) + theme_light() + 
  theme(legend.title = element_blank(), 
        legend.position = "top", 
        legend.text = element_text(size = 20), 
        axis.title = element_blank(), 
        axis.text = element_text(size = 16), 
        legend.key.width = unit(1.5, "cm"),
  legend.key.height = unit(0.8, "cm"))
  return(g)
}
mycolorsI = rep(c("#E69F00",
"#56B4E9",
"#009E73",
"#CC79A7",
"#D55E00"), each = 10)
mycolorsF = factor(unique(mycolorsI), 
                   levels = c("#009E73","#CC79A7", "#E69F00",  "#56B4E9", "#D55E00"))
```

# La soluzione migliore trovata con EFA: 



:::: {.columns}

:::{.column width=50%}

```{r}
#| warning: false
#| message: false
plot_lambda(efa2, 2) + 
    theme(axis.text.y = element_text(colour = mycolorsI) )
```


:::

:::{.column width=50%}

```{r}
corrplot(lavInspect(efa2$nf5, "cor.lv"), 
         type = "lower",  diag        = TRUE,
         method="shade",
         tl.cex      = 0.85,
         tl.col      = "black",
         title       = "Correlazioni policoriche ā€” 25 item Big Five",
         mar         = c(0, 0, 2, 0),
         addgrid.col = "white")
```

:::


::::


con $n = `r nrow(d)`$

```{r}
#| out-width: 60%
#| fig-align: center
tempVar = data.frame(b$model.list$nf5$efa$sumsq.table[[1]][2,1:5])
colnames(tempVar) = "val"

ggplot(tempVar, 
       aes(x = rownames(tempVar), y = val, size = val, color = rownames(tempVar))) + geom_point() + 
    scale_size_continuous(range = c(3,6)) + ylim(0, .5) + 
  scale_color_manual(values = unique(mycolorsI)) + theme_light() + 
  theme(legend.position = "none", 
        axis.title = element_blank(), 
        axis.text = element_text(size = 22)) + 
  ggtitle(paste("Totale varianza spiegata: ", round(b$model.list$nf5$efa$sumsq.table[[1]][3, "total"]*100, 2), "%, suddivisa in:") )
```


# CFA 

Permette di testare delle ipotesi specificando a priori un modello dove vengono esplicitate: 

* Le relazioni indicatore -- fattore latente
* I rapporti tra i fattori latenti 


:::{.callout-note}
## Ipotesi sotto esame 

Ogni indicatore ĆØ la realizzazione di un singolo e specifico fattore latente 

Ogni indicatore satura su una specifica dimensione latente **definita a priori sulla base di un modello teorico**
:::

##

:::{.callout-tip}

## Il modello teorico

$$\mathbf{Y}_p = \mathbf{\mu} + \mathbf{\Lambda} \mathbf{\theta}_p + \varepsilon_p$$
con 

$\mathbf{Y}_p$: Vettore delle risposte a tutti gli $I$ indicatori della persona $p$ 

$\mathbf{\mu}$: Vettore dei valori medi attesi di tutti gli $I$ indicatori 

$\mathbf{\lambda}$: Matrice $I \times F$ delle saturazioni degli $I$ item sulle $F$ dimensioni latenti  

$\mathbf{\theta}_p$: Vettore dei factors scores -- ovvero dei livelli latenti attesi -- sulle $F$ dimensioni latenti per la persona $p$

:::

# Analisi delle strutture di covarianza Joreskog (1969)


::::{.columns}

:::{.column width=50%}
Matrice di covarianza **osservata**

$$S$$

:::



:::{.column width=50%}

Matrice di covarianza **attesa** sulla base del modello teorico 


$$\Sigma(\zeta)$$

con $\zeta$ che contiene tutti i paraemtri del modello (saturazioni, varianze, covarianze, errori specifici)


:::

::::

:::{.callout-caution}
## OBIETTIVO

Stimare i parametri a partire dalla matrice di covarianza osservata in modo che: 

$S \approx \Sigma(\zeta)$

:::

# Statistiche di fit per modelli CFA 

## $\chi^2$ 


$H_0$: $S = \Sigma(\zeta)$

$df = \dfrac{I(I+1)}{2} - t$, dove $I$ ĆØ il numero di indicatori e $t$ il numero di parameteri liberi che si va a stimare nel modello

Se $I = 4$, la matrice di covariana ĆØ: 

$$
S =
\begin{pmatrix}
s_{11} & s_{12} & s_{13} & s_{14} \\
s_{12} & s_{22} & s_{23} & s_{24} \\
s_{13} & s_{23} & s_{33} & s_{34} \\
s_{14} & s_{24} & s_{34} & s_{44}
\end{pmatrix}
$$
Ovvero ci sono $\dfrac{4(4+1)}{2} = 10$ elementi unici, ovvero le 4 varianze nella diagonale principale ($s_{11}$, $s_{22}$, $s_{33}$, $s_{44}$) e le 6 covarianze o nel triangolo inferiore O nel triangolo superiore

Dati questi dati, posso stimare **AL MASSIMO** 9 parametri 

### La logica dei $df$  {#sec-df}

:::{.callout-note}
## $df > 0$ (Overidentified)

Il modello ĆØ testabile perchĆ© c'ĆØ piĆ¹ informazione nei dati di quanto richiesto dal modello

La matrice di covarianza $S$ non puĆ² essere riprodotta perfettamente da $\Sigma(\zeta)$: Il modello ĆØ falsificabile

:::

:::{.callout-warning}
## $df = 0$ (Just identified)

Situazione al limite dove il numero di parametri ĆØ uguale ai dati empirici. 

La matrice di covarianza $S$ puĆ² perfettamente essere riprotta da $\Sigma(\zeta)$

Il modello non ĆØ falsificabile
:::


:::{.callout-caution}
## $df < 0$ (Underidentified)

Ci sono piĆ¹ parametri che informazione disponibile

Diversi set di parametri possono essere usati per $\Sigma(\zeta)$ (sistema indeterminato, non esiste una soluzione unica) 

:::


## Root mean square error of approximation (RMSEA)

Indice di fit assoluto basato sul $\chi^2$: 

$RMSEA = \dfrac{\chi^2 -df}{df(n-1)}$


$E(\chi^2) = df$ $\rightarrow$ piĆ¹ ĆØ piccolo il valore di RMSEA, minore ĆØ l'errore, migliore ĆØ il modello 

$RMSEA < .10$ fit accettabile 

$RMSEA < .05$ fit ottima

## Comparative Fit Index (CFI)

Confronta la performance del modello target ($T$) e di un modello baseline ($B$) in cui tutte le covarianze sono fissate a 0 (non c'ĆØ correlazione tra le variabili manifeste) e le varianze sono stimate liberamente a partire dai dati: 

$$CFI = \dfrac{(\chi_B^2 - df_B) - (\chi_T^2 - df_T)}{(\chi_B^2 - df_B)}$$

Se il modello $T$ ĆØ correttamente specificato: $(\chi_T^2 - df_T) \approx 0 \rightarrow CFI \approx 1$

$CFI \geq .90$ Valori accettabili 

$CFI \geq .95$ Valori ottimali 


## Tucker-Lewis Index

Stesso identico principio del CFI ma basato su $\chi_{N}^2 = \chi^2/df$ ($\chi_{N}^2 \to 1$ quando $\chi^2 = df$): 

$$TLI = \dfrac{(\chi_B^2/df_B) - (\chi_T^2/df_T)}{\chi_B^2/df_B -1}$$

$CFI \geq .90$ Valori accettabili 

$CFI \geq .95$ Valori ottimali 


# Scalare e contare i parametri 

## Scalare i parametri {#sec-scala}

Per ogni variabile latente: Stima della varianza

Se il modello lo prevede: Stima delle covarianze delle variabili latenti 

Per ogni item: Saturazione e la varianza specifica (varianza residua)

Rimane il problema di fissare la scala per l'interpretazione delle saturazioni sulla variabile latente: 

* Metodo Indicatore-Variabile Latente
* Metodo della standardizzazione della variabile latente

:::{.callout-warning}
## 

Sono matematicamente equivalenti e si puĆ² passare da una all'altra senza problemi!

Non cambia la fit del modello, non cambia il numero di parametri stimati $\zeta$, cambia la scala e l'interpretazione delle saturazioni (e delle covarianze)

$$\zeta = \{\Lambda, \Theta_{\varepsilon}, \Phi\}$$
:::

### Metodo Indicatore-Variabile Latente

Per stimare la varianza della variabile latente e le saturazioni degli item per quella variabile latente, si fissa una saturazione (solitamente quella del primo item): 

$$\lambda_{1} = 1$$ 

La variabile latente $\theta$ assume la scala del primo item

La varianza $Var(\theta)$ viene stimata liberamente (e influenza l'interpretazione delle saturazioni)


$$\zeta = \{\Lambda, \Theta_{\varepsilon}, \Phi\}$$

:::{.callout-note}
## Conteggio dei parametri: 

* Saturazioni: $I - \theta$
* Varianze residue per ogni indicatore: $I$
* Per le variabili latenti: $\dfrac{\theta (\theta+1)}{2}$ (una varianza per ogni $\theta$ e le covarianze)


$$|\zeta| = I + (I-1) + \dfrac{\theta (\theta+1)}{2}$$
:::






### Metodo della standardizzazione della variabile latente

Per stimare le saturazioni degli idnicatore su una variabile latente, viene fissata la varianza della variabile latente: 

$$Var(\theta) = 1$$
Vengono stimati tutti i $\lambda_i$ relativi a quella variabile latente

I $\lambda_i$ si possono interpretare come venivano interpretati in EFA (ovvero come correlazioni variabile latente-indicatore)

Al posto delle covarianze tra fattori: correlazioni


$$\zeta = \{\Lambda, \Theta_{\varepsilon}, \Phi\}$$

:::{.callout-note}
## Conteggio dei parametri: 

* Saturazioni: $I$
* Varianze residue per ogni indicatore: $I$
* Per le variabili latenti: $\dfrac{\theta (\theta-1)}{2}$ (covarianze tra i $\theta$)

$$|\zeta| = 2I + \dfrac{\theta (\theta-1)}{2}$$

:::

# Big Five 

:::{.callout-caution collapse=true}
## NB 

Sto usando solo gli item di due scale per rendere l'esposizione piĆ¹ chiara
:::

## Indicatore-LV

### Stima e conteggio dei parametri

```{r}
#| echo: false


model = paste(paste0("N =~ ", paste(labels$N, collapse = " + ")),
paste0("C =~ ", paste(labels$C, collapse = " + ")), sep = "\n")

m = cfa(model, data=d[, colnames(d) %in% c(labels$N, labels$C)])

parTable(m)
```

| Simbolo | Significato|
|:-------|-----------:|
|`=~`| Factor loading (saturazione $\lambda_i$)|
|`~~`| Varianza/covarianza|
|`user = 1`| Parametro stimato stabilito dall'utente|
|`user = 0`| Parametro stimato NON stabilito dall'utente|
|`ustart = 1`| Constraint sulla stima dei parametri - Non vengono stimati, vengono stabiliti a priorio per settare la metrica|
|`free = 0`| Parametri che non vengono stimati |
|`free |= 0`| Parametri che vengono stimati |
|`start`| Valore iniziale del parametro usato come punto di partenza della stima |
|`est`| Stima ottenuta attraverso gli algoritmi di ottimizzazione |



Andando sull'ultima riga, in corrispondenza della colonna `free` si vede che vengono stimati 41 parametri liberi (|$\zeta$|): 

* $I = 20$, quindi $\Lambda = 18 \times 2$
* $I = 20$, quindi $\Phi_{\varepsilon} = 20 \times 1$
* $\theta = 2$, quindi $\dfrac{\theta (\theta+1)}{2} = 3$ (le due varianze e la covarianza)



### Fit del modello 

```{r}
summary(m, fit.measures = TRUE)
```


## Standardizzazione-LV

### Stima e conteggio dei parametri 


```{r}
#| echo: false

m1 = cfa(model, data=d[, colnames(d) %in% c(labels$N, labels$C)], std.lv = TRUE)

parTable(m1)
```

Anche in questo caso, in corrispondenza della colonna  `free` nell'ultima riga si vede che vengono stimati 41 parametri liberi (|$\zeta$|): 

* $I = 20$, quindi $\Lambda = 20 \times 2$
* $I = 20$, quindi $\Phi_{\varepsilon} = 20 \times 1$
* $\theta = 2$, quindi $\dfrac{\theta (\theta-1)}{2} = 1$ (solo la covarianza tra N e C)



### Fit del modello 

```{r}
summary(m1, fit.measures = TRUE)
```


## Confronto

```{r}
#| layout-ncol: 2
#| column: screen
#| label: fig-semPaths
#| fig-cap: "Modello Fattoriale Confermativo"
#| fig-subcap: 
#|   - "Metodo Indicatore-LV"
#|   - "Standardizzazione-LV"
library(semPlot)
semPaths(m, what = "est", style = "OpenMx", layout="tree2", groups = list(labels$C, labels$N), color = c("royalblue", "darkorange"), 
         edge.color = c(rep("darkorange", 10), rep("royalblue", 10)))
semPaths(m1, what = "est", style = "OpenMx", layout="tree2", groups = list(labels$C, labels$N), color = c("royalblue", "darkorange"), 
         edge.color = c(rep("darkorange", 10), rep("royalblue", 10)))
```


# Violazione normalitĆ /linearitĆ  

Quando non si hanno a disposizone degli item che permettano di sostenere la linearitĆ  e normalitĆ  dei punteggi: 

* Matrice di correlazione policorica (se $k \geq$ 3$)
* Matrice di correlazione tetracorica (se $k = 2$)

dove $k$ indica il numero di categorie di risposta 

## Correlazione tetracorica e le soglie

Le risposte agli item $Y_i$ sono la realizzazione di una *variabile latente* $Y_i^*$

$Y_i^*$ ĆØ continua e distribuita normalmente.. $Y_i$ no! 

$$Y_i =
\begin{cases}
1 & \text{se } Y_i^* \geq \tau_i \\
0 & \text{se } Y_i^* < \tau_i
\end{cases}
$$

dove $\tau_i$ ĆØ una soglia fissa (incognita) da cui dipende la risposta positiva

\pause

$$r_{\text{tet}_{Y_i Y_j}} = r_{Y_i^* Y_j^*}$$



:::: {.columns}

:::{.column width=40%}
\small
```{r}
#| echo: false

b = tetrachoric(table(LSAT[,1], LSAT[,2]))
tetrachoric(table(LSAT[,1], LSAT[,2]))

```

:::

:::{.column width=60%}
```{r}
#| echo: false
#| fig-align: center
#| out-width: 100%


draw.tetra(r = b$rho, t1 = b$tau[1], t2 = b$tau[2])
```

:::
::::

:::{.callout-caution}
## Attenzione!

In questo caso, vanno considerati come parametri del modello anche le soglie stimate per ogni item

Ma le soglie fanno parte anche dell'informazione iniziale a disposizione per stimare i parametri!
:::

## Conteggio dell'informazione 

Avendo $I = 4$ con $k=5$, la matrice di covarianza ĆØ:

$$
S =
\begin{pmatrix}
s_{11} & s_{12} & s_{13} & s_{14} \\
s_{12} & s_{22} & s_{23} & s_{24} \\
s_{13} & s_{23} & s_{33} & s_{34} \\
s_{14} & s_{24} & s_{34} & s_{44}
\end{pmatrix}
$$
Ma considerando il caso di variabili categoriali e quindi la correlazione policorica: 

$$
S =
\begin{pmatrix}
1 & s_{12} & s_{13} & s_{14} \\
s_{12} & 1 & s_{23} & s_{24} \\
s_{13} & s_{23} & 1 & s_{34} \\
s_{14} & s_{24} & s_{34} & 1
\end{pmatrix}
$$

PerchĆ© le variabili osservate sono prese come realizzazione di variabili latenti standardizzate. Di conseguenza, $S$ diventa una matrice di correlazione. 

Il numero di parametri unici in $S$ ĆØ 

$$\dfrac{I(I-1)}{2}$$
In questo caso, sono i 6 elementi nel traingolo inferiore (o nel triangolo superiore)

Nella quantitĆ  di informazione, vanno contate anche le soglie per ogni item 

$$\sum_{i = 1}^{I} (k_i -1)$$

L'informazione totale in caso di item considerati a livello ordinale ĆØ quindi

$$\dfrac{I(I-1)}{2} + \sum_{i = 1}^{I} (k_i -1)$$


Nell'esempio di prima, con $I = 4$ e $k = 5$: 

$$\dfrac{4(4-1)}{2} + \sum_{i = 1}^{4} (5 -1) = 6 + 4 \times 4 = 10$$

Il discorso del calcolo dei gradi di libertĆ  e della loro logica ĆØ come quello in @sec-df

:::{.callout-note}
## NB

Per la matrice tetracorica vale lo stesso identico discorso, dove perĆ² $k = 2$

:::

## Conteggio dei parametri 

Si applica la stessa metodologia per scalare e interpretare i parametri di quella presentata in @sec-scala, ovvero 

* Metodo indicatore-LV: La saturazione del primo item di ogni dimensione viene usato per scalare sia la variabile latente sia le saturazioni di tutti gli altri item 
* Metodo della standardizzazione della LV: Vengono standardizzate le variabili latenti, creando una scala comune per l'interpretazione delle saturazioni 

Il tipo di scalatura non influisce sul numero totale di parametri stimati (ma su quali parametri vengono stimati). 

Nel caso della correlazioni basate sulle soglie (policoriche o tetracoriche), il conteggio dei parametri deve includere anche il conteggio delle soglie

$$\zeta = \{\Lambda, \Theta_{\varepsilon}, \Phi, \tau\}$$

dove $\tau = I \times k-1$ ĆØ la matrice item per soglia

QUi devo mettere:; 

la formula per ricavare la quantitĆ  di informazione dai dati 

La logica con cui vengono stimati i parametri (piĆ¹ che la stima in sĆØ, il conteggio)

Riporto anche una matrice policorica per far vedere le soglie (magari con meno item)

```{r}
polychoric(d[,colnames(d) %in% c(labels$C[1:5], labels$N[1:5])])
```


```{r}
mord = cfa(model, data=d[, colnames(d) %in% c(labels$N, labels$C)], 
           ordered = c(labels$N, labels$C))
parTable(mord)
```

18 + 1 + 80 + 20



# AttendbilitĆ  

## 

Definizione secondo CTT e implciazioni della bassa reliability 

Fromula di spearman brown

Stima dell'attendbilitĆ  

Test retest, split half 
, forme parallele, alpha di cronbach

# ValiditĆ  

## 

Riprendi dalle slide che giĆ  avevi fatto e integra con il libro 