---
title: "Modulo 7a: Confirmatory Factor Analysis - CFA"
subititle: "Test per le organizzaizoni"
author: "Ottavia M. Epifania, Margherita Calderan"
format: 
  html: 
   page-layout: full
   toc: true
   toc-location: left
   toc-depth: 3
   number-sections: true
   embed-resources: true
   self-contained: true
   theme: test-theme.scss
editor_options: 
  chunk_output_type: console
code-annotations: hover
lang: it
execute:
  echo: false
  warning: false
  message: false
editor:
  markdown:
    wrap: 72
---

```{r include=FALSE}
library(tidyverse)
library(ltm)
library(psych)
library(MASS)
library(lavaan)
library(semPlot)
library(corrplot)

load("data/efa-env.RData")
defa = d
d = data[data$filter %in% 1, colnames(data) %in% unlist(labels)]

mycor = list()
myrev = list()

for(i in 1:length(names(labels))) {
  mycor[[i]] = cor(d[, colnames(d) %in% labels[[i]]])
  names(mycor)[i] = names(labels)[i]
  myrev[[i]] = names(mycor[[i]][,1][mycor[[i]][,1]< 0])
  names(myrev)[i] = names(labels)[i]
}
d[, colnames(d) %in% unlist(myrev[-3])] = 6 - d[, colnames(d) %in% unlist(myrev[-3])]
# nel caso di A devoisolare gli item
m = labels$A[!labels$A %in% myrev$A]
# devo fare la differenza simmetrica:gli item che sono in A ma che non sono in rev$A
d[, colnames(d) %in% m] = 6 - d[, colnames(d) %in% m]

for(i in 1:length(names(labels))) {
  mycor[[i]] = cor(d[, colnames(d) %in% labels[[i]]])
  names(mycor)[i] = names(labels)[i]
  myrev[[i]] = names(mycor[[i]][,1][mycor[[i]][,1]< 0])
  names(myrev)[i] = names(labels)[i]
}

mycor = polychoric(d)
plot_lambda = function(objLav, index = 1) {
   mylambda = as.data.frame(objLav$loadings[[index]])
mylambda$item = rownames(mylambda)
mylambda = pivot_longer(mylambda, cols = !item)
g = ggplot(mylambda, 
       aes(x = name, y = item, fill = value)) + geom_tile() + 
    scale_fill_gradient2(
    low = "firebrick",     # valori negativi
    mid = "white",    # zero
    high = "midnightblue",     # valori positivi
    midpoint = 0,     # centro = 0
    limits = c(-1, 1) # limiti fissati
  ) + theme_light() + 
  theme(legend.title = element_blank(), 
        legend.position = "top", 
        legend.text = element_text(size = 20), 
        axis.title = element_blank(), 
        axis.text = element_text(size = 16), 
        legend.key.width = unit(1.5, "cm"),
  legend.key.height = unit(0.8, "cm"))
  return(g)
}
mycolorsI = rep(c("#E69F00",
"#56B4E9",
"#009E73",
"#CC79A7",
"#D55E00"), each = 10)
mycolorsF = factor(unique(mycolorsI), 
                   levels = c("#009E73","#CC79A7", "#E69F00",  "#56B4E9", "#D55E00"))
```

# La soluzione migliore trovata con EFA: 



:::: {.columns}

:::{.column width=50%}

```{r}
#| warning: false
#| message: false
plot_lambda(efa2, 2) + 
    theme(axis.text.y = element_text(colour = mycolorsI) )
```


:::

:::{.column width=50%}

```{r}
corrplot(lavInspect(efa2$nf5, "cor.lv"), 
         type = "lower",  diag        = TRUE,
         method="shade",
         tl.cex      = 0.85,
         tl.col      = "black",
         title       = "Correlazioni policoriche — 25 item Big Five",
         mar         = c(0, 0, 2, 0),
         addgrid.col = "white")
```

:::


::::


con $n = `r nrow(d)`$

```{r}
#| out-width: 60%
#| fig-align: center
tempVar = data.frame(b$model.list$nf5$efa$sumsq.table[[1]][2,1:5])
colnames(tempVar) = "val"

ggplot(tempVar, 
       aes(x = rownames(tempVar), y = val, size = val, color = rownames(tempVar))) + geom_point() + 
    scale_size_continuous(range = c(3,6)) + ylim(0, .5) + 
  scale_color_manual(values = unique(mycolorsI)) + theme_light() + 
  theme(legend.position = "none", 
        axis.title = element_blank(), 
        axis.text = element_text(size = 22)) + 
  ggtitle(paste("Totale varianza spiegata: ", round(b$model.list$nf5$efa$sumsq.table[[1]][3, "total"]*100, 2), "%, suddivisa in:") )
```


# CFA 

Permette di testare delle ipotesi specificando a priori un modello dove vengono esplicitate: 

* Le relazioni indicatore -- fattore latente
* I rapporti tra i fattori latenti 


:::{.callout-note}
## Ipotesi sotto esame 

Ogni indicatore è la realizzazione di un singolo e specifico fattore latente 

Ogni indicatore satura su una specifica dimensione latente **definita a priori sulla base di un modello teorico**
:::


:::{.callout-tip}

## Il modello teorico

$$\mathbf{Y}_p = \mathbf{\mu} + \mathbf{\Lambda} \mathbf{\theta}_p + \varepsilon_p$$
con 

$\mathbf{Y}_p \in \mathbb{R}^{I \times 1}$: Vettore delle risposte a tutti gli $I$ indicatori della persona $p$ 

$\boldsymbol{\mu} \in \mathbb{R}^{I \times 1}$: Vettore dei valori medi attesi di tutti gli $I$ indicatori 

$\mathbf{\Lambda} \in \mathbb{R}^{I \times F}$: Matrice $I \times F$ delle saturazioni degli $I$ item sulle $F$ dimensioni latenti  

$\boldsymbol{\theta}_p \in \mathbb{R}^{F \times 1}$: Vettore dei factors scores -- ovvero dei livelli latenti attesi -- sulle $F$ dimensioni latenti per la persona $p$


$\boldsymbol{\varepsilon}_p \in \mathbb{R}^{I \times 1}$: vettore degli errori/residui associati agli indicatori della persona p

:::

# Analisi delle strutture di covarianza Joreskog (1969)


::::{.columns}

:::{.column width=50%}
Matrice di covarianza **osservata**

$$S$$

:::



:::{.column width=50%}

Matrice di covarianza **attesa** sulla base del modello teorico 


$$\Sigma(\zeta)$$

con $\zeta$ che contiene tutti i parametri del modello (saturazioni, varianze, covarianze, errori specifici)


:::

::::

:::{.callout-caution}
## OBIETTIVO

Stimare i parametri a partire dalla matrice di covarianza osservata in modo che: 

$$S \approx \Sigma(\zeta)$$

:::

# Statistiche di fit per modelli CFA 

## $\chi^2$ 


$H_0$: $S = \Sigma(\zeta)$

$df = \dfrac{I(I+1)}{2} - t$, dove $I$ è il numero di indicatori e $t$ il numero di parameteri liberi che si va a stimare nel modello contenuti in $\zeta$

Se $I = 4$, la matrice di covariana è: 

$$
S =
\begin{pmatrix}
\mathbf{s_{11}} & \color{pink}{s_{12}} & \color{pink}{s_{13}} & \color{pink}{s_{14}} \\
\color{blue}{s_{21}} & \mathbf{s_{22}} & \color{pink}{s_{23}} & \color{pink}{s_{24}} \\
\color{blue}{s_{31}} & \color{blue}{s_{32}} & \mathbf{s_{33}} & \color{pink}{s_{34}} \\
\color{blue}{s_{41}} & \color{blue}{s_{42}} & \color{blue}{s_{43}} & \mathbf{s_{44}}
\end{pmatrix}
$$

Ci sono $\dfrac{I(I+1)}{2} = \dfrac{4(4+1)}{2} = 10$ elementi unici: 

* 4 varianze nella diagonale principale (in grassetto)
* 6 covarianze o nel triangolo inferiore (in blu) O nel triangolo superiore (in rosa)

Dati questi dati, posso stimare **AL MASSIMO** 9 parametri 

### La logica dei $df$  {#sec-df}

:::{.callout-note}
## $df > 0$ (Overidentified)

Il modello è testabile perché c'è *più informazione nei dati* di quanto richiesto dal modello

La matrice di covarianza $S$ non può essere riprodotta perfettamente da $\Sigma(\zeta)$: Il modello è falsificabile

:::

:::{.callout-warning}
## $df = 0$ (Just identified)

Situazione al limite dove il numero di parametri è uguale ai dati empirici. 

La matrice di covarianza $S$ può perfettamente essere riprotta da $\Sigma(\zeta)$

Il modello non è falsificabile
:::


:::{.callout-caution}
## $df < 0$ (Underidentified)

Ci sono più parametri che informazione disponibile

Diversi set di parametri possono essere usati per $\Sigma(\zeta)$ (sistema indeterminato, non esiste una soluzione unica) 

:::


## Root mean square error of approximation (RMSEA)

Indice di fit assoluto basato sul $\chi^2$: 

$RMSEA = \dfrac{\chi^2 -df}{df(n-1)}$


$E(\chi^2) = df$ $\rightarrow$ più è piccolo il valore di RMSEA, minore è l'errore, migliore è il modello 

$RMSEA < .10$ fit accettabile 

$RMSEA < .05$ fit ottima

## Comparative Fit Index (CFI)

Confronta la performance del modello target ($T$) e di un modello baseline ($B$) in cui tutte le covarianze sono fissate a 0 (non c'è correlazione tra le variabili manifeste) e le varianze sono stimate liberamente a partire dai dati: 

$$CFI = \dfrac{(\chi_B^2 - df_B) - (\chi_T^2 - df_T)}{(\chi_B^2 - df_B)}$$

Se il modello $T$ è correttamente specificato: $(\chi_T^2 - df_T) \approx 0 \rightarrow CFI \approx 1$

$CFI \geq .90$ Valori accettabili 

$CFI \geq .95$ Valori ottimali 


## Tucker-Lewis Index

Stesso identico principio del CFI ma basato su $\chi_{N}^2 = \chi^2/df$ ($\chi_{N}^2 \to 1$ quando $\chi^2 = df$): 

$$TLI = \dfrac{(\chi_B^2/df_B) - (\chi_T^2/df_T)}{\chi_B^2/df_B -1}$$

$CFI \geq .90$ Valori accettabili 

$CFI \geq .95$ Valori ottimali 


# Scalare e contare i parametri 

## Contare i parametri 

Parametri stimati: 

:::{.callout-note}
## Variabile latenti $\theta_p$

$$\mathbf{\Phi} = \operatorname{Var}(\boldsymbol{\theta}_p)
\in \mathbb{R}^{F \times F}$$

Matrice delle varianze e covarianze delle $F$ variabili latenti

Se il modello prevede $F$ fattori ortogonali, allora


$$\phi_{ij} = 0
\qquad \forall i \neq j$$

e quindi $\mathbf{\Phi}$ è una matrice diagonale.


:::


:::{.callout-tip}
## Indicatori

$$\mathbf{\Lambda} \in \mathbb{R}^{I \times F}$$
e

$$\boldsymbol{\varepsilon}_p =
\begin{pmatrix}
\varepsilon_{1p} \\
\varepsilon_{2p} \\
\vdots \\
\varepsilon_{Ip}
\end{pmatrix}$$

Quella che poi viene stimata è la varianza $Var(\varepsilon_i)$
:::


## Scalare i parametri {#sec-scala}



Rimane il problema di fissare la scala per l'interpretazione delle saturazioni sulla variabile latente: 

* Metodo Indicatore-Variabile Latente
* Metodo della standardizzazione della variabile latente

:::{.callout-warning}
## 

Sono matematicamente equivalenti e si può passare da una all'altra senza problemi!

Non cambia la fit del modello, non cambia il numero di parametri stimati in $\zeta$ (ma cambiano i parametri che vengono stimati), cambia la *scala* e l'*interpretazione* delle saturazioni (e delle covarianze)

$$\zeta = \{\Lambda, \boldsymbol{Var(\varepsilon_i)}, \Phi\}$$
:::

### Metodo Indicatore-Variabile Latente

Per stimare la varianza della variabile latente e le saturazioni degli item per quella variabile latente, si fissa una saturazione (solitamente quella del primo item): 

$$\lambda_{1} = 1$$ 

La variabile latente $\theta$ assume la scala del primo item

La varianza $Var(\theta)$ viene stimata liberamente (e influenza l'interpretazione delle saturazioni)


$$\zeta = \{\Lambda, \boldsymbol{Var(\varepsilon_i)}, \Phi\}$$

:::{.callout-note}
## Conteggio dei parametri: 

* Saturazioni: $I - F$
* Varianze residue per ogni indicatore: $I$
* Per le variabili latenti: $\dfrac{F (F+1)}{2}$ (una varianza per ogni $\theta$ e le covarianze)


$$|\zeta| = I + (I-F) + \dfrac{F (F+1)}{2}$$
:::






### Metodo della standardizzazione della variabile latente

Per stimare le saturazioni degli indicatori su una variabile latente, viene fissata la varianza della variabile latente: 

$$Var(\theta) = 1$$
Vengono stimati tutti i $\lambda_i$ relativi a quella variabile latente

I $\lambda_i$ si possono interpretare come venivano interpretati in EFA (ovvero come correlazioni variabile latente-indicatore)

Al posto delle covarianze tra fattori: correlazioni



$$\zeta = \{\Lambda, \boldsymbol{Var(\varepsilon_i)}, \Phi\}$$

:::{.callout-note}
## Conteggio dei parametri: 

* Saturazioni: $I$
* Varianze residue per ogni indicatore: $I$
* Per le variabili latenti: $\dfrac{F (F-1)}{2}$ (covarianze tra i $\theta$)

$$|\zeta| = 2I + \dfrac{F (F-1)}{2}$$

:::

# Big Five 

:::{.callout-caution collapse=true}
## NB 

Sto usando solo gli item di due scale per rendere l'esposizione più chiara
:::

## Indicatore-LV

### Stima e conteggio dei parametri

```{r}
#| echo: false


model = paste(paste0("N =~ ", paste(labels$N, collapse = " + ")),
paste0("C =~ ", paste(labels$C, collapse = " + ")), sep = "\n")

m = cfa(model, data=d[, colnames(d) %in% c(labels$N, labels$C)])

parTable(m)
```

| Simbolo | Significato|
|:-------|-----------:|
|`=~`| Factor loading (saturazione $\lambda_i$)|
|`~~`| Varianza/covarianza|
|`user = 1`| Parametro stimato stabilito dall'utente|
|`user = 0`| Parametro stimato NON stabilito dall'utente|
|`ustart = 1`| Constraint sulla stima dei parametri - Non vengono stimati, vengono stabiliti a priori per settare la metrica|
|`free = 0`| Parametri che non vengono stimati |
|`free != 0`| Parametri che vengono stimati |
|`start`| Valore iniziale del parametro usato come punto di partenza della stima |
|`est`| Stima ottenuta attraverso gli algoritmi di ottimizzazione |



Andando sull'ultima riga, in corrispondenza della colonna `free` si vede che vengono stimati 41 parametri liberi (|$\zeta$|): 

* $I = 20$, quindi $\Lambda = I - F = 18$
* $I = 20$, quindi $Var(\varepsilon_i) = 20$
* $\theta = 2$, quindi $\dfrac{F (F+1)}{2} = \dfrac{2(2+1)}{2} = 3$ (le due varianze e la covarianza)

$$|\zeta| = 18 + 20 + 3 = 41$$


### Fit del modello 

```{r}
summary(m, fit.measures = TRUE)
```


## Standardizzazione-LV

### Stima e conteggio dei parametri 


```{r}
#| echo: false

m1 = cfa(model, data=d[, colnames(d) %in% c(labels$N, labels$C)], std.lv = TRUE)

parTable(m1)
```

Anche in questo caso, in corrispondenza della colonna  `free` nell'ultima riga si vede che vengono stimati 41 parametri liberi (|$\zeta$|): 

* $I = 20$, quindi $\Lambda = 20$
* $I = 20$, quindi $\varepsilon_p = 20$
* $F = 2$, quindi $\dfrac{F (F-1)}{2} = \dfrac{2 (2-1)}{2} = 1$ (solo la covarianza tra N e C)


$$|\zeta| = 20 + 20 + 1 = 41$$


### Fit del modello 

```{r}
summary(m1, fit.measures = TRUE)
```


## Confronto

```{r}
#| layout-ncol: 2
#| column: screen
#| label: fig-semPaths
#| fig-cap: "Modello Fattoriale Confermativo"
#| fig-subcap: 
#|   - "Metodo Indicatore-LV"
#|   - "Standardizzazione-LV"
library(semPlot)
semPaths(m, what = "est", style = "OpenMx", layout="tree2", groups = list(labels$C, labels$N), color = c("royalblue", "darkorange"), 
         edge.color = c(rep("darkorange", 10), rep("royalblue", 10)))
semPaths(m1, what = "est", style = "OpenMx", layout="tree2", groups = list(labels$C, labels$N), color = c("royalblue", "darkorange"), 
         edge.color = c(rep("darkorange", 10), rep("royalblue", 10)))
```


# Violazione normalità/linearità 

Quando non si hanno a disposizone degli item che permettano di sostenere la linearità e normalità dei punteggi: 

* Matrice di correlazione policorica (se $k \geq 3$)
* Matrice di correlazione tetracorica (se $k = 2$)

dove $k$ indica il numero di categorie di risposta 

## Correlazione tetracorica e le soglie

Le risposte agli item $Y_i$ sono la realizzazione di una *variabile latente* $Y_i^*$

$Y_i^*$ è continua e distribuita normalmente.. $Y_i$ no! 

$$Y_i =
\begin{cases}
1 & \text{se } Y_i^* \geq \tau_i \\
0 & \text{se } Y_i^* < \tau_i
\end{cases}
$$

dove $\tau_i$ è una soglia fissa (incognita) da cui dipende la risposta positiva

\pause

$$r_{\text{tet}_{Y_i Y_j}} = r_{Y_i^* Y_j^*}$$



:::: {.columns}

:::{.column width=40%}
\small
```{r}
#| echo: false

b = tetrachoric(table(LSAT[,1], LSAT[,2]))
tetrachoric(table(LSAT[,1], LSAT[,2]))

```

:::

:::{.column width=60%}
```{r}
#| echo: false
#| fig-align: center
#| out-width: 100%


draw.tetra(r = b$rho, t1 = b$tau[1], t2 = b$tau[2])
```

:::
::::

:::{.callout-caution}
## Attenzione!

In questo caso, vanno considerati come parametri del modello anche le soglie stimate per ogni item

Ma le soglie fanno parte anche dell'informazione iniziale a disposizione per stimare i parametri!
:::

## Conteggio dell'informazione 

Avendo $I = 4$ con $k=5$, la matrice di covarianza è:

$$
S =
\begin{pmatrix}
s_{11} & s_{12} & s_{13} & s_{14} \\
s_{21} & s_{22} & s_{23} & s_{24} \\
s_{31} & s_{32} & s_{33} & s_{34} \\
s_{41} & s_{42} & s_{43} & s_{44}
\end{pmatrix}
$$
Ma considerando il caso di variabili categoriali e quindi la correlazione policorica: 

$$
S =
\begin{pmatrix}
1 & s_{12} & s_{13} & s_{14} \\
s_{21} & 1 & s_{23} & s_{24} \\
s_{31} & s_{32} & 1 & s_{34} \\
s_{41} & s_{42} & s_{43} & 1
\end{pmatrix}
$$

Perché le variabili osservate sono prese come realizzazione di variabili latenti standardizzate. Di conseguenza, $S$ diventa una matrice di correlazione. 

Il numero di parametri unici in $S$ è 

$$\dfrac{I(I-1)}{2}$$
In questo caso, sono i 6 elementi nel triangolo inferiore (o nel triangolo superiore)

Nella quantità di informazione, vanno contate anche le soglie per ogni item 

$$\sum_{i = 1}^{I} (k_i -1)$$

L'informazione totale in caso di item considerati a livello ordinale è quindi

$$\dfrac{I(I-1)}{2} + \sum_{i = 1}^{I} (k_i -1)$$


Nell'esempio di prima, con $I = 4$ e $k = 5$: 

$$\dfrac{4(4-1)}{2} + \sum_{i = 1}^{4} (5 -1) = 6 + 4 \times 4 = 22$$

Il discorso del calcolo dei gradi di libertà e della loro logica è come quello in @sec-df

:::{.callout-note}
## NB

Per la matrice tetracorica vale lo stesso identico discorso, dove però $k = 2$

:::

## Conteggio dei parametri 

Si applica la stessa metodologia per scalare e interpretare i parametri di quella presentata in @sec-scala, ovvero 

* **Metodo indicatore-LV**: La saturazione del primo item di ogni dimensione viene usato per scalare sia la variabile latente sia le saturazioni di tutti gli altri item 
* **Metodo della standardizzazione della LV**: Vengono standardizzate le variabili latenti, creando una scala comune per l'interpretazione delle saturazioni 

Il tipo di scalatura non influisce sul numero totale di parametri stimati (ma su quali parametri vengono stimati). 

Nel caso della correlazioni basate sulle soglie (policoriche o tetracoriche), il conteggio dei parametri deve includere anche il conteggio delle soglie

$$\zeta = \{\Lambda, \boldsymbol{Var(\varepsilon_i)}, \Phi, \tau\}$$


dove $\tau$ è la matrice item per soglia

### Matrice policorica

```{r}
polychoric(d[,colnames(d) %in% c(labels$C[1:5], labels$N[1:5])])
```

:::{.callout-note}
## Calcolo dell'informazione

$$I = 10 \qquad k = 5$$
$$\dfrac{I(I-1)}{2} + \sum_{i = 1}^I (k_i -1) = \dfrac{10(10-1)}{2} + \sum_{i = 1}^{10} (5 -1) = 85$$

:::



```{r}
mord = cfa(model, data=d[, colnames(d) %in% c(labels$N, labels$C)], 
           ordered = c(labels$N, labels$C))

```



## Parametri stimati

IL numero totale di parametri stimati rimane uguale ma va teneuto conto del metodo di scala delle variabili latenti usato. 

Il conteggio generale dei parametri è uguale a quello presentato in @sec-scala. 

In entrambi i casi, vanno aggiunti i parametri relativi alle soglie

:::{.callout-caution}
## Attenzione!!

Siccome il modello è ordinale (ovvero i dati osservati sono la realizzazione di variabili latenti con varianza nota) **non vengono stimate le varianze d'errore degli item**
:::

$$\tau = I\times(k-1)$$

Nell'esempio con $I = 20$ item con $k = 5$ dove vengono specificato $F = 2$ fattori latenti (di seguito viene riportato il caso in cui viene scalato con metodo indicatore-variabile latente): 

$$(20-2) + \dfrac{2(2+1)}{2} + 20(5-1) = 101$$

```{r}
parTable(mord)
```

## Fit del modello 

```{r}
summary(mord, fit.measures = TRUE)
```


# Attendbilità 

:::{.callout-caution}
## Disclaimer

Tutto il discorso che segue sull'attendbilità e sulla sua valutazione riguarda la Classical Test Theory
:::


Grado in cui una procedura di misurazione produce lo stesso risultato in prove ripetute
	
$$
X = V + E
$$

$X$: misura rilevata\\
$V$: parte vera\\
$E$: errore: fluttuazioni casuali oppure costante e sistematico
	
L'attendibilità di una misura è la proporzione di $X$ che non riflette l'errore di misurazione: 

$$
\rho = \dfrac{V}{V + E}
$${#eq-rho}

Problema: Non è possibile conoscere $V$ (non lo osserviamo mai) $\rightarrow$ Non è effettivmente possibile stimare l'attendibilità di una misura a partire dalla definizione in @eq-rho

Vengono utilizzate delle metodologie che perettono di approssimare il calcolo di $V$: 

:::{.callout-note}
## Attendibilità test-retest

Viene somministrato lo stesso test allo stesso gruppo di soggetti in due momenti distinti (solitamente vengono fatti passare almeno 3 mesi)

Si calcola il coefficiente di correlazione tra i punteggi ottenuti nelle due somministrazioni

**coefficiente di stabilità**
:::


:::{.callout-note}
## Forme parallele

Vengono somministrate due versioni dello stesso test che possono essere considerate equivalenti allo stesso gruppo di persone 

Il contenuto, la formulazione degli item e degli eventuali distrattori devono essere pressapoco identici 

Si calcola la correlazione tra i punteggi ottenuti ai due test

**coefficiente di equivalenza**
:::


:::{.callout-note}
## Split-Half

Si basa sulla somministrazione di una singola misura che viene suddivisa in due metà equivalenti (in termini di copertura del dominio di contenuto)

Viene calcolata la correlazione tra i punteggi che si ottengono dalle due metà $\rightarrow$ attendibilità che si osserverebbe su una misura lunga la metà dell'originale!

Viene impiegato il coefficiente di Spearman-Brown  per calcolare l'attendbilità complessiva dell'intera misura

**coefficiente di coerenza interna**
:::

## $\alpha$ di Cronbach

è la misura di attendibilità sicuramente più conosciuta e usata 

Interamente basata sulla correlazione tra gli item

$$\alpha = \dfrac{I}{I-1} \left( 1- \dfrac{\sum_{i = 1}^I \sigma_{X_i}^2}{\sigma_X^2}\right)$$

dove

$X = \sum_{i = 1}^I X_i$: punteggio totale al test 

$\sigma_X^2$: varianza del punteggio totale

$\sigma_{X_i}^2$: varianze degli item

### Cut off

|$\alpha$	| Interpretazione  |
|:-----:|:---------|
|$<.70$|inaccettabile|
|$.70−.79$|	accettabile|
|$.80−.89$ |	buona |
|$\geq 90$ |	eccellente|


:::{.callout-caution}
## Attenzione!

Il valore di $\alpha$ aumenta all'aumentare del numero di item, indipendentemente dal fatto che siano utili o meno

Non si accorge della multidimensionalità: Può essere alto anche se la scala misura più costrutti diversi
:::

## Big Five

```{r}
alpha1 = alpha(d[, colnames(d) %in% c(labels$N, labels$C)])
alpha1$total
```


Sbagliato!! 

In maniera corretta: 

```{r}
alpha1 = alpha(d[, colnames(d) %in% c(labels$N)])
alpha1$total
alpha1 = alpha(d[, colnames(d) %in% c(labels$C)])
alpha1$total
```


### $\alpha$ se l'item è eliminato 

Misura del contributo di ogni singolo item alla **coerenza interna** (non è un giudizio assoluto sulla bontà dell'item o su quanto contirbuisce alla misurazione del contrutto)

$$\Delta \alpha = \alpha_{(-i)} - \alpha$$

Se: 

$\Delta \alpha \geq .05$: L'item probabilmente non contribuisce alla coerenza interna 

$0 < \Delta \alpha .02$: Va bene così 

$\Delta \alpha < 0 $: Togliere l'item peggiora la coerenza interna della scala

Sapendo che 

```{r}
alpha1$total
```

le statistiche relativamente ad $\alpha_{(-1)}$ sono: 

```{r}
apply(alpha1$alpha.drop[, c("raw_alpha", "std.alpha", "alpha se")], 2, round, digit = 2)
```



