---
title: "Analisi Preliminare degli Item"
subtitle: "Esercitazione pratica e richiami alla teoria"
author: "Margherita Calderan"
date: today
format:
  html:
    page-layout: full
    toc: true
    toc-location: left
    toc-depth: 3
    number-sections: true
    embed-resources: true
    theme: cosmo
    css: custom-style.css
lang: it
execute:
  echo: true
  warning: false
  message: false
---

# Test di prestazione tipica: il Big Five

Per gli esempi che seguono utilizziamo il file [`dataB.csv`](slides/08-Preliminare/data/dataB.Rdata){download="dataB.RData"}, che contiene le risposte al questionario di personalità **Big Five** (test di prestazione tipica) somministrato a 19.709 partecipanti online. Gli item sono stati valutati su una scala a cinque punti (1 = *Completamente in disaccordo*, 3 = *Né d'accordo né in disaccordo*, 5 = *Completamente d'accordo*), dove il valore NA indica una risposta omessa.

Il questionario misura i **Cinque Grandi fattori di personalità** secondo il modello di Goldberg (1992): Estroversione (E), Nevroticismo (N), Gradevolezza (A), Coscienziosità (C) e Apertura all'esperienza (O). Ciascuna scala è composta da 10 item, per un totale di 50 item.

::: {.callout-note}
## Cos'è un test di prestazione tipica?

Nei **test di prestazione tipica** non esistono risposte giuste o sbagliate: si chiede al rispondente di descrivere come *di solito* pensa, sente o si comporta.
:::

## Variabili socio-demografiche

Il dataset include, oltre agli item del questionario, cinque variabili socio-demografiche:

| Variabile | Descrizione | Codifica |
|-----------|-------------|----------|
| `race` | Gruppo etnico (menu a tendina) | 1 = Multirazziale; 2 = Artico; 3 = Caucasico (Europeo); 4 = Caucasico (Indiano); 5 = Caucasico (Medio Oriente); 6 = Caucasico (Nord Africa); 7 = Australiano indigeno; 8 = Nativo Americano; 9 = Asia nord-orientale; 10 = Pacifico; 11 = Asia sud-orientale; 12 = Africa occidentale/Etiopia; 13 = Altro (0 = mancante) |
| `age` | Età (inserita come testo; esclusi i partecipanti con età < 13 anni) | Variabile continua |
| `engnat` | Madrelingua inglese? | 1 = Sì; 2 = No (0 = mancante) |
| `gender` | Genere (menu a tendina) | 1 = Maschio; 2 = Femmina; 3 = Altro (0 = mancante) |
| `hand` | Mano dominante | 1 = Destra; 2 = Sinistra; 3 = Entrambe (0 = mancante) |

## Item del questionario

Di seguito sono riportati gli item suddivisi per scala. Gli item in **grassetto** sono gli **item reverse**.

#### Estroversione (E)

| Item | Testo originale |
|------|----------------|
| E1 | I am the life of the party. |
| **E2** | I don't talk a lot. |
| E3 | I feel comfortable around people. |
| **E4** | I keep in the background. |
| E5 | I start conversations. |
| **E6** | I have little to say. |
| E7 | I talk to a lot of different people at parties. |
| **E8** | I don't like to draw attention to myself. |
| E9 | I don't mind being the center of attention. |
| **E10** | I am quiet around strangers. |

#### Nevroticismo (N)

| Item | Testo originale |
|------|----------------|
| N1 | I get stressed out easily. |
| **N2** | I am relaxed most of the time. |
| N3 | I worry about things. |
| **N4** | I seldom feel blue. |
| N5 | I am easily disturbed. |
| N6 | I get upset easily. |
| N7 | I change my mood a lot. |
| N8 | I have frequent mood swings. |
| N9 | I get irritated easily. |
| N10 | I often feel blue. |

#### Gradevolezza (A)

| Item | Testo originale |
|------|----------------|
| **A1** | I feel little concern for others. |
| A2 | I am interested in people. |
| **A3** | I insult people. |
| A4 | I sympathize with others' feelings. |
| **A5** | I am not interested in other people's problems. |
| A6 | I have a soft heart. |
| **A7** | I am not really interested in others. |
| A8 | I take time out for others. |
| A9 | I feel others' emotions. |
| A10 | I make people feel at ease. |

#### Coscienziosità (C)

| Item | Testo originale |
|------|----------------|
| C1 | I am always prepared. |
| **C2** | I leave my belongings around. |
| C3 | I pay attention to details. |
| **C4** | I make a mess of things. |
| C5 | I get chores done right away. |
| **C6** | I often forget to put things back in their proper place. |
| C7 | I like order. |
| **C8** | I shirk my duties. |
| C9 | I follow a schedule. |
| C10 | I am exacting in my work. |

#### Apertura all'esperienza (O)

| Item | Testo originale |
|------|----------------|
| O1 | I have a rich vocabulary. |
| **O2** | I have difficulty understanding abstract ideas. |
| O3 | I have a vivid imagination. |
| **O4** | I am not interested in abstract ideas. |
| O5 | I have excellent ideas. |
| **O6** | I do not have a good imagination. |
| O7 | I am quick to understand things. |
| O8 | I use difficult words. |
| O9 | I spend time reflecting on things. |
| O10 | I am full of ideas. |

---

## Caricamento e preparazione dei dati

```{r}
# pulisco lo spazio di lavoro
rm(list = ls())

# Carico pacchetti 
# se non ho i pacchetti devo prima lanciare il comando 
# install.packages("nomepacchetto")
library(psych)
library(psychTools)
library(corrplot)
library(ggplot2)
library(tidyr)

# setwd('/percorso/cartella')  # adatta al tuo percorso

# carico il dato in formato R attraverso la funzione load
load("data/dataB.RData")

# visualizzo la struttura: quante righe, quante colonne, che tipo di variabili
str(dataB)
```

Le prime 7 colonne sono le variabili socio-demografiche; dalla colonna 8 in poi ci sono i 50 item del questionario. Li estraiamo in un dataframe separato:

```{r}
item <- dataB[, 8:ncol(dataB)]
```


---

## Struttura dell'intero questionario

Visualizziamo la matrice di correlazione dell'intero questionario:


```{r}
#| fig-width: 12
#| fig-height: 12
#| code-fold: true
#| fig-cap: "Matrice di correlazione dell'intero questionario"

R_rec <- cor(item, use = "pairwise.complete.obs")
corrplot(R_rec, type = "lower", tl.cex = 1, mar = c(0, 0, 1, 0))
```

> Cosa notate di strano? Come descrivereste questa matrice?

---

```{r}
#| fig-width: 12
#| fig-height: 12
#| code-fold: true
#| fig-cap: "Matrice di correlazione dell'intero questionario (tutti gli item reverse ricodificati)"

# item reverse per tutte le scale
rev_E <- paste("E", seq(2, 10, by = 2), sep = "")
rev_N <- c("N2", "N4")
rev_A <- c("A1", "A3", "A5", "A7")
rev_C <- c("C2", "C4", "C6", "C8")
rev_O <- c("O2", "O4", "O6")
tutti_rev <- c(rev_E, rev_N, rev_A, rev_C, rev_O)

item_rec <- item
item_rec[, tutti_rev] <- 6 - item_rec[, tutti_rev]

# ordino le colonne per scala
ordine <- c(paste("E", 1:10, sep = ""), paste("N", 1:10, sep = ""),
            paste("A", 1:10, sep = ""), paste("C", 1:10, sep = ""),
            paste("O", 1:10, sep = ""))

R_rec <- cor(item_rec[, ordine], use = "pairwise.complete.obs")
corrplot(R_rec, type = "lower", tl.cex = 1, mar = c(0, 0, 1, 0))
```

---

## Analisi della scala di Estroversione

Illustriamo tutti i passaggi dell'analisi preliminare degli item usando la scala di **Estroversione** come esempio. 

Il flusso di analisi che seguiremo è questo:

1. Estrazione degli item della scala
2. Analisi dei dati mancanti
3. Ricodifica degli item reverse
4. Statistiche descrittive
5. Distribuzione delle risposte
6. Matrice di correlazione
7. Discriminatività (correlazione item-totale corretta)
8. Ridondanza

### Passo 1: Estrazione degli item

```{r}
# paste() concatena la stringa "E" con i numeri da 1 a 10, senza separatore
E <- paste("E", 1:10, sep = "")
E 

itemE_orig <- as.data.frame(item[, E])  # salvo una copia degli item originali
head(itemE_orig)
```

### Passo 2: Analisi dei dati mancanti

Prima di qualsiasi analisi è buona prassi verificare quanti dati mancanti ci sono e come sono distribuiti tra gli item.

```{r}
# numero assoluto di missing per item
colSums(is.na(itemE_orig)) # sommo gli NA per colonna

# missing per item
colMeans(is.na(itemE_orig))
```

Nel nostro caso i missing sono più o meno uniformemente distribuiti tra gli item e in percentuale trascurabile. Occorre tuttavia chiedersi *perché* si sono generati. 

::: {.callout-note}
## Perché il significato dei missing è diverso nei due tipi di test

Nei **test di prestazione tipica**, un'omissione è ambigua: non sappiamo se il rispondente non ha capito, non voleva rispondere, o si è distratto. Nei **test di prestazione massima**, invece, un'omissione può essere interpretata come mancata conoscenza (l'item era troppo difficile).
:::

In letteratura si distinguono tre meccanismi che possono generare dati [mancanti](https://www.ncbi.nlm.nih.gov/books/NBK493614/):

- **MCAR** (*Missing Completely at Random*): la probabilità che un dato sia mancante è **del tutto indipendente** sia **dal costrutto** misurato sia **da qualsiasi altra variabile** osservata. È il caso più favorevole e consente di procedere con la *complete-case analysis* (analizzare solo i casi completi) senza introdurre distorsioni. 
- **MAR** (*Missing at Random*): la probabilità di missing **dipende da altre variabili osservate** (es. età, genere), ma non dal valore mancante in sé. 
- **MNAR** (*Missing Not at Random*): la probabilità di missing **dipende dal valore non osservato stesso**, il caso più problematico, difficile da rilevare senza informazioni esterne.

Nel nostro caso, con una percentuale di missing molto bassa, qualunque meccanismo sia in atto le conseguenze pratiche sono trascurabili. Procediamo con la **complete-case analysis**.

### Passo 3: Ricodifica degli item reverse

Prima delle statistiche descrittive è necessario ricodificare gli **item reverse**.

::: {.callout-important}
## Cosa sono gli item reverse?

Gli **item reverse** sono item il cui contenuto è formulato nella direzione *opposta* al costrutto misurato. Nella scala di Estroversione, E1 (*"I am the life of the party"*) è un item diretto: chi è molto estroverso tende a essere d'accordo (punteggio = 5). Al contrario, E2 (*"I don't talk a lot"*) è reverse: chi è molto estroverso tende a essere in *disaccordo* (punteggio = 1).

Se non li ricodifico prima di calcolare le statistiche, tutte le analisi successive saranno distorte: la media sarà artificialmente bassa per gli item reverse anche in persone con un alto livello del tratto, e le correlazioni tra item della stessa scala risulteranno negative invece che positive.
:::

La formula di ricodifica per una scala 1-5 è:

$$x_{\text{rec}} = k_{\max} - x + k_{\min} = 6 - x$$

| Risposta originale | Risposta ricodificata |
|:---:|:---:|
| 1 (molto in disaccordo) | 5 (molto d'accordo) |
| 2 | 4 |
| 3 (neutrale) | 3 (neutrale) |
| 4 | 2 |
| 5 (molto d'accordo) | 1 (molto in disaccordo) |

Il valore neutrale (3) rimane invariato, e i poli si invertono simmetricamente.

Per la scala di Estroversione gli item reverse sono **E2, E4, E6, E8, E10** (tutti i pari):

```{r}
# seq() genera la sequenza 2, 4, 6, 8, 10
Erev <- paste("E", seq(from = 2, to = 10, by = 2), sep = "")
Erev  # verifica

# Risultato identico a creare un vettore così
Erev <- c("E2","E4","E6","E8","E10")

itemE <- itemE_orig  # lavoro su una copia
itemE[, Erev] <- 5 - itemE[, Erev] + 1  # ricodifica
```

### Passo 4: Statistiche descrittive e difficoltà

```{r}
describe(itemE)
```

Esaminiamo le colonne più rilevanti.

**Dati mancanti** (colonna `n`): il numero di casi validi per ciascun item. Se `n` è inferiore a 19.709, quell'item ha dei missing.

**Minimo e massimo** (`min`, `max`): ci aspettiamo che tutti e cinque i punti della scala siano stati scelti almeno una volta (es. Un item con massimo osservato inferiore a 5 non sfrutta l'intera gamma di risposta).

**Media e deviazione standard** (`mean`, `sd`): ci aspettiamo che la media sia lontana dagli estremi e che la deviazione standard sia sufficientemente ampia. Un item in cui tutti tendono a rispondere allo stesso modo ha deviazione standard molto bassa e discrimina poco tra i rispondenti.

**Skewness e curtosi** (`skew`, `kurtosis`): descrivono la forma della distribuzione. La **skewness** misura l'asimmetria: un valore positivo indica che la maggior parte delle risposte si concentra nella parte bassa della scala (coda verso destra); un valore negativo indica il contrario. La **curtosi** misura l'appiattimento: valori positivi code più sottili rispetto alla normale. Come linee guida si usano |sk| < 1 e |ku| < 1 (Muthén & Kaplan, 1985), o più liberalmente |sk| < 2 e |ku| < 7 (Curran, West & Finch, 1996).


#### **Difficoltà**

Nei test di prestazione tipica la **difficoltà** si reinterpreta come la **tendenza media dell'item** $p_i$.

E' buona prassi trasformare $p_i$ in funzione degli estemi della scale, cioè otteniamo un punteggio medio normalizzato rispetto agli estremi teorici della scala:

$$\pi_i = \frac{p_i - k_{\min}}{k_{\max} - k_{\min}}$$

Il risultato è sempre compreso tra 0 e 1, indipendentemente dalla scala usata, il che rende gli item **confrontabili anche se provengono da scale diverse**. Più $\pi_i$ è alto, più i rispondenti hanno scelto punteggi alti su quell'item. Valori molto vicini a 0 o a 1 segnalano scarsa variabilità: quasi tutti rispondono allo stesso modo, e l'item discrimina poco.

::: {.callout-important}
## Attenzione agli item reverse!

Il calcolo di $\pi_i$ ha senso solo *dopo* la ricodifica. Prima della ricodifica, un item reverse mostrerebbe $\pi_i$ artificialmente basso anche per persone con un livello alto del tratto.
:::

Visualizziamo la differenza tra difficoltà prima e dopo la ricodifica:

```{r}
# difficoltà item prima della trasformazione (itemE_orig)
p_star_orig <- (colMeans(itemE_orig, na.rm = TRUE) - 1) / (5 - 1)

# difficoltà item dopo la trasformazione (itemE)
p_star_rec  <- (colMeans(itemE,      na.rm = TRUE) - 1) / (5 - 1)
```


```{r}
#| fig-width: 9
#| fig-height: 4
#| fig-cap: "Difficoltà degli item di Estroversione prima e dopo la ricodifica"
#| code-fold: true

df_pstar <- data.frame(
  Item     = rep(E, 2),
  p_star   = c(p_star_orig, p_star_rec),
  Versione = rep(c("Prima della ricodifica", "Dopo la ricodifica"), each = 10),
  Tipo     = rep(ifelse(E %in% Erev, "Reverse", "Diretto"), 2)
)
df_pstar$Versione <- factor(df_pstar$Versione,
                            levels = c("Prima della ricodifica", "Dopo la ricodifica"))

ggplot(df_pstar, aes(x = Item, y = p_star, fill = Tipo)) +
  geom_col() +
  geom_hline(yintercept = 0.5, linetype = "dashed", color = "gray40") +
  facet_wrap(~Versione) +
  scale_fill_manual(values = c("Diretto" = "steelblue3", "Reverse" = "tomato3")) +
  labs(x = "Item", y = expression(p[i]^"*"), fill = "Tipo di item") +
  ylim(0, 1) +
  theme_bw() +
  theme(axis.text.x = element_text(angle = 45, hjust = 1))
```

Dopo la ricodifica tutti gli item sono nella stessa direzione e i valori di $\pi_i$ diventano comparabili.

```{r}
#| code-fold: true
# tabella riassuntiva della difficoltà dopo la ricodifica
p_star_tab <- data.frame(
  Item   = names(p_star_rec),
  Media  = round(colMeans(itemE, na.rm = TRUE), 2),
  pi = round(p_star_rec, 2),
  Tipo   = ifelse(names(p_star_rec) %in% Erev, "Reverse (ricodificato)", "Diretto")
)
p_star_tab
```


### Passo 5: Distribuzione delle risposte

Calcoliamo le **distribuzioni di frequenza** per ciascun item della scala di Estroversione. Per gli item Likert questo è particolarmente utile per verificare che tutte le categorie di risposta siano state usate almeno una volta e per individuare eventuali pattern anomali (es. una categoria mai scelta, o una fortemente dominante).

#### Frequenze per un singolo item

Partiamo da E1 per capire la logica, poi vedremo come estendere il calcolo a tutti gli item contemporaneamente.

```{r}
n <- nrow(dataB)  # numero totale di rispondenti

# frequenze assolute semplici: quante persone hanno scelto ciascun punteggio
fi_E1 <- table(itemE$E1)
fi_E1

# frequenze relative semplici: proporzione di rispondenti per categoria
pi_E1 <- table(itemE$E1) / n
round(pi_E1, 3)

# frequenze relative cumulate
Pi_E1 <- cumsum(table(itemE$E1) / n)
round(Pi_E1, 3)
```


#### Frequenze per tutti gli item della scala

Per calcolare le distribuzioni di frequenza di tutti gli item in una volta sola, usiamo la funzione `response.frequencies()` del pacchetto `psych`:

```{r}
# frequenze relative per tutti gli item (una riga per categoria, una colonna per item)
response.frequencies(itemE)
```

Ogni colonna corrisponde a un item, ogni riga a una categoria di risposta (1–5). Il valore `miss` nella riga finale indica la proporzione di dati mancanti. Cose a cui prestare attenzione:

- **Categorie mai scelte** (valore 0 in una riga): l'item non sfrutta tutta la scala di risposta
- **Categorie quasi mai scelte**: la scala potrebbe essere troppo lunga per quel campione
- **Asimmetrie evidenti**: quasi tutti scelgono la stessa categoria → l'item discrimina poco


```{r}
#| fig-width: 12
#| fig-height: 4
#| code-fold: true
#| fig-cap: "Distribuzione delle risposte – Estroversione (dopo la ricodifica)"
rf <- round(response.frequencies(itemE)[1:5,-c(6)], 3)
barplot(t(rf), beside = TRUE,
        ylab = "Frequenza relativa", xlab = "Item",
        args.legend = list(title = "Risposta", bty = "n"))


rf <- round(response.frequencies(itemE)[6:10,-c(6)], 3)
barplot(t(rf), beside = TRUE,
        ylab = "Frequenza relativa", xlab = "Item",
        args.legend = list(title = "Risposta", bty = "n"))
```

Il grafico mostra le **frequenze relative** per ciascuna categoria di risposta, separate per item. 


```{r}
describe(itemE)
```

---


### Passo 6: Matrice di correlazione

La matrice di correlazione tra gli item è uno strumento fondamentale per esplorare la struttura interna di una scala. L'idea di fondo è semplice: item che misurano lo stesso costrutto dovrebbero essere **positivamente correlati** tra loro.

#### Quale coefficiente usare?

La scelta del coefficiente dipende dal numero di categorie di risposta $k$:

| Tipo di item | Coefficiente appropriato |
|---|---|
| Item dicotomici ($k$ = 2) | Correlazione tetracorica |
| Item Likert con $k \leq 4$ | Correlazione policorica |
| Item Likert con $k \geq 5$ | Pearson (leggera distorsione) o policorica |

La correlazione di Pearson assume che i dati siano su scala continua e distribuiti normalmente. Gli item Likert sono ordinali: applicare Pearson introduce una certa distorsione, più evidente quando $k \leq 4$ o quando le distribuzioni sono molto asimmetriche. 

Dopo la ricodifica, **tutte le correlazioni tra item della stessa scala dovrebbero essere positive**. Se ne persistono di negative, significa che qualche item reverse non è stato ricodificato.

```{r}
#| fig-width: 6
#| fig-height: 6
#| fig-cap: "Matrice di correlazione – Estroversione (dopo la ricodifica)"

R_E <- polychoric(itemE)$rho
corrplot(R_E, type = "lower", tl.cex = 0.9, mar = c(0, 0, 1, 0))
```

```{r}
#| fig-width: 6
#| fig-height: 6
#| fig-cap: "Matrice di correlazione – Estroversione (prima della ricodifica)"

R_E <- polychoric(itemE_orig)$rho
corrplot(R_E, type = "lower", tl.cex = 0.9, mar = c(0, 0, 1, 0))
```


#### **Correlazioni policoriche**

```{r}
polychoric(itemE)
```
La correlazione tra i punteggi degli item è positiva e moderata.
Le soglie associate ad ogni categoria per ogni item sono riportate nella
sezione with tau of..


### Cosa sono le soglie $\tau$?

La correlazione policorica si basa sull'idea che la risposta Likert osservata 
$Y_i \in \{1, 2, 3, 4, 5\}$ non sia altro che la versione "tagliata" di una 
variabile latente continua $Y_i^*$, distribuita normalmente con media 0 e 
varianza 1. Questa variabile latente non è mai osservata direttamente: 
rappresenta il livello del tratto sottostante (es. estroversione) di ogni 
rispondente.

Le **soglie** $\tau$ sono i valori sulla scala di $Y_i^*$ che separano le 
categorie di risposta:

$$Y_i = k \quad \text{se} \quad \tau_{k-1} \leq Y_i^* < \tau_k, 
\quad k = 1, \ldots, K$$

Con $K = 5$ categorie ci sono **4 soglie**: $\tau_1 < \tau_2 < \tau_3 < \tau_4$.

```{r}
#| fig-width: 8
#| fig-height: 4
#| code-fold: true
#| fig-cap: "Variabile latente Y* e soglie τ per un item con scala 1–5. Ogni area colorata corrisponde a una categoria di risposta."


# soglie stimate da polychoric() per E1
tau <- c(-0.72, -0.0891, 0.654, 1.44)

x <- seq(-5, 5, length.out = 1000)
df_curve <- data.frame(x = x, y = dnorm(x))

breaks <- c(-Inf, tau, Inf)
labels_cat <- paste("Risposta", 1:5)
colors <- c("#dbeafe", "#bfdbfe", "#c4b5fd", "#a5b4fc", "#818cf8")

df_areas <- do.call(rbind, lapply(1:5, function(k) {
  xs <- seq(max(-3.5, breaks[k]), min(3.5, breaks[k+1]), length.out = 200)
  data.frame(x = xs, y = dnorm(xs), categoria = labels_cat[k])
}))
df_areas$categoria <- factor(df_areas$categoria, levels = labels_cat)

df_tau <- data.frame(
  x   = tau,
  y   = dnorm(tau),
  lab = paste0("\u03c4", 1:4, " = ", tau)
)

ggplot() +
  geom_area(data = df_areas,
            aes(x = x, y = y, fill = categoria),
            position = "identity", alpha = 0.85) +
  geom_line(data = df_curve, aes(x = x, y = y),
            color = "#1e3a8a", linewidth = 1) +
  geom_vline(data = df_tau, aes(xintercept = x),
             color = "#C2410C", linetype = "dashed", linewidth = 0.8) +
  annotate("text",
           x = c(-1.6, -0.59, -0.045, 0.46, 1.37),
           y = c(0.05, 0.13, 0.19, 0.13, 0.05),
           label = 1:5,
           size = 5, fontface = "bold", color = "#1e3a8a") +
  scale_fill_manual(values = colors, name = NULL) +
  scale_x_continuous(breaks = c(-3, -2, tau, 2, 3),
                     labels = c("-3", "-2", as.character(tau), "2", "3")) +
  labs(
    x = expression(Y^"*" ~ "(tratto latente, scala normale standardizzata)"),
    y = "Densità"
  ) +
  theme_bw(base_size = 18) +
  theme(
    legend.position  = "none",
    panel.grid.minor = element_blank(),
    axis.text.x      = element_text(size = 9)
  )
```

::: {.callout-note}
## Come leggere i valori τ nell'output di R

```r
polychoric(table(itemE$E1, itemE$E2))
# with tau of
#  E1  -0.72 -0.0891  0.654 1.44
#  E2  -1.15 -0.5059  0.109 0.79  
```

Ogni riga riporta le 4 soglie di un item sulla scala normale standardizzata. 

Come si vede nel grafico:

- **$\tau$ < 0**: la soglia è *sotto* la media
- **$\tau$ > 0**: la soglia è *sopra* la media 
- La **distanza tra soglie consecutive** indica quanto è "larga" quella categoria: soglie vicine segnalano una categoria poco discriminante

Ad esempio, $\tau_1 = -0.72$ per E1 significa che solo chi ha un livello  latente inferiore a $-0.72$ (circa il 0.23% della popolazione normale) risponde 1.

```{r}
pnorm(-0.72)
```

:::

### Passo 7: Discriminatività

La **discriminatività** misura quanto un item riesce a distinguere persone con livelli alti da persone con livelli bassi del tratto. La misura standard è la **correlazione item-totale corretta**: la correlazione tra il punteggio all'item e il punteggio totale della scala calcolato *escludendo* quell'item dal totale.

Si dice "corretta" perché se includessimo l'item nel totale la correlazione sarebbe artificialmente gonfiata: un numero è sempre correlato con una somma di cui fa parte.

::: notes
Assume che il tratto misurato sia unidimensionale, e dipende dal campione. Maggiore è l’eterogeneità dei livelli di abilità delle persone, maggiore è la capacità discriminatività degli item.
:::

```{r}
alpha_E <- psych::alpha(itemE)
round(alpha_E$item.stats[, c("raw.r", "r.drop")], 2)
```

Se un item ha una correlazione item-totale corretta bassa o negativa, significa che non "lavora" nella stessa direzione del test e, quindi, discrimina male il costrutto.

```{r}
alpha_E <- psych::alpha(itemE_orig)
round(alpha_E$item.stats[, c("raw.r", "r.drop")], 2)
```

### Passo 8: Ridondanza

Due item sono **ridondanti** se correlano troppo tra loro ($r > .70$): stanno misurando sostanzialmente la stessa cosa e uno dei due potrebbe essere rimosso senza perdita di informazione rilevante.

```{r}
#| code-fold: true

# estraggo il triangolo superiore e ordino per correlazione decrescente
corr_E <- data.frame(
  item1 = rownames(R_E)[row(R_E)[upper.tri(R_E)]],
  item2 = colnames(R_E)[col(R_E)[upper.tri(R_E)]],
  r     = round(R_E[upper.tri(R_E)], 2)
)
corr_E <- corr_E[order(-corr_E$r), ]
head(corr_E, 10)
```


---

::: {.callout-tip}
## Esercizio: Nevroticismo

Applica la stessa procedura alla scala di **Nevroticismo** (item reverse: N2, N4):

1. Estrai gli item N1–N10
2. Analizza i dati mancanti
3. Ricodifica gli item reverse
4. Calcola statistiche descrittive e la difficoltà
5. Visualizza la distribuzione delle risposte (opzionale)
6. Calcola e visualizza la matrice di correlazione
7. Valuta la discriminatività con `alpha()`
8. Verifica se ci sono coppie di item ridondanti ($r > .70$)
:::


# Test di prestazione massima: abilità cognitiva

Per gli esempi che seguono utilizziamo il dataset **`iqitems`**, incluso nel pacchetto `psychTools` e liberamente disponibile in R. Il dataset contiene le **risposte grezze a 16 item a scelta multipla di abilità cognitiva** somministrati online nel progetto **SAPA** (*Synthetic Aperture Personality Assessment*) da agosto a settembre 2012. Il campione comprende **1.525 partecipanti**.

Gli item sono stati selezionati da un pool di 80 item sviluppati per costruire misure open-source di abilità cognitiva (Condon & Revelle, 2014). Ogni item prevede tra **6 e 8 alternative di risposta**, di cui una sola corretta; le risposte degli altri sono i **distrattori**. Il valore `0` indica una risposta omessa o non valida.

::: {.callout-note}
## Cos'è un test di prestazione massima?

Nei **test di prestazione massima** esiste una risposta corretta e una o più risposte sbagliate (i *distrattori*). Si chiede al rispondente di fornire la **migliore prestazione possibile**: non si descrive come ci si sente o come ci si comporta, ma si risolve un problema. Esempi classici sono i test di intelligenza, i test attitudinali e gli esami scolastici.
:::

## Item del questionario

I 16 item misurano **quattro abilità cognitive di primo ordine**, che condividono un fattore generale (*g*):

| Sottoscala             | Item                                                         | Descrizione                        |
|------------------------|--------------------------------------------------------------|------------------------------------|
| Ragionamento verbale   | `reason.4`, `reason.16`, `reason.17`, `reason.19`           | Domande di ragionamento di base    |
| Serie di lettere       | `letter.7`, `letter.33`, `letter.34`, `letter.58`           | Serie alfanumeriche                |
| Matrici                | `matrix.45`, `matrix.46`, `matrix.47`, `matrix.55`          | Completamento di matrici visive    |
| Rotazioni spaziali     | `rotate.3`, `rotate.4`, `rotate.6`, `rotate.8`              | Rotazione mentale di figure        |

La **chiave di risposta** (alternativa corretta per ciascun item) è:

---

## Caricamento e preparazione dei dati

```{r}

# puliamo lo spazio di lavoro
rm(list = ls())

# carico pacchetti
library(psych)
library(psychTools)
library(ggplot2)
library(tidyr)
library(corrplot)

#carico dati
data(iqitems)

# definisco le chiavi di risposta (i.e corrette)
iq.keys <- c(4, 4, 4, 6,   # ragionamento verbale
             6, 3, 4, 4,   # serie di lettere
             5, 2, 2, 4,   # matrici
             3, 2, 6, 7)   # rotazioni spaziali

# struttura del dataset: 1525 righe, 16 colonne
str(iqitems)
```

I valori in ogni cella rappresentano l'alternativa scelta dal rispondente (1, 2, 3, ...); `0` = risposta omessa o non valida. La differenza fondamentale rispetto a un questionario di personalità (es. Big Five) è che qui ogni cella non contiene un punteggio Likert, ma il **codice dell'alternativa scelta** in un item a scelta multipla.

### Gestione dei dati mancanti

Prima di procedere con le analisi, è buona prassi verificare la presenza di **dati mancanti**. Distinguiamo due tipi:

- **Valore `0`**: risposta omessa o non valida, registrata esplicitamente;
- **`NA`**: dato assente per problemi di acquisizione o codifica.

```{r}
# numero di risposte omesse (valore = 0) per item
apply(iqitems, 2, function(x) sum(x == 0, na.rm = TRUE))
```

```{r}
# numero di NA veri per item
apply(iqitems, 2, function(x) sum(is.na(x)))

# quante righe rimangono con dati completi?
nrow(iqitems[complete.cases(iqitems), ])
```

Vediamo i dati dei casi incompleti:

```{r}
iqitems[!complete.cases(iqitems), ]
```

Questi soggetti presentano molti `NA`, probabilmente per problemi di codifica. È opportuno rimuoverli con `na.omit()`:

```{r}
iqitems <- na.omit(iqitems)
```

::: {.callout-note}
## Perché il significato dei missing è diverso nei due tipi di test

Nei **test di prestazione tipica**, un'omissione è ambigua: il rispondente potrebbe non aver voluto rispondere, non aver capito l'item, o essersi distratto.

Nei **test di prestazione massima**, invece, un'omissione ha spesso un significato più preciso: l'item era probabilmente **troppo difficile** (o il tempo era scaduto). Per questo motivo, in molti contesti i missing vengono trattati come **risposte errate** (valore = 0) prima di calcolare le statistiche.
:::

---

## Analisi preliminare item matrici e rotazioni

Illustriamo tutti i passaggi dell’analisi preliminare degli item usando gli item Matrix e Rotation.

Il flusso di analisi che seguiremo è questo:

1. Estrazione degli item della scala
2. Statistiche descrittive e difficoltà
3. Analisi dei distrattori
4. Matrice di correlazione (Ridondanza)
5. Discriminatività (correlazione item-totale corretta)

---

### Passo 1: Estrazione degli item

```{r}
names(iqitems)
```

```{r}
# matrici (col. 9-12) + rotazioni spaziali (col. 13-16)
item <- iqitems[, 9:16]
names(item)

# chiavi di risposta corrette per questi 8 item
key <- iq.keys[9:16]
key
```

---

### Passo 2: Statistiche descrittive e difficoltà

Quando si analizzano item di un test di prestazione massima, la prima caratteristica da esaminare è la **difficoltà**, definita come la **proporzione di rispondenti che ha risposto correttamente**. Per calcolarla, occorre prima eseguire lo **scoring**: ogni risposta grezza viene convertita in `0` (errata) o `1` (corretta).

::: {.callout-important}
## La difficoltà non è una qualità assoluta

La difficoltà degli item dipende dal campione di rispondenti considerato: item "difficili" in un campione di bassa abilità possono risultare "facili" in un campione esperto. Questo sottolinea l'importanza della **rappresentatività del campione** rispetto alla popolazione target nella fase di validazione di una misura.
:::

Un modo manuale per ottenere lo scoring è tramite `ifelse()`:

```{r, eval=FALSE}
# scoring manuale per singolo item
# se il valore è uguale a ... allora assegna 1, altrimenti 0
item$matrix.45 <- ifelse(item$matrix.45 == 5, 1, 0)
item$matrix.46 <- ifelse(item$matrix.46 == 2, 1, 0)

# metodo più compatto, applicato a tutte le righe
t(apply(item, 1, function(x) ifelse(x == key, 1, 0)))
```

Il pacchetto `psych` automatizza questa trasformazione tramite `score.multiple.choice()`:

```{r, eval=FALSE}
# key = risposta giuata (chiave di risposta)
score.multiple.choice(key = key, data = item, score = FALSE)
```

```{r}
# visualizza le prime righe 
head(score.multiple.choice(key = key, data = item, score = FALSE))
```

Con `score = TRUE` otteniamo alcune statistiche per ciascun item:

```{r}
item.stats <- score.multiple.choice(key = key, data = item, score = TRUE)$item.stats
item.stats
```

::: {.callout-tip}
## Come interpretare la tabella

Le colonne principali sono:

| Colonna | Significato |
|---------|-------------|
| `key`   | Risposta corretta (chiave) |
| `mean`     | **Difficoltà**: proporzione di rispondenti corretti (0 = nessuno corretto, 1 = tutti corretti) |
| `sd`    | Deviazione standard delle difficoltà |
| `r`     | **Discriminatività**: correlazione item–totale non corretta |

> a cosa si riferiscono le altre informazioni secondo voi?

:::

---

### Passo 3: Analisi dei distrattori

Per ciascun item vogliamo sapere:

1. **Quanti rispondenti hanno scelto ciascuna alternativa?**
2. **I distrattori sono funzionanti?** Un distrattore scelto da pochissimi (o da nessuno) può essere revisionato o rimosso.
3. **Le alternative sono scelte in modo relativamente distribuito?** Idelamente i distrattori dovrebbero essere scelti uniformemente. 

#### Frequenze delle alternative: grafici per item

Visualizziamo la distribuzione di frequenza per ogni item:
```{r, fig.height=8, fig.width=10}
#| code-fold: true

# salvo item originali (risposte grezze) prima dello scoring
item_raw <- iqitems[, 9:16]

par(mfrow = c(2, 4), mar = c(4, 4, 3, 1))

for (i in seq_along(names(item_raw))) {
  nome <- names(item_raw)[i]
  freq  <- table(item_raw[[i]]) / nrow(item_raw)

  bp <- barplot(
    freq,
    main  = nome,
    ylab  = "Proporzione",
    xlab  = "Alternativa",
    col   = ifelse(names(freq) == key[i], "#2196F3", "#BDBDBD"),
    ylim  = c(0, max(freq) * 1.2)
  )
  }
```

> La barra **blu** rappresenta la risposta corretta; le barre **grigie** sono i distrattori.

---

### Passo 4: Matrice di correlazione

È utile esaminare le **correlazioni tra item** per individuare possibili ridondanze e verificare la coerenza interna della batteria. Per item dicotomici, tuttavia, la correlazione di Pearson non è la scelta più appropriata: le risposte 0/1 non sono variabili continue, e applicare Pearson significherebbe ignorare la natura del dato.

#### Correlazioni tetracoriche

La soluzione è usare la **correlazione tetracorica**, che si basa sull'assunzione che ogni risposta osservata $Y_i$ sia la realizzazione di una *variabile latente continua* $Y_i^*$, distribuita normalmente. La variabile latente non è osservabile direttamente: si osserva solo se supera o meno una soglia $\tau_i$:

$$
Y_i = \begin{cases} 1 & \text{se } Y_i^* \geq \tau_i \\ 0 & \text{se } Y_i^* < \tau_i \end{cases}
$$

dove $\tau_i$ è una soglia fissa (incognita) che determina la risposta positiva. La correlazione tetracorica stima quindi la correlazione tra le variabili latenti sottostanti:

$$
r_{\text{tet}_{Y_i Y_j}} = r_{Y_i^* Y_j^*}
$$

Il grafico seguente illustra questa logica. Si immagini che la capacità di un rispondente su un certo item segua una distribuzione normale: la **regione arancione** rappresenta i rispondenti il cui livello latente supera la soglia $\tau_i$ e quindi rispondono correttamente ($Y_i = 1$); la **regione blu** rappresenta chi non la supera e risponde in modo errato ($Y_i = 0$). La soglia $\tau_i$ determina quindi la difficoltà dell'item: più $\tau_i$ è alto (spostato a destra), più l'item è difficile e minore è la proporzione di risposte corrette.

```{r}
#| code-fold: true

tau <- 0.5  # soglia esempio

x <- seq(-4, 4, length.out = 500)
y <- dnorm(x)

plot(x, y, type = "l", lwd = 2,
     xlab = expression(Y[i]^"*"),
     ylab = "Densità",
     main = "dalla variabile latente alla risposta osservata",
     axes = FALSE, frame.plot = FALSE)
axis(1); axis(2)

# Area Y = 0
x_left <- x[x < tau]
polygon(c(x_left, rev(x_left)),
        c(dnorm(x_left), rep(0, length(x_left))),
        col = "#d9e8f5", border = NA)

# Area Y = 1
x_right <- x[x >= tau]
polygon(c(x_right, rev(x_right)),
        c(dnorm(x_right), rep(0, length(x_right))),
        col = "#f4a582", border = NA)

abline(v = tau, lty = 2, lwd = 1.8, col = "gray30")
mtext(expression(tau[i]), side = 1, at = tau,
      line = 0.4, cex = 1.1, col = "gray30")
text(-1.8, 0.15, expression(Y[i] == 0), cex = 1.1, col = "#2166ac")
text( 1.8, 0.15, expression(Y[i] == 1), cex = 1.1, col = "#b2182b")

p1 <- round(1 - pnorm(tau), 2)
p0 <- round(pnorm(tau), 2)
text(-1.8, 0.10, paste0("P = ", p0), cex = 0.9, col = "#2166ac")
text( 1.8, 0.10, paste0("P = ", p1), cex = 0.9, col = "#b2182b")

lines(x, y, lwd = 2)
```

La probabilità di rispondere correttamente corrisponde esattamente all'**area arancione**, cioè all'area sotto la normale standard oltre la soglia:

$$
P(Y_i = 1) = P(Y_i^* \geq \tau_i) = 1 - \Phi(\tau_i)
$$

dove $\Phi$ è la funzione di distribuzione cumulativa della normale standard. Questo significa che dato $\tau_i$, possiamo ottenere (secondo queste assunzioni) la proporzione di rispondenti che ci aspettiamo risponda correttamente.

Possiamo verificarlo con una semplice simulazione: se generiamo 10.000 risposte binarie con probabilità di successo pari a $1 - \Phi(\tau_i)$, la proporzione di 1 ottenuta converge all'area arancione nel grafico.

```{r}
# P(Y = 1) teorica dall'area sotto la normale
p_corretto <- 1 - pnorm(tau)
p_corretto

# campiono 10000 osservazioni da una distribuzione di 
# probabilità binomiale, con x = 1, data la probabilità"p_corretto"
mean(rbinom(10000, size = 1, prob = p_corretto))
```


##### Stima della correlazione tetracorica

Il punto di partenza è la tabella di contingenza $2 \times 2$ tra due item $Y_i$ e $Y_j$:

|              | $Y_j = 0$                          | $Y_j = 1$                          |                                    |
|--------------|------------------------------------|------------------------------------|-------------------------------------|
| $Y_i = 0$    | $n_{00}$                           | $n_{01}$                           | $n_{0\bullet} = n_{00} + n_{01}$   |
| $Y_i = 1$    | $n_{10}$                           | $n_{11}$                           | $n_{1\bullet} = n_{10} + n_{11}$   |
|              | $n_{\bullet 0} = n_{00} + n_{10}$  | $n_{\bullet 1} = n_{01} + n_{11}$  | $n$                                |

dove $n$ è il totale delle osservazioni. A partire dalle frequenze marginali della tabella, la correlazione tetracorica si può approssimare come:

$$
r_{\text{tet}_{Y_i, Y_j}} \approx \cos\!\left(\frac{\pi}{1 + \sqrt{\dfrac{\hat{\pi}_{00}\hat{\pi}_{11}}{\hat{\pi}_{10}\hat{\pi}_{01}}}}\right)
$$

dove $\hat{\pi}_{hk} = n_{hk}/n$ sono le proporzioni osservate nelle celle della tabella.


**Esempio numerico:**

Supponiamo di avere $n = 100$ rispondenti e la seguente tabella di contingenza osservata:

|              | $Y_j = 0$ | $Y_j = 1$ | Totale |
|--------------|-----------|-----------|--------|
| $Y_i = 0$    | 30        | 20        | 50     |
| $Y_i = 1$    | 10        | 40        | 50     |
| **Totale**   | 40        | 60        | 100    |

Le proporzioni di cella sono:

$$
\hat{\pi}_{00} = 0.30, \quad \hat{\pi}_{01} = 0.20, \quad \hat{\pi}_{10} = 0.10, \quad \hat{\pi}_{11} = 0.40
$$

Sostituendo nella formula:

$$
r_{\text{tet}} \approx \cos\!\left(\frac{\pi}{1 + \sqrt{\dfrac{0.30 \times 0.40}{0.10 \times 0.20}}}\right) = \cos\!\left(\frac{\pi}{1 + \sqrt{6}}\right) = \cos\!\left(\frac{\pi}{3.449}\right) \approx 0.61
$$

I due item mostrano dunque una correlazione tetracorica di circa **0.61**, coerentemente con un'associazione positiva tra le variabili latenti sottostanti.



#### Calcolo in R

```{r}
# scoring definitivo (matrice 0/1)
item_scored <- score.multiple.choice(key = key, data = item, score = FALSE)

# matrice di correlazione tetracorica
cor_matrix <- tetrachoric(item_scored)$rho

# Viasualizzo
corrplot(cor_matrix,
         method = "color",
         type = "lower",
         addCoef.col = "black",
         number.cex  = 0.7,
         tl.col = "black",
         tl.cex = 0.85,
         mar  = c(0, 0, 1, 0))
```


L'output di `tetrachoric()` riporta la stima di $\rho$ e i valori di $\tau$ (le soglie) per ciascun item. Valori di $\tau$ negativi indicano che la soglia latente è al di sotto della media della distribuzione, cioè che l'item è relativamente facile.

```{r}
tetrachoric(item_scored)
```

> Correlazioni elevate (> .50) tra due item potrebbero indicare **ridondanza**; correlazioni negative o vicine a zero meritano attenzione perché possono segnalare item poco coerenti con il costrutto o formulati in modo non uniforme.

Relazione tra: matrix.45 e matrix.46

```{r}
draw.tetra(0.29, -0.125, 0.125)
```

Relazione tra: matrix.46 e rotate.8

```{r}
draw.tetra(0.29, -0.125, 0.896)
```


Relazione inventata, con correlazione negativa:

```{r}
draw.tetra(-0.29, -0.125, 0.896)
```


---

### Passo 5: Discriminatività (correlazione item-totale corretta)

La **discriminatività** misura quanto bene un singolo item distingue tra rispondenti con abilità alta e bassa. L'indice più usato è la **correlazione item-totale corretta**: correlazione tra il punteggio di ciascun item e il punteggio totale calcolato *escludendo* quell'item (per evitare correlazioni spurie).


**Correlazione punto-biseriale**

Nel caso di item dicotomici, questa misura viene calcolata tramite la **correlazione punto-biseriale** ($r_{pb}$), che è la correlazione di Pearson tra una variabile binaria (la risposta 0/1 al singolo item) e una variabile continua (il punteggio totale del test). La formula è:

$$
r_{pb} = \frac{\bar{X}_1 - \bar{X}_0}{s_X} \sqrt{\frac{n_1 \, n_0}{n^2}}
$$

dove:

- $\bar{X}_1$ è il punteggio medio totale dei rispondenti che hanno risposto correttamente all'item (risposta = 1)
- $\bar{X}_0$ è il punteggio medio totale dei rispondenti che hanno risposto in modo errato (risposta = 0)
- $s_X$ è la deviazione standard del punteggio totale
- $n_1$ e $n_0$ sono rispettivamente il numero di rispondenti con risposta 1 e 0
- $n = n_1 + n_0$ è il totale dei rispondenti

Intuitivamente, un item discrimina bene se chi lo risponde correttamente tende ad avere anche un punteggio totale alto: in questo caso $\bar{X}_1 \gg \bar{X}_0$ e $r_{pb}$ sarà elevata.

```{r}
# prendo gli item relativi a matrix
df <- as.data.frame(item_scored[,1:4])

# estraggo osservazioni sottogruppi
g1 <- df[df$matrix.45 == 1, ]
g0 <- df[df$matrix.45 == 0, ]

# tolgo la prima colonna (matrix.45)
g1 <- g1[,-c(1)] 
g0 <- g0[,-c(1)] 

# computo il punteggio totale
# somma gli 1 sulle per riga
# mean applica la media 
m1 <- mean(rowSums(g1))
m0 <- mean(rowSums(g0))

# ottengo la deviazione standard del totale 
# escludendo però "matrix.45"
df <- df[,-c(1)] 
sdtot <- sd(rowSums(df))

# mi serve il numero di soggetti che hanno 
# risposto corrett vs. no
n1 <- nrow(g1)
n2 <- nrow(g0)
N <- n1+n2 # il totale

# la formula
((m1-m0)/sdtot)*sqrt((n1*n2)/N^2)

```

Verifico che il valore sia simile a quanto ottengo attraverso la funzione `psych::alpha`:
```{r}
alpha_output <- psych::alpha(item_scored[,1:4])

alpha_output$item.stats[ , c("r.drop")]
```

In generale, si considerano accettabili valori superiori a **.20–.30**. Item con valori molto bassi o negativi sono problematici: non discriminano tra rispondenti capaci e non capaci, e potrebbero essere formulati in modo ambiguo, avere una chiave di risposta errata, o misurare qualcosa di diverso dal resto del test.




::: {.callout-note}
## Recap correlazioni

| Coefficiente | Variabile 1 | Variabile 2 |
|---|---|---|
| Point-biserial ($r_{pb}$) | dicotomica | continua | 
| Tetracorica ($r_{\text{tet}}$) | dicotomica (latente continua) | dicotomica (latente continua)|
:::

